ACORDAO-COMPLETO-2412847

ACÓRDÃO 3058/2020 ATA 44/2020 - PLENÁRIO

VISTOS, relatados e discutidos estes autos de Representação encaminhada pela Procuradoria da República no Estado do Ceará sobre possíveis irregularidades na aprovação e constituição de garantia no âmbito do empréstimo concedido pelo Banco do Nordeste do Brasil S.A. (BNB) à empresa Cervejaria Petrópolis da Bahia Ltda. - pertencente ao Grupo Petrópolis -, para construção de uma fábrica de cervejas no município de Alagoinhas/BA,
ACORDAM os Ministros do Tribunal de Contas da União, reunidos em Sessão Plenária, ante as razões expostas pelo Relator, em:
9.1. conhecer da presente representação, satisfeitos os requisitos de admissibilidade previstos nos arts. 235 e 237, incisos I e III, do Regimento Interno deste Tribunal e no art. 103, § 1º, da Resolução - TCU 259/2014, para, no mérito, considerá-la parcialmente procedente;
9.2. acatar as razões de justificativa apresentadas pelos responsáveis relacionados no item 3.1 deste Acórdão, quanto à irregularidade referente à aprovação, em 17/9/2014, da substituição de garantias no contrato de financiamento firmado com empresa do Grupo Petrópolis, para implantação de fábrica de cervejas em Alagoinhas/BA;
9.3. acatar as razões de justificativas apresentadas pelos responsáveis relacionados no item 3.1 deste Acórdão, quanto à irregularidade referente à aceitação de garantia hipotecária, na troca das fianças bancárias, formada pelos bens importados que já estavam alienados fiduciariamente ao banco Alemão Landesbank BadenWurtenberg;
9.4. com fulcro no art. 250, inciso II, do RI/TCU, determinar ao Banco do Nordeste do Brasil que implemente medidas institucionais com vistas a disciplinar os procedimentos necessários à verificação da regularidade das garantias hipotecárias oferecidas ao Banco, a fim de que a falha identificada nos presentes autos não se repita, informando ao TCU, no prazo de 30 dias, as medidas adotadas;
9.5. juntar a presente representação ao processo TC-Processo 035.893/2015-0, relativo à prestação de contas do exercício de 2014 do Fundo Constitucional de Financiamento do Nordeste (FNE) ;
9.6. preservar o sigilo das peças que contenham informações protegidas por sigilo fiscal, bancário, comercial ou outros previstos em lei, na forma do art. 166, § 2º, do RI/TCU;
9.7. encaminhar cópia desta deliberação, acompanhada do relatório e do voto que a fundamentam ao Procurador da República Oscar Costa Filho, ao ex-Deputado Federal Antônio Imbassahy e ao Banco do Nordeste do Brasil S.A.; 
9.8. enviar cópia do presente Acórdão ao Banco do Nordeste do Brasil e aos responsáveis, informando que a presente deliberação, acompanhada do Relatório e do Voto que a fundamenta, está disponível para a consulta no endereço www.tcu.gov.br/acordaos, além de esclarecer que, caso requerido, o TCU poderá fornecer sem custos as correspondentes cópias, de forma impressa.

Representação sobre possíveis irregularidades na aprovação e constituição de garantia no âmbito do empréstimo concedido à empresa Cervejaria Petrópolis da Bahia Ltda., para construção de uma fábrica de cervejas no município de Alagoinhas/BA.

Banco do Nordeste do Brasil S.A.

3. Interessados/Responsáveis:
3.1. Responsáveis: Demétrius Ferreira e Cruz (XXX.680.188-XX); Dyogo Henrique de Oliveira (XXX.643.671-XX); Fabrício da Soller (XXX.223.979-XX); Francisco José Araújo Bezerra (XXX.111.283-XX); Francisco das Chagas Soares (XXX.229.083-XX); Geraldo Moraes Junior (XXX.821.473-XX); Isaias Matos Dantas (XXX.872.185-XX); José Andrade Costa (XXX.476.283-XX); Luiza Leene Holanda de Lima (XXX.957.063-XX); Manoel Lucena dos Santos (XXX.282.304-XX); Nelson Antonio de Souza (XXX.095.253-XX); Paulo Sérgio Rebouças Ferraro (XXX.556.905-XX); Romildo Carneiro Rolim (XXX.904.043-XX); Zilana Melo Ribeiro (XXX.836.353-XX).

Aroldo Cedraz.

Ministro-Substituto Augusto Sherman Cavalcanti.

13.1. Ministros presentes: José Mucio Monteiro (Presidente), Walton Alencar Rodrigues, Benjamin Zymler, Augusto Nardes, Aroldo Cedraz, Raimundo Carreiro (Relator), Ana Arraes, Bruno Dantas e Vital do Rêgo.
13.2. Ministros com voto vencido: Benjamin Zymler e Ana Arraes.
13.3. Ministro que alegou impedimento na Sessão: Aroldo Cedraz.
13.4. Ministro que não participou da votação: Vital do Rêgo.
13.5. Ministro-Substituto convocado: Augusto Sherman Cavalcanti (Revisor).
13.6. Ministro-Substituto convocado com voto vencido: Augusto Sherman Cavalcanti (Revisor).
13.7. Ministros-Substitutos presentes: Marcos Bemquerer Costa, André Luís de Carvalho e Weder de Oliveira.

RAIMUNDO CARREIRO

Transcrevo a seguir, nos termos do art. 1º, § 3º, inciso I, da Lei nº 8.443/92, a instrução lavrada no âmbito da Secretaria de Controle Externo do Sistema Financeiro Nacional e dos Fundos de Pensão - SecexFinanças (peça 235) , cujas conclusões contaram com a anuência dos dirigentes daquela unidade técnica (peças 236 e 237) , verbis:
"INTRODUÇÃO
	Cuidam os autos de representação encaminhada pela Procuradoria da República no Estado do Ceará sobre possível irregularidade na aprovação e constituição de garantia na forma de hipoteca em primeiro grau, em substituição à garantia oferecida anteriormente na modalidade fiança bancária, considerada de melhor qualidade, no âmbito de empréstimo no valor de R$ 375.046.805,05, concedido pelo Banco do Nordeste do Brasil S.A. à empresa Cervejaria Petrópolis da Bahia Ltda., pertencente ao Grupo Petrópolis, fabricante da Cerveja Itaipava, para construção de uma fábrica de cervejas no Município de Alagoinhas, no Estado da Bahia. O Sr. Deputado Federal Antônio Imbassahy, Líder do Partido da Social Democracia Brasileira (PSDB) na Câmara dos Deputados, apresenta, à peça 2, representação sobre o mesmo assunto, suportada, tal como a representação do Ministério Público Federal, em reportagem da Revista Época, datada de 26/1/2015 (peça 1, p. 2-5) .
2.	A presente representação encontra-se na fase de nova instrução do feito por força do Despacho à peça 224, do eminente Ministro Relator da matéria, em razão da entrada nos autos dos elementos informativos a seguir discriminados: 
	a) questionamento suscitado na peça 213, sobre a "referência [na instrução do feito] a uma suposta supressão de documentos por parte dos funcionários do Banco, sem, contudo, especificar de onde havia partido tal expediente"; 
	b) resultados da sindicância interna ordenada pelo responsável Romildo Carneiro Rolim e seus reflexos sobre a análise de mérito da conduta dos agentes arrolados neste processo; 
	c) alegação do responsável Romildo Carneiro Rolim de que os fatos apurados sobre a "exclusão de fundo de liquidez (conta reserva) complementar valor de referência de R$ 8.940.000,00 (itens 14, 15 e 16 da sindicância 2019114) " somente chegaram ao seu conhecimento em "fevereiro/2019"; 
	d) outras questões suscitadas no memorial à peça 213 e respectivos anexos que possam interferir no juízo de mérito da conduta do responsável e demais agentes arrolados no processo.
HISTÓRICO
3.	A presente matéria teve instrução inicial à peça 8, que assim sintetizou os principais fatos que levaram à substituição da fiança bancária pela garantia hipotecária, narrados na reportagem da Revista Época, datada de 26/1/2015 (peça 1, p. 2-5) :
	a) no início de 2013, o empresário Walter Faria [controlador do Grupo Petrópolis] conseguiu obter junto ao Banco do Nordeste um empréstimo de R$ 375.000.000,00 para construir uma fábrica em Alagoinhas/BA, tendo aquela instituição exigido a apresentação de uma garantia conhecida como carta fiança, em que outra instituição financeira assegura o cumprimento da obrigação, no caso de inadimplemento do devedor. Para o credor, no caso, o Banco do Nordeste, o empréstimo se constituiu em um ótimo negócio, pois praticamente zerou o risco de prejuízo, em caso de inadimplemento. No entanto, para o devedor, uma carta-fiança tem um custo anual, que varia entre 0,5% e 3% do total do empréstimo;
	b) já durante as tratativas, em razão do alto custo dessa modalidade de garantia, o empresário argumentava que perderia muito dinheiro com a carta-fiança, no entanto, concordou.  Assim, além do empréstimo acima mencionado, em abril de 2014, obteve outro, sob as mesmas condições, no valor de R$ 452.000.000,00, que serviria para a construção de outra fábrica em Pernambuco; 
	c) conforme já mencionado, cada empréstimo tinha como principal garantia uma carta fiança, que assegurava cobertura integral do valor emprestado pelo Banco do Nordeste; por esta razão, os técnicos do banco classificaram a operação como segura; 
	d) no entanto, o empresário não desistia de rever a garantia da carta-fiança, insistindo para que o banco abdicasse dela e a substituísse, como principal garantia, pelas fábricas construídas com o dinheiro emprestado, alegando que a exigência da fiança lhe custava o equivalente a 2% do valor dos empréstimos, equivalente a quase R$ 17 milhões ao ano; 
	e) a aprovação da solicitação feita pelo empresário, não só para o Banco do Nordeste, mas para qualquer banco, seria desvantajosa, em razão dos seguintes motivos:
	e.1) pelo contrato de empréstimo, os juros eram pré-fixados, ou seja: o Banco do Nordeste não poderia compensar a garantia pior com um aumento nos juros do empréstimo; 
	e.2) segundo as regras do Banco Central e três especialistas de três grandes bancos, se o Bando do Nordeste aceitasse as condições, teria de rebaixar internamente a classificação de qualidade do empréstimo, forçando o banco a fazer provisionamento para pagar ao menos parte do aludido empréstimo, em caso de inadimplemento; 
	f) em razão das desvantagens decorrentes da aprovação da dispensa da carta-fiança, nenhum banco a aprovaria, uma vez que se revelaria em um péssimo negócio;
	g) no entanto, no dia 10 de setembro, o empresário protocolou o pedido de dispensa da fiança do empréstimo da fábrica na Bahia; uma semana depois, o pedido foi analisado em um intervalo de tempo exíguo para os padrões do banco; em pouco mais de 24 horas, o pedido passou por cinco instâncias do Banco do Nordeste e foi aprovado pelo Conselho de Administração do banco, segundo os documentos obtidos pela revista;
	h) desta forma, o Banco do Nordeste aceitara, em tempo recorde, abdicar de uma garantia 100% segura por outras que não ofereciam o mesmo nível de segurança, se comparadas à carta-fiança; além disso, teve de reservar R$ 3,6 milhões no balanço, como provisionamento, para assegurar o pagamento de parte do empréstimo, em caso de inadimplemento do devedor; 
	i) em um documento interno obtido pela revista, funcionários afirmaram: "O nível de risco atualmente corresponde a 8,75 (AA) , quando considerada a fiança bancária. Quando considerada a garantia hipotecária do complexo industrial, passa a ser 6,05 (B) ". Assim, segundo a revista, fica claro que a substituição da fiança só interessava mesmo ao empresário;
	j) a matéria afirma, ainda, que a decisão do Banco do Nordeste também contrariou frontalmente uma das principais cláusulas que permitiram a assinatura do contrato, qual seja, a de que outras instituições financeiras de primeira linha estariam comprometidas com o projeto durante o prazo de 11 anos, visto que a fiança que comporia a garantia da operação teria vigência por todo o período do financiamento;
	l) no dia 29 de setembro, apenas 12 dias após o Grupo Petrópolis obter o atendimento de seu pleito junto ao Banco do Nordeste, Walter Faria depositou R$ 5 milhões na conta da campanha à reeleição da Presidente Dilma Rousseff; até o dia 3 de outubro, a campanha dela receberia outros R$ 12,5 milhões; no total, o empresário doou R$ 17.500.000,00;
	m) o pedido para que o segundo empréstimo, para a fábrica em Pernambuco, também fosse dispensado da carta-fiança seria feito em breve; segundo fontes na cúpula do Banco do Nordeste, estando encaminhado para ser aprovado.
Instrução inicial do processo (diligência) 
4.	A instrução à peça 8 propôs conhecer da representação e a realização de inspeção no Banco do Nordeste a fim de que fossem analisados não só os documentos referentes ao empréstimo para a fábrica de Alagoinhas/BA, como também aqueles do empréstimo para a fábrica em Pernambuco. No entanto, a fim de que fossem carreados para os autos maiores subsídios acerca da matéria, optou-se por realizar diligência preliminar junto ao Banco do Nordeste para que se colhesse a oitiva institucional da entidade sobre os fatos sintetizados na instrução, devendo a resposta conter a documentação referente à substituição das garantias, bem como informações sobre a possível troca de garantias também do empréstimo para a fábrica em Pernambuco.
Instrução de análise de resposta à diligência (peça 42) 
5.	A instrução à peça 42 analisou a resposta à diligência promovida nos termos acima, cuja resposta já se encontrava juntada ao processo (peças 19-21) , assim como os elementos adicionais encaminhados pelo Ofício Diret 12/2016 (peça 25) , que constituem as peças 26-38. 
6.	Na análise daquela instrução, consideraram-se parcialmente pertinentes os indícios de irregularidades relatados na reportagem e concluiu-se pela audiência dos responsáveis conforme quadro abaixo, pelas seguintes condutas irregulares:
	a) aprovação, em 17/9/2014, da substituição de garantias no contrato de financiamento firmado com empresa do Grupo Petrópolis, para implantação de fábrica de cervejas em Alagoinhas/BA, sem a inclusão de qualquer contrapartida compensatória para o Banco do Nordeste, a exemplo do reforço do fundo de reserva ou de liquidez já existente ou constituição de um novo, em razão da troca das fianças bancárias contratadas pela mutuária pela garantia hipotecária, muito mais vantajosa para a devedora, tendo o Banco do Nordeste negligenciado completamente o documento intitulado Revisão da Avaliação de Risco de Crédito Fundamentalista - Operações Renegociadas, produzido por técnicos da Central de Crédito de Clientes de Grande Porte em 16/9/2014, aprovado pelo Comac Concessão e Administração na mesma data, que prevê, explicitamente, a constituição de fundo de liquidez no valor de R$ 8.940.000,00, correspondente a duas parcelas mensais do financiamento;
	b) aceitação de garantia hipotecária, na troca das fianças bancárias referidas acima, formada pelos bens importados que já estavam alienados fiduciariamente ao banco Alemão Landesbank Baden-Wurtenberg, mesmo com o Banco do Nordeste já tendo conhecimento desde a época da aprovação do financiamento de que o referido banco estrangeiro seria o responsável pelo financiamento externo das máquinas e equipamentos da fábrica de cervejas, descumprindo, dessa forma, norma interna aplicável à troca de garantias que exigia cobertura hipotecária mínima de 130% do valor financiado.
	Colegiado
	Reunião
	Responsável
	CPF

	Comitê de Crédito, Concessão e Administração (Comac) 
	2014/552, de 16/9/2014
	Francisco José Araújo Bezerra
	XXX.111.283-XX

			Geraldo Moraes Júnior
	XXX.821.473-XX

			José Andrade Costa
	XXX.476.283-XX

			Luiza Leene Holanda de Lima
	XXX.957.063-XX

	Diretoria Executiva
	2014/4022, de 16/9/2014
	Francisco das Chagas Soares
	XXX.229.083-XX

			Isaías Matos Dantas
	XXX.872.185-XX

			Manoel Lucena dos Santos
	XXX.282.304-XX

			Nelson Antônio de Souza
	XXX.095.253-XX

			Paulo Sérgio Rebouças Ferraro
	XXX.556.905-XX

			Romildo Carneiro Rolim
	XXX.904.043-XX

	Conselho de Administração
	2014/7, de 17/9/2014
	Demetrius Ferreira e Cruz
	XXX.680.188-XX

			Dyogo Henrique de Oliveira
	XXX.643.671-XX

			Fabrício da Soller
	XXX.223.979-XX

			Zilana Melo Ribeiro
	XXX.836.353-XX

1ª Instrução de mérito (peça 192) 
7.	Conforme relatado na instrução de mérito do processo (peça 192) , todos os responsáveis compareceram aos autos para apresentar suas razões de justificativas.
8.	Em síntese, em referência à primeira irregularidade, os responsáveis declararam a legalidade da operação, eis que não teria havido prejuízo ao erário, e que era perfeitamente possível a substituição por outra garantia menos onerosa ao credor, dada a diminuição de risco da fase operacional. No que se refere à segunda irregularidade, os responsáveis informaram que foram induzidos em erro por parte do Cartório que forneceu as certidões e que ao tomar conhecimento adotou as medidas visando ao reestabelecimento dos percentuais fixados contratualmente.
9.	Realizados os exames das justificativas apresentadas na instrução de mérito, os argumentos produzidos pelos responsáveis foram rejeitados sob os pressupostos de que a constituição da garantia complementar era de natureza obrigatória, por imposição contratual, e que o erro a que foi induzido o Banco não encontra atenuante visto que a instituição detinha conhecimento prévio da alienação fiduciária desde o início da operação. Na instrução, apontou-se indícios da prática de ilícito penal tipificado no art. 297 do Código Penal, na medida em que houve a substituição de documento de avaliação de risco por outro mais favorável à instituição beneficiária da operação de crédito, o que requer levar a ocorrência ao conhecimento do Ministério Público Federal para adoção das medidas que entender cabíveis. 
10.	Na referida instrução de mérito, propôs-se, com o endosso dos demais pareceres da unidade, o encaminhamento do feito ao Sr. Ministro Relator com a seguinte proposta de encaminhamento (peça 192, p. 40-41) :
	a) conhecer da presente representação, satisfeitos os requisitos de admissibilidade previstos nos arts. 235 e 237, incisos I e III, do Regimento Interno deste Tribunal e no art. 103, § 1º, da Resolução - TCU 259/2014, para, no mérito, considerá-la parcialmente procedente;
	b) aplicar aos responsáveis Francisco José Araújo Bezerra (CPF XXX.111.283-XX) , Geraldo Moraes Júnior (CPF XXX.821.473-XX) , José Andrade Costa (CPF XXX.476.283-XX) , Luiza Leene Holanda de Lima (CPF XXX.957.063-XX) ,  Francisco das Chagas Soares (CPF XXX.229.083-XX) , Isaías Matos Dantas (CPF XXX.872.185-XX) , Manoel Lucena dos Santos (CPF XXX.282.304-XX) , Nelson Antônio de Souza (CPF XXX.095.253-XX) , Paulo Sérgio Rebouças Ferraro (CPF XXX.556.905-XX) , Romildo Carneiro Rolim (CPF XXX.904.043-XX) , Demetrius Ferreira e Cruz (CPF XXX.680.188-XX) , Dyogo Henrique de Oliveira (CPF XXX.643.671-XX) , Fabrício da Soller (CPF XXX.223.979-XX) e Zilana Melo Ribeiro (CPF XXX.836.353-XX) a multa prevista no art. 58, II, da Lei 8.443/1992, fixando-lhes o prazo de 15 (quinze) dias, a contar das notificações, para que comprovem, perante o Tribunal (art. 214, inciso III, alínea "a", do Regimento Interno/TCU) , o recolhimento da dívida ao Tesouro Nacional, atualizada monetariamente desde a data do acórdão que vier a ser proferido até a data dos efetivo recolhimento, se for paga após o vencimento, na forma da legislação em vigor;
	c) autorizar, desde logo, nos termos do art. 28, inciso II, da Lei 8.443/1992, a cobrança judicial da dívida caso não atendidas as notificações e não seja possível o desconto determinado; e
	d) dar ciência do acórdão que vier a ser proferido ao representante do Ministério Público Federal no Estado do Ceará, notadamente quanto ao indício da conduta tipificada no art. 297 do Código Penal, e ao Sr. Antônio Imbassahy.
11.	Encaminhados os autos ao Sr. Relator, os responsáveis Sr. Paulo Sérgio Rebouças Ferraro (peça 195) , Sr. Romildo Carneiro Rolim (peça 198) , e os quatro membros do Comac que foram convocados em audiência (peça 200) , entraram com novos elementos em sua defesa. Por meio do Despacho exarado à peça 201, o Sr. Relator devolveu os autos à Unidade Técnica para análise dos novos elementos encaminhados, requerendo a devolução do feito por intermédio do douto ministério Público junto ao Tribunal.
2ª Instrução de mérito (peça 204) 
12.	Quanto ao primeiro responsável mencionado, Sr. Paulo Sérgio Rebouças Ferraro, sua manifestação complementar centra-se na imputação de que houve a supressão deliberada da Revisão da Avaliação de Risco de Crédito Fundamentalista em que se propôs a constituição ou acréscimo do fundo de liquidez em razão da substituição da fiança bancária. Afirma que não houve supressão, desvio ou ocultação da avaliação referida e que a imputação deriva do desconhecimento da função da análise ali efetuada no procedimento para a troca da garantia. Diante da denúncia de supressão documental, que considera grave, dispõe-se a ser ouvido pelos auditores da Secex-CE, para o completo esclarecimento dos fatos.
13.	Por sua vez, o Sr. Romildo Carneiro Rolim, alude também à imputação de supressão de documento no processo de substituição de garantia, alegando que a dita Revisão de Avaliação não se confunde com a "Proposta Operacional Administrativa", que é, esta sim, submetida à apreciação da diretoria. A revisão pertenceria à fase negocial da troca de substituição, não fazendo parte efetiva da proposta, não seguindo para apreciação da diretoria. Quanto à constituição de garantia hipotecária sobre bens já onerados, volta a alegar que a diretoria não tinha conhecimento da existência de gravames anteriores e que havia certificação da inexistência de gravames expedida pelo cartório de imóveis de Alagoinhas/BA.    
14.	Por fim, os integrantes do comitê Comac Concessão e Administração, conjuntamente, alegam em caráter complementar à sua manifestação anterior, que o comitê ateve-se às suas atribuições, levando em conta que o empreendimento encontrava-se em operação e com sucesso, jamais estando com saldo devedor e com saldo do fundo de liquidez em R$ 14,4 milhões. Acrescentam que não havia motivos legais ou regimentais para impor à empresa prestação de garantia adicional, excepcional às normas internas. Refutam que a substituição foi aprovada em 24 horas.
15.	Com relação à possível supressão de documento propondo a constituição de fundo no valor de R$ 8,94 milhões na documentação submetida aos escalões superiores do BNB, os responsáveis informam que o próprio comitê Comac elaborou duas versões da POA, com o mesmo número (POA 187.2014.1099) , uma contendo a proposta de constituição do fundo, e a outra não. Até aquele momento a proposta não era definitiva e haveria de ser objeto de deliberação pelos colegiados Comac, Diretoria Executiva e Conselho de Administração. 
16.	Todavia, a retirada do referido fundo de liquidez complementar da proposta não teria impactado no cálculo da nota de risco da operação, uma vez que a garantia considerada foi a hipoteca, correspondendo a 131,99% do saldo devedor do empréstimo, não havendo motivos para onerar mais o cliente, sendo esse o motivo da retirada do fundo complementar na versão definitiva da POA. Por esse motivo, o gerente geral da Agência Salvador Pituba, responsável pelas negociações junto à mutuária, enviou e-mail "retificando o parecer" (peça 200, p. 45-47) , o que resultou na segunda versão do POA, que foi efetivamente enviada às instâncias superiores do banco para deliberação.
17.	Examinando as alegações adicionais acima destacadas, o auditor responsável pela instrução as rejeitou por entender em síntese, que faltou aos responsáveis atuar com o dever de diligência previsto no art. 153 da Lei 6.404/1976 (Lei das SAs) . Segundo ele, os responsáveis não procuraram se informar adequadamente sobre as alternativas estudadas e sobre a disponibilidade de bens para hipoteca, aprovando sumariamente a operação em manifestações sucessivas produzidas em um único dia, faltando ao dever de bem investigar e bem vigiar todos os aspectos circundantes ao processo. Lembra o auditor que a busca de informações sobre a disponibilidade de bens para hipoteca limitou-se a uma consulta ao cartório de imóveis de Alagoinhas/BA, claramente insuficiente, já que, para os bens móveis, o cartório de títulos é que devia ser procurado.
18.	A instrução também não aceita o argumento dos responsáveis pelo Comac de que a retirada da garantia do fundo de liquidez complementar não alteraria a nota de risco da operação de troca, uma vez que a garantia hipotecária já cobriria 132% do saldo devedor. Contrapõe que o nível de risco passou de 8,75 (AA) , quando considerada a fiança bancária, para 6,05 (B) , quando considerada a garantia hipotecária do complexo industrial. Tal aumento de exposição ao risco, lembra o auditor, motivou o provisionamento da operação e justificava a demanda por uma contrapartida adicional por parte da mutuária, possivelmente na forma de um reforço do fundo reserva.
19.	Por fim, o auditor não acata a justificativa dada pelos integrantes do Comac para o não encaminhamento da revisão da avaliação que propunha a constituição do fundo reserva à diretoria colegiada, fundada em um simples e-mail da gerência da Agência Salvador Pituba, datado de 16/9/2014 (dia das decisões em série dos diversos colegiados) , que se manifesta favoravelmente à troca de garantias  do BNB em Salvador e que fazia referência a laudo de avaliação do imóvel da fábrica, com as máquinas e equipamentos, alcançando cerca de 130% do saldo devedor, incluindo saldo comin ou saldo do financiamento a liberar. Considera que tal e-mail não tem motivação ou fundamentação para suprimir a proposta da contrapartida do fundo de liquidez da documentação encaminhada para decisão final. 
20.	Por isso entende que se deve manter o entendimento da instrução de mérito (peça 192, p. 40) , em que foram identificados indícios do ilícito penal tipificado no art. 297 do CP nesse caso.
21.	Feitas essas considerações, a instrução foi integralmente endossada pela Sra. Diretora e pelo Sr. Secretário da SecexFinanças (peças 205 e 206) e encaminhada ao Sr. Ministro Relator com, basicamente, a mesma proposta de mérito formulada na primeira instrução de mérito à peça 192, já declinada no item 10, acima.   
22.	Em seguida, adentraram os autos os elementos que constituem as peças 213 a 223, remetidos pelo Sr. Romildo Carneiro Rolim, o que motivou o seguinte despacho do Sr. Ministro Relator (peça 224) :
À vista dos novos elementos juntados às peças 213 a 223, trazidos pelo responsável Romildo Carneiro Rolim, a revelar questões de fato que, em cognição sumária, afiguram-se relevantes à decisão de mérito a ser adotada por este Tribunal, e tendo em vista que essas informações adicionais são calcadas em relatório de sindicância produzido no âmbito da unidade jurisdicionada, cuja cópia integra as peças aduzidas, DETERMINO, com fulcro no art. 11 da Lei 8.443/1992: 
a) o retorno dos autos à SecexFazenda, para as devidas análises, especialmente quanto aos seguintes pontos: 
a.1) questionamento suscitado na peça 213, sobre a "referência [na instrução do feito] a uma suposta supressão de documentos por parte dos funcionários do Banco, sem, contudo, especificar de onde havia partido tal expediente"; 
a.2) resultados da sindicância interna ordenada pelo responsável Romildo Carneiro Rolim e seus reflexos sobre a análise de mérito da conduta dos agentes arrolados neste processo; 
a.3) alegação do responsável Romildo Carneiro Rolim de que os fatos apurados sobre a "exclusão de fundo de liquidez (conta reserva) complementar valor de referência de R$ 8.940.000,00 (itens 14, 15 e 16 da sindicância 2019114) " somente chegaram ao seu conhecimento em "fevereiro/2019"; 
a.4) outras questões suscitadas no memorial à peça 213 e respectivos anexos que possam interferir no juízo de mérito da conduta do responsável e demais agentes arrolados no processo.
EXAME TÉCNICO
23.	As questões destacadas pelo Sr. Ministro Relator serão analisadas em tópicos específicos abertos a seguir. Ao final, serão discutidas outras questões de interesse tratadas nos elementos encaminhados ao processo após a última manifestação de mérito da SecexFinanças.
Da suposta supressão de documentos por parte dos funcionários do Banco do Nordeste, sem, contudo, especificar de onde havia partido tal expediente 
24.	Cabe esclarecer que essa imputação não foi objeto da audiência dos eventuais responsáveis. O núcleo do questionamento que foi objeto de audiência dos responsáveis foi a aprovação da troca de garantias sem a constituição, como contrapartida, de fundo de liquidez para compor as garantias remanescentes, negligenciando-se o documento intitulado "Revisão da Avaliação de Risco de Crédito Fundamentalista - Operações Renegociadas" (peça 21, p. 38-41) .
25.	Ocorre que, na resposta à audiência, os responsáveis que integravam a diretoria colegiada e o conselho de administração alegaram que, no documento submetido à decisão dessas instâncias colegiadas máximas (Proposta Operacional Administrativa 187.2014.1099) , não constava a propositura de constituição do fundo de liquidez complementar. O responsável Sr. Nelson Antônio de Sousa, então presidente do Banco do Nordeste e do seu Conselho de Administração, informa em sua defesa, por exemplo, que, no tocante ao fundo de liquidez, a POA submetida à Diretoria Executiva e ao Conselho de Administração apregoa "apenas a constatação da total constituição do Fundo já previsto no contrato, que é 'correspondente a 03 (três) prestações de amortização (principal + juros) , estimado em RS 13.409.912,27'", já totalmente constituído (peça 186, p. 18, item 67) .
26.	Diante disso, a instrução à peça 192 manifestou incompreensão com o fato de o documento contendo a revisão da avaliação de risco de crédito, no qual se propunha o fundo de liquidez complementar, ter sido encaminhado à Secex-CE para exame, por ocasião da resposta à diligência, mas não ter sido submetido às instâncias máximas do BNB para decisão sobre operação de alto relevo para a instituição. Anotou, ainda, que os responsáveis da diretoria e do conselho de administração não questionaram a legitimidade do documento, nem solicitaram apurações sobre as razões da retirada da peça do dossiê a eles encaminhado, ao tomarem conhecimento do fato quando foram chamados ao presente processo em sede de audiência.
27.	Em face de tudo isso, a instrução viu indícios de falsificação ou alteração de documento público, prática tipificada como crime no art. 297 do Código Penal Brasileiro, o que suscita comunicação ou notícia ao Ministério Público Federal para adoção das providências cabíveis, independentemente da exata identificação da autoria dos fatos. A proposta de encaminhamento da instrução contemplou remessa de cópia do Acórdão ao Ministério Público Federal, na linha do que prevê o art. 16, § 3º, da Lei 8.443/1992 (peça 192, p. 41) .
Resultados da sindicância interna ordenada pelo responsável Romildo Carneiro Rolim e seus reflexos sobre a análise de mérito da conduta dos agentes arrolados neste processo
28.	Em sua manifestação à peça 213, o Sr. Romildo Carneiro Rolim, atual presidente do Banco do Nordeste, diz que, ao tomar conhecimento, em 8/2/2019, do conteúdo da instrução à peça 192, mencionando a possível supressão de documento, conforme já explanado no tópico anterior, requereu expressamente a abertura de sindicância interna para averiguar, em suma, o seguinte: a) o que motivou a agência a alterar o seu parecer gerencial excluindo a formação de conta reserva complementar; b) a ocorrência de suposta fraude documental na tramitação da proposta POA 187.2014.1099; e c) a possibilidade de ter havido manipulação no parecer gerencial da proposta (POA 187.2014.1099) .
29.	Instaurada e processada a sindicância requerida, o mesmo responsável, segundo informa, teve acesso, em 14/6/2019, às conclusões do procedimento, que são as seguintes (peça 213, p. 2-3) :
41. Em síntese, quanto aos questionamentos, foi possível constatar o seguinte: 
41.1. Diante dos esclarecimentos apresentados, é possível extrair que o empregado Sydney Salomão da Nóbrega, matrícula F0658036, reconheceu que a proposição para implementação do fundo de liquidez complementar partiu da agência Salvador Pituba, e que a cliente Cervejaria Petrópolis da Bahia Ltda., CNPJ 15.350.602/0001-46, teria relutado em assentir com tal aspecto. Ademais, as manifestações dos empregados Sydney Salomão da Nóbrega, matrícula F0658036, e Jorge Antônio Bagdeve de Oliveira, matrícula F045756, apresentaram consonância quanto à ocorrência de reunião, via contato telefônico realizado pelo diretor Paulo Sérgio Rebouças Ferraro e outros empregados não identificados precisamente para o superintendente estadual da Bahia e o gestor da agência Salvador Pituba, para tratativas sobre as condições negociais da POA 187.2014.1099, e que após as ponderações dos participantes, inclusive quanto ao cumprimento dos normativos internos, o entendido pela alteração do parecer (exclusão da constituição do fundo de liquidez complementar) se deu de forma consensual.
41.2. O SINC não guardava as versões das propostas que tramitaram em cada alçada decisória, sobrepondo a última versão. A instrução da POA não contemplava a necessidade de juntar Revisão da ARC Fundamentalista - Operações Renegociadas aprovada em 16/09/2014 e não se identificou o cancelamento deste documento do dossiê disponível no GED sob ID 4729879. Ademais, a Revisão da ARC Fundamentalista - Operações Renegociadas aprovada em 16/09/2014, foi elaborada em 12/09/2014, portanto, anteriormente à alteração do parecer gerencial (exclusão da constituição do fundo de liquidez complementar) que data de 16/09/2014. Tratou-se de procedimento para fins de validação pelo COMAC, da informação explicitada na POA 187.2014.1099, especificamente na análise técnica realizada pela Central de Crédito de Grande Porte relativa à comparação entre a análise de risco vigente à época (23/06/2014) e o cenário que se configuraria diante da formalização da substituição da garantia. 
41.3. O teor do parecer gerencial da POA 187.2014.1099 está condizente com esclarecimentos prestados pelo empresado Sydney Salomão da Nóbrega, matrícula F065803, gerente da agência Salvador Pituba, à época dos fatos, e com o teor da mensagem eletrônica que trata sobre alteração do parecer gerencial da POA 187.2014.1099, enviada em 16/09/2014, às 17h18, à Central de Crédito Grande Porte. 
42. Não ficou caracterizada conduta inadequada por parte de empregados do Banco, salvo melhor juízo sobre o contexto apresentado, portanto, sugere-se o arquivamento da sindicância, sem desdobramentos disciplinares. 
43. Ressalte-se que nada impede a retomada das investigações diante do surgimento de fatos novos que assim o justifiquem, bem como a apuração de responsabilidade por outra natureza legalmente aplicável ao caso concreto, se assim entendido necessário por autoridade competente para tal. 
30.	Sobre a decisão de excluir o fundo de liquidez complementar da proposta de troca da fiança bancária, a sindicância diz que isso ocorreu em conferência por telefone (pelo recurso viva voz) entre o Diretor Paulo Sérgio Rebouças Ferraro, o Superintendente Estadual do Banco do Nordeste na Bahia, Sr. Jorge Antonio Bagdeve de Oliveira e o Gerente Geral da Agência Salvador Pituba, Sr. Sydney Salomão da Nóbrega. Tal decisão teria sido formalizada em e-mail encaminhado pelo gerente da Agência Salvador Pituba à Central de Crédito em 16/9/2014. 
31.	Destaca o responsável que todas essas informações só chegaram a seu conhecimento em fevereiro de 2019, através da sindicância. 
32.	No que tange à tramitação da POA 187.2014.1099, a sindicância reconstitui os passos percorridos da seguinte maneira (peça 213, p. 4) :
O SINC não guardava as versões das propostas que retramitaram em cada alçada decisória, sobrepondo a última versão. Portanto, somente é possível consultar a versão final da proposta POA 187.2014.1099. A POA tramitou originalmente, contemplando, no parecer gerencial (da Agência - instrução via S-522) , garantia de fundo de liquidez adicional, no valor de R$ 8.940.000,00, teve parecer favorável do Comitê de Crédito da Agência (COMAG) , análise pela Central de Crédito de Grande Porte, parecer favorável do COMITÊ ESTADUAL BAHIA, porém foi necessário retramitar, considerando o disposto no item "a" retro - para exclusão, no parecer gerencial, do fundo de liquidez adicional/complementar. Na sequência, tramitou novamente em todas as instâncias, técnica e decisórias, até a aprovação final (da POA) pelo Conselho de Administração, não contemplando o fundo de liquidez adicional, o qual não era de conhecimento do Peticionante, não consta na POA aprovada, nunca foi feita qualquer menção ao assunto quando tramitou pela Diretoria Executiva. Para formulação das causas de justificativa ao TCU, tempos depois da decisão da POA (16/09/2014) , utilizou-se do fluxo técnico e decisório do documento Revisão da ARC Fundamentalista para explicar a tramitação à luz dos normativos do Banco. Porém, com a emissão do relatório de análise do TCU (peça 192 dos autos) , o Peticionante tomou conhecimento, em fevereiro/2019, de algumas informações relacionadas ao processo de tramitação da tão citada POA, solicitou sindicância à Auditoria Interna do Banco, cujas conclusões traz neste momento aos autos.
33.	Ao final, o responsável requer a juntada de todo o processo de sindicância, com os documentos que a instruíram, "a fim de que esse Tribunal possa analisar os novos fatos e se concluir pela regularidade dos procedimentos adotados".
34.	Além dessas informações, o responsável traz como documento novo a versão original da POA 187.2014.1099, na qual se aprovou a troca da fiança bancária. Trata-se do documento à peça 222, com a aprovação do comitê da agência, em 15/9/2014, e do comitê da superintendência estadual, esta datada de 12/9/2014. Essa versão se mostra mais consistente com a tramitação mostrada no quadro do item 25 da instrução à peça 42 (p. 8) , apesar das aprovações do Comag em duplicidade nos dias 15 e 16/9/2019. Ali se pode ver que a proposta retramitou pelo comitê estadual em 12/9/2014, que a aprovou, sendo posteriormente aprovada pelo Comag, em 15/9/2014.
35.	Nessa alçada, a proposta foi novamente alterada no dia seguinte (16/9/2014) , possivelmente para a retirada da proposta de constituição do fundo reserva complementar, e retramitada na mesma data, seguindo desta feita normalmente pela cadeia hierárquica, iniciando com o comitê estadual, depois passando pelo Comac, e, em seguida, pela diretoria e conselho, onde foi deferida na data seguinte. A data do parecer da central de crédito que atuou nessa versão final da proposta, que foi a do Ceará (Clientes de Grande Porte) , é também de 16/9/2014. Na versão original, o parecer dessa central propunha a constituição do fundo complementar (apesar do trecho parcialmente ilegível à peça 222, p. 16) .  
36.	Assim, as conclusões da comissão de sindicância instaurada a pedido do responsável, Sr. Romildo Carneiro Rolim, compatibilizam-se com os elementos disponíveis nos autos, podendo-se dar crédito à conclusão principal de que tanto a diretoria executiva, como o conselho de administração não tiveram conhecimento da proposta de constituição do fundo de liquidez complementar. Há a ressalva de restar pendente de confirmação o fato de o Sistema Sinc não guardar as versões pregressas das propostas que ali tramitavam. Porém, tudo indica que se trata realmente de sistema eivado de fragilidades, de baixíssima rastreabilidade, altamente manipulável, haja vista as intervenções múltiplas de um mesmo comitê, sem explicação. Não surpreende que também não incorpore qualquer visão processualística ou mesmo sequencial dos atos nele praticados.  
37.	Adiamos a discussão sobre os reflexos das conclusões alcançadas pela sindicância do BNB na análise de mérito da conduta dos responsáveis arrolados no processo para depois do tópico seguinte, por ser relevante para a discussão desses reflexos.    
Alegação do responsável Romildo Carneiro Rolim de que os fatos apurados sobre a "exclusão de fundo de liquidez (...) " somente chegaram ao seu conhecimento em "fevereiro/2019" 
38.	Quanto a esse ponto, importa recordar que em sua defesa inicial apresentada no presente processo, em 18/5/2018, o referido responsável já alegava que desconhecia a menção à constituição de fundo complementar de liquidez como compensação pela substituição da fiança bancária de interesse da mutuária. Eis como afirma tal alegação em sua defesa à peça 140, p. 17:
68. Pois bem, o relatório em questão mencionava a constituição de um fundo de liquidez adicional no valor de R$ 8.940.000,00 (...) , informação que não estava presente na Proposta Operacional Administrativa - POA n° 187.2014.1099 que tramitou pela Diretoria Executiva e Conselho de Administração. Sendo que a referida Diretoria delibera e toma suas decisões a partir das informações constantes nessa proposta, de modo que não teria como ter conhecimento sobre qualquer informação a respeito de proposição do fundo de liquidez complementar.
39.	O relatório a que se refere o responsável é justamente a Revisão da Avaliação de Risco de Crédito Fundamentalista - Operações Renegociadas, produzido em 16/9/2014 pela Central de Crédito de Clientes de Grande Porte, que faz menção à constituição de um fundo de liquidez complementar como compensação ao atendimento do pleito do cliente no sentido da substituição da fiança bancária. Tal documento encontra-se à peça 21, p. 38-41, desde 10/7/2015, quando o Banco do Nordeste o encaminhou ao processo em resposta à diligência promovida nos autos.
40.	Assim, pelo menos desde 18/5/2018, data do ingresso de suas razões de justificativa no processo, o responsável tem conhecimento da existência da revisão da avaliação propondo fundo de liquidez complementar para a operação de troca de garantias e de sua não incorporação na POA 187.2014.1099, submetida à diretoria colegiada. O próprio responsável o diz expressamente, quando afirma, em seu pedido de instauração de sindicância, que "quanto a esse relatório (...) , já tínhamos conhecimento do mesmo (...) , tendo inclusive tal relatório sido citado quando apresentei causas de justificativa ao TCU (...) " (peça 215, p. 3) .  
41.	Mas, a bem da verdade, o que o responsável afirma que só tomou conhecimento a partir de fevereiro de 2019, após a instrução à peça 192, de 4/2/2019, levantar suspeitas sobre o possível desaparecimento da revisão da avaliação, é da alteração do parecer gerencial da Agência Salvador Pituba em 16/9/2014, suprimindo a proposta de constituição do fundo de liquidez complementar. Diz que, motivado pela instrução, telefonou para o gerente da referida agência, inteirando-se dos fatos que levaram à mudança do parecer gerencial. 
42.	Quanto a essa afirmação específica, não há elementos nos autos capazes de refutá-la cabalmente. O que se sabe é que o responsável, de fato, não participou diretamente da fase negocial da operação, quando os detalhes da alteração contratual ensejada pelo pedido de troca de garantias foram acertados previamente entre as partes contratantes. O integrante da diretoria que participou dessas negociações foi o Sr. Paulo Sérgio Rebouças Ferraro, então Diretor de Negócios e integrante da Diretoria Executiva da Instituição. É o que afirma ele próprio em suas alegações complementares à peça 195, conforme segue:  
Pois bem, à época dos fatos, o Peticionante, Sr. Paulo Sergio Rebouças Ferram, era Diretor Executivo do Banco e, no exercício de suas funções, esteve envolvido no processo de negociação de credito junto à Empresa mutuária, Cervejaria Petrópolis da Bahia, juntamente com os demais membros da Agência Salvador Pituba, e, consoante as conclusões registradas na Instrução sobre o processo (Peça n° 192 dos autos) , bem como no intuito de contribuir com a verdade real dos fatos, se dispõe, voluntariamente, a ser ouvido para que os tão gravosos fatos sejam esclarecidos. (peça 195, p. 2) 
43.	Importante destacar que é o próprio Sr. Paulo Sérgio Rebouças Ferraro que esclarece textualmente, nas mesmas alegações complementares, "que sua respondência ao cargo de Diretor Executivo não importa na conclusão de que todos os seus atos eram de ciência de todos os demais Diretores do Banco, de modo que se toma imprescindível sua oitiva para o esclarecimento dos fatos" (peça 195, p. 2) . Assim, não havendo transcrição fiel do que foi discutido na reunião da diretoria executiva, nem outro elemento capaz de desmentir a afirmação de que aquele colegiado não apreciou qualquer proposta de constituição de fundo de liquidez complementar, é de se dar crédito a tal afirmação. 
Reflexos dos resultados da sindicância interna sobre a análise de mérito da conduta dos agentes arrolados neste processo  
Outras questões suscitadas no memorial à peça 213 e respectivos anexos que possam interferir no juízo de mérito da conduta do responsável e demais agentes arrolados no processo.
44.	A não submissão do documento intitulado Revisão da Avaliação de Risco de Crédito Fundamentalista - Operações Renegociadas, no qual se faz menção à constituição a um fundo de liquidez como compensação à troca de garantias objeto da POA 187.2014.1099, à diretoria executiva e ao conselho de administração, certamente tem reflexos na análise de mérito da conduta dos responsáveis que integraram esses dois colegiados e que foram chamados ao processo em razão de tal fundo, ao final, não ter sido constituído.
45.	Não se pode dizer, em primeiro lugar, que houve o negligenciamento da proposta de reforço do fundo contida no referido documento, conduta que foi inserida na irregularidade imputada a esses responsáveis. Com efeito, como a proposta não foi inserida em qualquer dos pareceres transcritos na POA, deve-se reconhecer que a maior parte dos responsáveis da diretoria e do conselho não teve sequer conhecimento de que tal fundo chegou a ser negociado entre as partes e considerado pela central de crédito na sua reavaliação do risco da operação. 
46.	Em segundo lugar, seria excessivo exigir que, imbuídos do dever de diligência previsto no art. 153 da Lei das SAs, deveriam os gestores máximos cogitarem da constituição do fundo na reunião em que se manifestaram favoravelmente à operação ou mesmo recusarem a proposta por não contemplar essa contrapartida. Normativamente, a proposta atendia a todos as exigências estabelecidas, inclusive a de que o empreendimento estivesse na fase de reembolso do principal, uma vez que a mutuária concordou em adiantar em seis meses o início dos reembolsos, contratualmente previsto para 21/4/2015.
47.	Por último, seria também excessivo supor a pura e simples omissão dos responsáveis em razão da existência de alguma ingerência política indeclinável no processo. Há nos autos apenas indícios de que isso tenha ocorrido, sendo o mais forte deles as reuniões enfileiradas em um único dia dos diversos comitês e colegiados que deveriam se manifestar sobre a proposta, com o conselho máximo da instituição se manifestando na manhã do dia imediato, tudo isso com o suposto propósito de viabilizar doações eleitorais ainda naquele ano de 2014 por parte da mutuária. 
48.	Porém, não havendo provas mais robustas da existência de ingerências desse tipo na operação de substituição da fiança bancária, mesmo as que pudessem provir de eventual inquérito policial instaurado pela Polícia Federal, resta a alternativa de verificar se todas as exigências normativas aplicáveis à operação foram observadas com todo o rigor. No caso da possível constituição de fundo complementar de liquidez, deve-se reconhecer que não existe exigência normativa específica nesse sentido, não havendo tampouco o negligenciamento ou supressão dolosa de documento que previa tal contrapartida, como já exaustivamente exposto.
49.	Diante dessas considerações, e tendo em vista que a novel documentação encaminhada pelo responsável Sr. Romildo Carneiro Rolim tem o condão de aproveitar à defesa de todos os demais responsáveis em igual situação (art. 161 do RI/TCU) , conclui-se que, no tocante à irregularidade referente à aprovação da POA 187.2014.1099 sem a inclusão de qualquer contrapartida compensatória para o Banco do Nordeste, a exemplo do reforço do fundo reserva ou de liquidez já existente ou constituição de um novo (irregularidade constante da alínea "a" do inciso I do item 109 da instrução à peça 42) , a qual foi objeto de audiência, cumpre elidir tal irregularidade em razão das novas informações trazidas aos autos, mediante acatamento das razões de justificativa dos seguintes responsáveis: 
	- Srs. Francisco das Chagas Soares (CPF XXX.229.083-XX) ; Isaías Matos Dantas (CPF XXX.872.185-XX) ; Manoel Lucena dos Santos (XXX.282.304-XX) ; Nelson Antônio de Souza (XXX.095.253-XX) ; Romildo Carneiro Rolim (XXX.904.043-XX) ; Demetrius Ferreira e Cruz (XXX.680.188-XX) ; Dyogo Henrique de Oliveira (XXX.643.671-XX) ; Fabrício da Soller (XXX.223.979-XX) ; e Zilana Melo Ribeiro (XXX.836.353-XX) 
50.	Com relação ao responsável Sr. Paulo Sérgio Rebouças Ferraro, então diretor de negócios do Banco do Nordeste e aos membros do Comac Concessão e Administração, verifica-se que todos eles tinham ciência do parecer gerencial original propondo a constituição de um fundo de liquidez como forma de garantir alguma contrapartida favorável ao BNB. Tanto é que o Comac inclusive aprovou revisão da avaliação de risco fundamentalista da operação com base nesse item, supostamente já negociado pela agência. Necessário esclarecer, portanto, o que teria feito o gerente geral da agência em Salvador alterar sua posição inicial, fazendo-o por meio do e-mail à peça 200, p. 45-47.  
51.	O depoimento do Gerente Geral da Agência Salvador Pituba, Sr. Sydney Salomão da Nóbrega, prestado à comissão de sindicância instaurada a pedido do responsável Sr. Romildo Carneiro Rolim, elucida esse ponto em particular, in verbis (peça 221, p. 10) :    
O cliente era atendido pela agência Pituba, na qual eu estava na condição de gestor da agência. O contato nosso era feito com o Luís Nunes, gerente financeiro da mesma. Tanto o Nunes quanto seu Diretor, Agostinho e seu Acionista Walter, tinham contato direto com a Direção Geral onde, inclusive, a empresa protocolou junto à diretoria de Negócios, à época do diretor Paulo Ferraro, o pedido de substituição de garantias. Também nessa época estava em tramitação a análise da nova operação para a unidade de Pernambuco, onde o Luís Nunes esteve por várias vezes nessa Dirge, em contato com o colega Zerbini e técnicos que auxiliavam na análise, feita na Central de Crédito de Grande Porte.
Quando nossa agência recebeu a informação, do Nunes, de que eles haviam pedido, em Fortaleza, a liberação da fiança bancária e trocariam pela garantia do imóvel objeto do financiamento, nós lhe informamos que precisaríamos de alguma contrapartida do fundo de liquidez para compensar os valores de provisão que naturalmente iriam acontecer pela troca da fiança bancária (sem provisão) pela hipoteca (sabíamos que teria alguma provisão) . O Nunes nos afirmou que a empresa não aceitava o aumento do fundo de liquidez porquanto a garantia era suficiente e já estaria tratando disso em Fortaleza, inclusive para averbar o parque industrial e solicitar atualizar o valor da garantia para tal substituição. De todo modo, nós da agência defendemos na proposta o aumento do fundo de liquidez, a proposta obteve parecer favorável no COMAG e no Comitê da Superintendência Estadual e seguiu para o COMAC estaria sendo pautada para a Diretoria.
Por volta do dia 15 ou 16/09/14, quando nossa proposta já estava na instância da Direção Geral há alguns dias, fui chamado na sala da Superintendência, pelo Superintendente Jorge Bagdeve, porquanto o Diretor Ferraro queria nos falar sobre a proposta da Petrópolis Bahia que já estava em Fortaleza e que o cliente reclamava estávamos cobrando aumento do fundo de liquidez. Se não me falha a memória a ligação foi em viva voz e estávamos eu e o Bagdeve em Salvador e o Ferraro estava com mais colegas, não tenho certeza se o Zerbini e o Andrade. Nós expomos nossa posição mas, aceitamos, agência e Superintendência, os argumentos do Diretor que afirmava o cliente já atendia aos requisitos normais de substituição e isso seria importante para a liberação da próxima operação que teria a fiança bancária e portanto continuaríamos seguros com fiança em uma das operações e hipoteca em outra. Também foi citado o argumento que o cliente anteciparia o início do pagamento do principal da dívida o que era favorável para o banco. Como gestor da agência, entendi que os argumentos eram plausíveis, principalmente vindos do diretor que representava toda a diretoria, no meu ponto de vista na ocasião. Entendi que não seria a agência o agente que prejudicaria a negociação já que a não cobrança de fundo de liquidez complementar não feria normativos internos. Por outro lado, o valor do aumento do fundo de liquidez, muito embora parecesse benéfico do ponto de vista do programa de ação para a agência, não traria grandes receitas para o banco porquanto pagaríamos 100% do CDI ao cliente. A proposta foi devolvida e alteramos o parecer, da agência e Superintendência, retirando a exigência de aumento do fundo de liquidez. A alteração do parecer, na POA, foi feita por nós no mesmo dia no parecer da agência, enviando para a Central de Grande Porte, responsável pela análise da POA.
A análise da POA tramitou no mesmo período da revisão da nota de avaliação de risco fundamentalista, ambas na mesma central de crédito de grande porte, sendo a avaliação de risco fundamentalista é feita exclusivamente pela área técnica, não acessível para a agência que apenas visualizava no sistema de risco do banco sua nota final. Pelos anexos, vimos que ambas as propostas (POA e Revisão de risco) foram aprovadas em 16/09/2014. Verifico que na POA o gerente da central que assina é o Marcos Antonino e na Revisão do Risco o Gerente da Central que assina é o Zerbini Guerra. Em ambas as propostas o analista e o gerente executivo são os mesmos, respectivamente, Francisco Leite e Moisés Vidal. Acredito possa ter havido algum equívoco por parte dos colegas da Central Grande Porte para não alterar na revisão de risco.    
A proposta de retirada do fundo de liquidez complementar chegou para nós pelo telefonema do Diretor de Negócios, na presença do Superintendente Estadual. A avaliação de risco não era competência da agência e, independente disso, estava sendo feita na mesma central de crédito Grande Porte, que analisava a POA de substituição de garantia, pelos mesmos colegas, analistas e gestores e, foi aprovada pela mesma instância no mesmo dia da POA. Por outro lado a agência entende que a proposta tramitou na agência, Comitê Estadual e COMAC até ter chegado a ser pautada para apreciação na Diretoria, ocasião em que o Diretor Ferraro ligou para a Superintendência. Sugiro verificar, formalmente, no "log" do sistema próprio se a mesma chegou a tramitar oficialmente no COMAC ou quantos dias ficou lá até ser devolvida, alterada e aprovada nas instâncias até a Diretoria. É interessante também consultar qual membro do COMAC relatava as propostas para a Diretoria, para entender a dinâmica do processo na ocasião, dado que essa proposta era prioritária para o banco e os membros do Comac acompanhavam essa proposta para relatar na Diretoria. Em tempo: seria interessante investigar o porquê no infoger consta como "encaminhada para comitê" a referida POA 187.2014.1099, o que é estranho.
52.	Tais declarações compatibilizam-se com outros elementos constantes do processo. A versão original da POA 187.2014.1099 à peça 222, p. 9, por exemplo, mostra que o parecer gerencial defendia a "formação da conta reserva de duas parcelas". O depoimento do Superintendente Estadual na Bahia, Sr. Jorge Antônio Bagdeve de Oliveira confirma todas as declarações do gerente, embora não tenha "exata lembrança" do interlocutor da direção geral na conferência telefônica mantida (peça 221, p. 13-14) . O responsável Sr. Paulo Sérgio Rebouças Ferraro afirma, conforme já exposto no item 42, acima, que esteve envolvido nas negociações relativas à troca da fiança, "juntamente com os demais membros da Agência Salvador Pituba", embora não diga de que forma os contatos foram mantidas e deixe de citar o superintendente.
53.	Convém trazer à discussão parte do depoimento do superintendente no Estado da Bahia, na parte que trata dos motivos para a alteração dos pareceres gerencial e estadual (cf. peça 221, p. 14) :
Por fim, gostaria de reforçar que acatamos a exclusão da conta reserva adicional em decorrência de entendermos tratar-se de cliente com risco aceitável e dentro do parâmetro determinado pela legislação e normativos internos, mesmo após a liberação da fiança bancária. Que a empresa já vinha realizando receitas dentro do que preconizava seu projeto analisado e aprovado pelo banco. Que fora comprovada a implantação do empreendimento. Que as garantias apresentadas foram devidamente avaliadas e aceitas como adequadas e suficientes pela área técnica do Banco. Que a conta reserva adicional não representaria um mitigador de risco robusto diante do montante da dívida e nem se constituiria em maiores ganhos financeiros para o Banco considerando que a remuneração seria muitíssimo próxima do CDI. Que as parcelas de principal mais juros que a empresa estaria obrigada a honrar a partir de outubro/2014 representaria o montante mensal de R$ 3.316 mil (principal de R$ 2.440 + juros com bônus de adimplência de 15% R$ 876) , que somadas por seis representam um aporte muito maior do que a conta reserva adicional, além da empresa representar, à época, um potencial de novos negócios sem precedentes, considerando que possui rede de distribuição em toda região Nordeste, podendo ser negociada aplicações financeiras de eventuais sobras de caixa, seguros de ativos e seguros de vida, serviços de cobrança, operações da carteira comercial etc. 
54.	Antes de analisar o mérito das razões apresentadas, é importante destacar a total falta de transparência nas comunicações internas sobre a operação em comento, refletindo possivelmente o caráter anômalo do financiamento. Como se pode facilmente notar pela mensagem eletrônica à peça 220, que materializou a alteração do entendimento da agência e da superintendência sobre a formação de um fundo reserva, nenhuma das razões relacionadas nos depoimentos do gerente e do superintendente acima transcritos estão presentes naquela comunicação. Na verdade, a mudança de entendimento foi corporificada na supressão de uma única frase, não se informando o motivo nem como se chegou a isso. 
55.	Nesse contexto de obscuridade, não surpreende que os documentos oficiais das operações mais confundam que esclareçam os passos adotados, sendo às vezes realmente necessário realizar uma sindicância para que os reais motivos dos atos praticados venham à tona, inclusive para dirimir suspeitas graves suscitadas pelo registro defeituoso das diversas manifestações.
56.	Quanto às razões elencadas pelos gestores da agência e da superintendência, são em geral razoáveis, principalmente a concordância da empresa em adiantar o início da fase de reembolso em seis meses, que representaria aporte de caixa superior ao da conta reserva e com entrada pelo ativo. Embora não se possa concordar com a queixa em relação à taxa de 100% do CDI que remuneraria a conta reserva, uma vez que o contrato faculta a aplicação em fundos lastreados em títulos do Tesouro ou do próprio BNB (cf. peça 20, p. 133, inciso I) , procede o argumento de que o fundo de liquidez tem pouco poder de mitigação do risco de crédito, diante do montante do empréstimo. 
57.	Por fim, é preciso lembrar que a criação do fundo de liquidez não tinha previsão normativa. O Manual de Crédito permitia a substituição da fiança bancária se fossem "apresentadas em substituição da fiança (...) garantias hipotecárias em valor mínimo de 130% do saldo devedor total da operação (inclusive saldo comin) ou garantias de recebíveis de alta qualidade e alta liquidez em valor mínimo de 100% do saldo devedor total da operação (inclusive saldo comin) ". O fundo de liquidez, por óbvio, não se enquadra nessas opções, pois é apenas um mitigador de risco, sem capacidade para afetar a nota de risco da operação.
58.	Sendo assim, deve-se reconhecer que cabia aos gestores avaliar criteriosamente se deveriam simplesmente impor ao cliente o reforço do fundo de liquidez já existente, ou abrir mão dessa possibilidade tendo em vista as concessões feitas e as potencialidades de negócios futuros que poderiam advir do bom relacionamento com um grupo econômico de porte e que vinha se instalar no Nordeste Brasileiro. A opção de não impor ao grupo a imobilização dos recursos no fundo parece estar calcada em razões suficientes para tanto.
59.	Com essas considerações, advoga-se também o acatamento das razões de justificativa dos Srs. Francisco José Araújo Bezerra (CPF XXX.111.283-XX) ; Geraldo Moraes Júnior (CPF XXX.821.473-XX) ; José Andrade Costa (CPF XXX.476.283-XX) ; Luiza Leene Holanda de Lima (CPF XXX.957.063-XX) ; e Paulo Sérgio Rebouças Ferraro (XXX.556.905-XX) ; Romildo Carneiro Rolim (XXX.904.043-XX) ; Demetrius Ferreira e Cruz (XXX.680.188-XX) ; Dyogo Henrique de Oliveira (XXX.643.671-XX) ; Fabrício da Soller (XXX.223.979-XX) ; e Zilana Melo Ribeiro (XXX.836.353-XX) , no tocante à irregularidade referente à aprovação da POA 187.2014.1099 sem a inclusão de qualquer contrapartida compensatória para o Banco do Nordeste, a exemplo do reforço do fundo reserva ou de liquidez já existente ou constituição de um novo (irregularidade constante da alínea "a" do inciso I do item 109 da instrução à peça 42) , a qual foi objeto de audiência.
RESTRIÇÕES DE SIGILO
60.	Deve ser registrado que todas as informações disponibilizadas pelo Banco do Nordeste em resposta à diligência promovida nos autos e como elementos adicionais para subsidiar o exame da matéria estão protegidas pelo sigilo bancário a que se refere a Lei Complementar 105/2001, tendo os gestores da Instituição repassado o dever de sigilo ao Tribunal na forma da lei, que veda o acesso a essas informações por pessoas não legitimadas.
61.	Cumpre registrar que várias das informações fornecidas passaram a constar da presente análise e das demais instruções de mérito do processo juntadas às peças 192 e 204 dos autos, razão pela qual, com base no art. 6º, inciso II, da Resolução TCU 259/2014, foram classificadas como sigilosas ao serem inseridas no processo.
62.	O Regimento Interno do Tribunal, em seu art. 133, parágrafo único, dispõe do seguinte modo: 
Art. 133. As atas das sessões serão lavradas pela unidade responsável por seu secretariado e delas ou de seus anexos deverão constar:
 (...) 
Parágrafo único. Quando o Tribunal deliberar, em sessão extraordinária de caráter reservado, pelo levantamento do sigilo de processo, a deliberação e, se for o caso, o relatório e voto em que se fundamentar constarão da respectiva ata a ser publicada, a qual identificará ainda os outros processos examinados, bem como o número dos acórdãos neles proferidos, mantendo-se, conforme a preservação dos direitos individuais e o interesse público o exigirem, o sigilo das demais informações.
63.	Desse modo, não há óbice ao levantamento do sigilo do presente processo, podendo-se dar publicação ao Acórdão que vier a ser proferido, bem como ao relatório e voto que o fundamentarem, preservando-se o sigilo das demais peças com informações protegidas por sigilo bancário, na forma do art. 166, § 2º, também do Regimento Interno do Tribunal.  
CONCLUSÃO
64.	Na presente fase de instrução complementar de mérito do processo em razão dos novos elementos juntados às peças 213 a 223, trazidos pelo responsável Romildo Carneiro Rolim e que foram considerados pelo Sr. Ministro Relator relevantes à decisão de mérito a ser adotada pelo Tribunal, analisou-se: 
	a.1) questionamento suscitado na peça 213, sobre a "referência [na instrução do feito] a uma suposta supressão de documentos por parte dos funcionários do Banco, sem, contudo, especificar de onde havia partido tal expediente"; 	
	a.2) resultados da sindicância interna ordenada pelo responsável Romildo Carneiro Rolim e seus reflexos sobre a análise de mérito da conduta dos agentes arrolados neste processo;
	a.3) alegação do responsável Romildo Carneiro Rolim de que os fatos apurados sobre a "exclusão de fundo de liquidez (conta reserva) complementar valor de referência de R$ 8.940.000,00 (itens 14, 15 e 16 da sindicância 2019114) " somente chegaram ao seu conhecimento em "fevereiro/2019"; e 
	a.4) outras questões suscitadas no memorial à peça 213 e respectivos anexos que possam interferir no juízo de mérito da conduta do responsável e demais agentes arrolados no processo.
65.	Sobre a suposta supressão de documento, sem identificação da autoria de tal expediente, verificou-se que houve a proposta de comunicação ao Ministério Público Federal sobre possível infração ao art. 297 do Código Penal (adulteração ou alteração de documento público) , tendo em vista que a alegação dos responsáveis de que desconheciam o documento intitulado "Revisão da Avaliação de Risco de Crédito Fundamentalista - Operações Renegociadas" (peça 21, p. 38-41) , o qual, no entanto, foi fornecido regularmente à Secex-CE. 
66.	No caso de indícios de cometimento de infração penal, a instrução pugnou por que fossem os fatos noticiados ao Ministério Público, independentemente da exata identificação da autoria, nos termos do art. 16, § 3º, da Lei 8.443/1992.
67.	Quanto aos reflexos da sindicância interna instaurada a pedido do responsável Sr. Romildo Carneiro Rolim, considerou-se que os resultados das apurações compatibilizam-se com os elementos disponíveis nos autos, podendo-se dar crédito à conclusão principal de que tanto a diretoria executiva, como o conselho de administração não tiveram conhecimento da proposta de constituição do fundo de liquidez complementar. Admite-se como verdadeira também a informação de que o Sistema Sinc não guarda as versões anteriores de uma determinada proposta, dada as fragilidades técnicas de tal sistema.
68.	Com relação à alegação do responsável Sr. Romildo Carneiro Rolim de que os fatos apurados sobre a "exclusão de fundo de liquidez (...) " somente chegaram ao seu conhecimento em "fevereiro/2019", entendeu-se que o que o responsável afirma que só tomou conhecimento a partir de fevereiro de 2019 é da alteração do parecer gerencial da Agência Salvador Pituba em 16/9/2014, suprimindo a proposta de constituição do fundo de liquidez complementar. 
69.	Quanto a isso, considerou-se que não há elementos nos autos capazes de refutar o desconhecimento alegado. Além disso, sabe-se que o referido responsável, de fato, não participou diretamente da fase negocial da operação e que o membro da diretoria que participou ativamente das negociações declara nos autos que "sua respondência ao cargo de Diretor Executivo não importa na conclusão de que todos os seus atos eram de ciência de todos os demais Diretores do Banco". Assim, não havendo transcrição fiel do que foi discutido na reunião da diretoria executiva, nem outro elemento capaz de desmentir a afirmação de que aquele colegiado não apreciou qualquer proposta de constituição de fundo de liquidez complementar, é de se dar crédito a tal afirmação. 
70.	Por fim, no tocante aos reflexos dos resultados da sindicância e de outras questões suscitadas no memorial à peça 213 na análise de mérito das condutas dos responsáveis arrolados no processo, forçoso é reconhecer que não houve o negligenciamento apontado a documento propondo a constituição de fundo de liquidez complementar uma vez que tal documento não foi submetido à diretoria colegiada e ao conselho de administração, tendo sido alterado na fase negocial da proposta de troca da fiança bancária. 
71.	Não caberia supor inércia administrativa ou omissão em razão de ingerência indevida, não demonstrada nos autos, pois a proposta preenchia todos os requisitos normativos exigidos para a substituição da garantia. Dessa forma, pode-se considerar elidida a responsabilidade dos membros da diretoria que não participaram das negociações e do conselho de administração no tocante à responsabilidade pela irregularidade relativa à não constituição de fundo de liquidez ou outra contrapartida compatível com o benefício obtido pela mutuária com a operação.
72.	Quanto ao responsável Sr. Paulo Sérgio Rebouças Ferraro e aos membros do comitê Comac, da direção geral, considerou-se também que as razões apontadas na sindicância para a alteração do parecer da agência e da superintendência, que deixou de propor a formação do fundo de liquidez, são robustas o suficiente para justificar a mudança de entendimento, não havendo indícios de que os responsáveis tenham interferido de modo indevido na alteração ou que tenham suprimido documento relevante à apreciação dos colegiados superiores da Instituição, devendo suas justificativas serem também acatadas.
73.	De acordo com a regulamentação interna acerca do sigilo de peças que compõem os processos do Tribunal, entende-se cabível o levantamento de sigilo dos autos, com publicação do Acórdão que vier a ser proferido, bem como do Relatório e Voto que o fundamentarem, preservando-se, no entanto, o sigilo das demais peças que contenham informações protegidas por sigilo bancário, na forma do art. 166, § 2º, também do Regimento Interno do Tribunal.   
74.	Por fim, cabe ainda a juntada do presente processo às contas do Fundo Constitucional de Financiamento do Nordeste - FNE (TC-Processo 035.893/2015-0) , que se encontra sobrestado em razão da presente representação.
75.	Dando-se por atendido o r. Despacho exarado pelo Sr. Ministro Relator à peça 224, a proposta de encaminhamento consolida as proposições resultantes das três instruções de mérito efetuadas no processo, devendo os autos tramitarem para o Gabinete do Sr. Relator por intermédio do Ministério Público junto ao TCU, conforme também determinado naquele Despacho.
PROPOSTA DE ENCAMINHAMENTO
76.	Ante o exposto, propõe-se o encaminhamento do processo ao Gabinete do Excelentíssimo Senhor Ministro Relator, por intermédio do douto Ministério Público junto ao Tribunal, com a seguinte proposta de encaminhamento:
	a) conhecer da presente representação, satisfeitos os requisitos de admissibilidade previstos nos arts. 235 e 237, incisos I e III, do Regimento Interno deste Tribunal e no art. 103, § 1º, da Resolução - TCU 259/2014, para, no mérito, considerá-la parcialmente procedente; 
	b) acatar as razões de justificativa, originais e complementares, apresentadas pelos responsáveis relacionados nos autos com relação à irregularidade da aprovação, em 17/9/2014, da substituição de garantias no contrato de financiamento firmado com empresa do Grupo Petrópolis, para implantação de fábrica de cervejas em Alagoinhas/BA, sem a inclusão de qualquer contrapartida compensatória para o Banco do Nordeste, a exemplo do reforço do fundo reserva ou de liquidez já existente ou constituição de um novo, em razão da troca das fianças bancárias contratadas pela mutuária pela garantia hipotecária, muito mais vantajosa para a devedora, tendo o Banco do Nordeste negligenciado completamente o documento intitulado Revisão da Avaliação de Risco de Crédito Fundamentalista - Operações Renegociadas, produzido por técnicos da Central de Crédito de Clientes de Grande Porte em 16/9/2014, aprovado pelo Comac Concessão e Administração na mesma data, que prevê, explicitamente, a constituição de fundo de liquidez no valor de R$ 8.940,00, correspondente a duas parcelas mensais do financiamento;
	c) rejeitar as razões de justificativas, originais e complementares, apresentadas pelos responsáveis relacionados nestes autos com relação à irregularidade da aceitação de garantia hipotecária, na troca das fianças bancárias referida acima, formada pelos bens importados que já estavam alienados fiduciariamente ao banco Alemão Landesbank BadenWurtenberg, mesmo com o Banco do Nordeste já tendo conhecimento desde a época da aprovação do financiamento de que o referido banco estrangeiro seria o responsável pelo financiamento externo das máquinas e equipamentos da fábrica de cervejas, descumprindo, dessa forma, norma interna aplicável à troca de garantias que exigia cobertura hipotecária mínima de 130% do valor financiado;
	d) aplicar aos responsáveis Francisco José Araújo Bezerra (CPF XXX.111.283-XX) , Geraldo Moraes Júnior (CPF XXX.821.473-XX) , José Andrade Costa (CPF XXX.476.283-XX) , Luiza Leene Holanda de Lima (CPF XXX.957.063-XX) , Francisco das Chagas Soares (CPF XXX.229.083-XX) , Isaías Matos Dantas (CPF XXX.872.185-XX) , Manoel Lucena dos Santos (CPF XXX.282.304-XX) , Nelson Antônio de Souza (CPF XXX.095.253-XX) , Paulo Sérgio Rebouças Ferraro (CPF 211.556.905- 91) , Romildo Carneiro Rolim (CPF XXX.904.043-XX) , Demetrius Ferreira e Cruz (CPF 248.680.188- 09) , Dyogo Henrique de Oliveira (CPF XXX.643.671-XX) , Fabrício da Soller (CPF XXX.223.979-XX) e Zilana Melo Ribeiro (CPF XXX.836.353-XX) a multa prevista no art. 58, II, da Lei 8.443/1992, fixando-lhes o prazo de 15 (quinze) dias, a contar das notificações, para que comprovem, perante o Tribunal (art. 214, inciso III, alínea "a", do Regimento Interno/TCU) , o recolhimento da dívida ao Tesouro Nacional, atualizada monetariamente desde a data do acórdão que vier a ser proferido até a data do efetivo recolhimento, se for paga após o vencimento, na forma da legislação em vigor; 
	e) autorizar, desde logo, nos termos do art. 28, inciso II, da Lei 8.443/1992, a cobrança judicial da dívida caso não atendidas as notificações e não seja possível o desconto determinado; 
	f) autorizar, caso requerido, o parcelamento da dívida em até 36 (trinta e seis) parcelas mensais e consecutivas, nos termos do art. 26 da Lei 8.443/1992 c/c o art. 217 do RI/TCU, fixando-se o vencimento da primeira parcela em quinze dias, a contar do recebimento da notificação, e os das demais a cada 30 dias, devendo incidir sobre cada valor mensal os correspondentes acréscimos legais, na forma prevista na legislação em vigor, bem como esclarecer aos responsáveis que, em caso de parcelamento da dívida, a falta de pagamento de qualquer parcela importará no vencimento antecipado do saldo devedor (art. 217, § 2º, do RI/TCU) ; 
	g) juntar a presente representação ao processo TC-Processo 035.893/2015-0, relativo à prestação de contas do exercício de 2014 do Fundo Constitucional de Financiamento do Nordeste - FNE;
	h) levantar o sigilo dos presentes autos, com base no art. 133, parágrafo único, do Regimento Interno do Tribunal, com publicação do Acórdão que vier a ser proferido, bem como do Relatório e Voto que o fundamentarem, preservando-se, no entanto, o sigilo das demais peças que contenham informações protegidas por sigilo bancário, na forma do art. 166, § 2º, também do Regimento Interno do Tribunal; e
	i) encaminhar ao Sr. Procurador da República Oscar Costa Filho cópia da deliberação que vier a ser proferida nos autos, bem como do Relatório e Voto que a fundamentarem, para conhecimento;
	j) encaminhar ao ilustre Deputado Federal Antônio Imbassahy, em resposta à sua representação nestes autos, cópia da deliberação que vier a ser proferida nos autos, bem como do Relatório e Voto que a fundamentarem, para conhecimento." (grifos do original) 
******
Após o pronunciamento da unidade técnica, foram apresentados novos elementos de defesa pelos responsáveis (peças 241 a 249) .
Ato contínuo, o Ministério Público junto ao TCU, representado pelo Procurador Marinus Eduardo De Vries Marsico, manifestando anuência às propostas da unidade técnica, se pronunciou nos seguintes termos (peça 250) , verbis:
"Trata-se de representação (peças 1 e 2) encaminhada pelo Ministério Público Federal sobre possíveis irregularidades na aprovação e constituição de garantia no âmbito do empréstimo concedido pelo Banco do Nordeste do Brasil S.A (BNB) à empresa Cervejaria Petrópolis da Bahia Ltda. - pertencente ao Grupo Petrópolis -, para construção de uma fábrica de cervejas no município de Alagoinhas/BA.
II
Em linhas gerais, a ocorrência inicialmente apurada consistia na substituição da fiança bancária - de melhor qualidade e liquidez, mas com alto custo para o mutuário - pela hipoteca sobre o maquinário e os equipamentos da futura fábrica, com o agravante da verificação de que os bens aceitos em garantia hipotecária já estavam atribuídos em alienação fiduciária a outra instituição financeira - o banco alemão Landesbank Baden-Würtenberg - que havia financiado o maquinário e os equipamentos da futura fábrica -, fato conhecido pelo BNB desde as origens da operação.
Foram também objeto de questionamento a aprovação desse pedido de troca de garantias formalizado pelo grupo econômico mutuário em 10/9/2014, com análise em apenas uma semana e aprovação em vários colegiados do BNB em um único dia, bem como a não inclusão de garantia compensatória complementar - por exemplo, um fundo de liquidez (conta reserva) , valendo como garantia auxiliar dotada de alta qualidade e liquidez -, apesar da majoração do risco assumido com a desoneração do mutuário, ignorada sugestão nesse sentido contida em parecer técnico (peça 21, p. 38-41) que não foi considerado na proposta final da operação.
Após sucessivas análises de mérito (peças 192 e 204) intercaladas por novos elementos apresentados pelos responsáveis (peças 200 e 213 a 223) e despachos do Ministro Relator determinando a respectiva apreciação (peças 201 e 224) , ao final, a proposta da SecexFinanças (peça 235) concluiu que não restou justificada a irregularidade da aceitação da garantia hipotecária de bens que já estavam alienados fiduciariamente a outra instituição financeira, fato conhecido pelo BNB, caracterizando negligência de cautelas por parte dos responsáveis pelo banco e descumprindo de sua norma interna aplicável à troca de garantias que exigia cobertura hipotecária mínima de 130% do valor financiado.
Noutra parte, a unidade técnica propôs que fossem acolhidas as razões de justificativa relacionadas à irregularidade de aprovação da substituição de garantias sem a inclusão de contrapartida compensatória complementar (conta reserva) para o BNB, considerando ser medida apenas sugerida em parecer não definitivo, o qual foi modificado e não acompanhou a proposta de financiamento aprovada pelos colegiados.
Nessas premissas, a SecexFinanças propôs conhecer da representação e, no mérito, considerá-la parcialmente procedente, para aplicar aos responsáveis (item 76, "d") a multa prevista no art. 58, II, da Lei 8.443/92, entre outras medidas processuais.
Posteriormente, alguns responsáveis apresentaram novos elementos (peças 238 a 249) . A propósito, ressaltamos que, nos termos do art. 160, § 2º, do Regimento Interno/TCU, a etapa de instrução se encerra com o parecer conclusivo do titular da unidade técnica, facultada apenas a juntada posterior de memoriais.
Ressaltamos isso porque a excessiva juntada extemporânea de documentos compromete a efetividade da apuração, sobretudo se o peticionamento limita-se a reiterar argumentação contra a análise da unidade técnica, visto já serem conhecidos no processo os relatos da apuração de erro cometido pelo cartório e da ausência de prejuízos em razão da recomposição das garantias. De todo modo, transcrevemos as alegações e as consideramos na análise proferida neste parecer.
Em síntese, reafirmam a isenção de responsabilidade pela aceitação de garantias penhoradas a outra instituição bancária, alegando que foram induzidos a erro pela indevida emissão de certidão negativa de ônus pelo cartório de registro de imóveis, mas que não houve prejuízo ao BNB, pois as garantias foram logo recompostas nos percentuais devidos - inclusive mais favoráveis - e no contexto de uma operação de elevada amortização do valor contratado, com novas garantias reais e financeiras e parcelas honradas com absoluta regularidade pelo mutuário. Ademais, ressaltam que o Tribunal de Justiça do Estado da Bahia fará a apuração do confessado equívoco (peças 242 e 243) cometido pelo cartório de registro de imóveis na emissão das certidões negativas de ônus.
III
Feito esse relato, manifestamo-nos de acordo com a última proposta da SecexFinanças (peça 235) , sem prejuízo das seguintes considerações.
Primeiramente, ressaltar que a substituição de garantias em si não foi considerada irregularidade, sendo justificada no curso da instrução processual em razão de um contexto que autorizava tal procedimento. De outra parte, a obrigação de provisionamento adicional no balanço do BNB também não constituiu prejuízo, mas medida prudencial exigida pelo Banco Central do Brasil em razão do aumento do risco, mas que é reversível e pode inclusive contribuir para o lucro da estatal em condições normais de adimplemento, como se verifica na operação questionada.
Além disso, a última análise de mérito considerou justificada a ausência de fundo de liquidez complementar (conta reserva) , bem como que a diretoria executiva e o conselho de administração não tiveram conhecimento dessa proposta e não há evidências de que tenham participado diretamente da fase negocial da operação. A propósito, esclareceu-se que naquela etapa preparatória é que surgiu parecer sugerindo a medida, contudo, tal documento não era definitivo e foi substituído por outra avaliação também devidamente fundamentada a qual efetivamente tramitaria às instâncias superiores do BNB para deliberação juntamente com a proposta final de financiamento.
Com efeito, demonstrou-se nos autos que não houve negligenciamento das instâncias superiores ao parecer que sugeria a constituição de fundo de liquidez complementar, o qual foi alterado ainda na fase negocial da operação e não foi submetido à diretoria e ao conselho de administração.
Assim, não se caracterizou inércia das instâncias superiores do BNB por omissão ou por ingerência indevida no pedido de substituição de garantias, visto que a proposta que receberam para aprovação preenchia formalmente os requisitos normativos para substituição de garantia. Portanto, especificamente sobre tal ocorrência, foi afastada na análise a responsabilidade dos membros da diretoria que não participaram diretamente das negociações e do conselho de administração quanto à não constituição de fundo de liquidez ou outra contrapartida complementar compatível ao benefício obtido pelo mutuário.
Por outro lado, ao final, na análise foi considerada não justificada a irregularidade da aceitação de hipoteca de bens que já estavam alienados fiduciariamente a outra instituição financeira. Apesar do esforço argumentativo dos responsáveis pelo BNB em atribuir tal irregularidade somente ao erro do cartório que indevidamente emitiu certidão negativa de ônus, entendemos que isso não justifica o afastamento de suas responsabilidades.
Sobretudo, porque desde a origem do financiamento o BNB sabia que o banco alemão Landesbank Baden-Würtenberg financiou o maquinário e os equipamentos da futura fábrica de cervejas do mutuário (peça 192, p. 38-40) , descumprindo a norma interna aplicável à troca de garantias que exigia efetivamente uma cobertura hipotecária mínima de 130% do valor financiado. Não bastasse esse conhecimento prévio de que a mutuária obteve financiamento externo para adquirir aqueles mesmos bens indevidamente aceitos em hipoteca, é forçoso reconhecer que simples consulta realizada a cartório de registro de imóveis - aliás, em que pese o registro de alienação fiduciária ser, na verdade, competência do cartório registro de títulos e documentos - não é medida prudencial compatível com um vultoso financiamento de R$ 375 milhões.
Ademais, conforme ressaltado na análise, a recomposição de garantias mencionada pelos responsáveis somente foi providenciada pelos agentes do BNB após a irregularidade se tornar notória por meio de matérias jornalísticas e apurações correlatas, o que retira daquelas medidas adotadas pelo banco o caráter de espontaneidade no dever de vigilância de seus negócios. Nesse caso, é de se imaginar como estaria na atualidade a garantia do financiamento se a condição de prévia oneração dos bens não alcançasse o conhecimento público. 
 De tal responsabilidade não podem se escusar as instâncias superiores do BNB (Comac, Diretoria e Conselho de Administração) , independentemente da alegação de rotinas e procedimentos internos que as isentem de responsabilidade pela análise da operação ou não as municie dos mínimos subsídios para realizar o exame de sua legalidade e economicidade, sob pena da deliberação daqueles colegiados ser convertida em mera formalidade.
A propósito, não vislumbramos circunstâncias subjetivas para isentar ou diferenciar responsabilidades entre os vários agentes do BNB elencados no item 76, "d", da proposta de encaminhamento (peça 235, p. 18) . Nesse aspecto, os responsáveis pugnam por individualização de condutas que não se aplica na irregularidade em questão, para a qual concorreram na prolação de deliberações colegiadas, a nosso ver, todos eles com domínio do fato para terem diligenciado no sentido de obter a confirmação da real situação de bens dados em garantia hipotecária.
Asseveramos que o valor financiado era altíssimo e que a substituição de garantias do financiamento era possível, mas aumentaria o nível de risco da garantia de 8,75 (AA) para 6,05 (B) - uma maior exposição que inclusive motivou o registro do provisionamento adicional no balanço do BNB, conforme exigência do Bacen -, contexto no qual uma minuciosa avaliação sobre a efetividade dos bens ofertados em hipoteca figura justamente como sendo o aspecto mais importante. Nada obstante, os agentes do BNB decidiram sobre esse aspecto da operação com base apenas em certidão negativa de ônus indevidamente emitida por cartório após realizar pesquisa incompleta no registro do bem, expondo indevidamente a estatal a elevado risco naquela operação.
Conforme ressaltado na análise, numa operação aprovada por vários colegiados internos em um único dia não se vislumbra conduta diligente por parte dos agentes do BNB no sentido de assegurar a legalidade e a efetividade naquela troca de garantias. Diferentemente, seria razoável terem requisitado os documentos e subsídios necessários para deliberar sobre uma operação de tamanho vulto para o patrimônio do banco. Nessas condições, alegações de desconhecimento do gravame sobre os bens aceitos em hipoteca não condizem com os deveres de informação e de investigação que deveriam preceder uma deliberação dessa materialidade.
Os responsáveis também se empenham em argumentar que não houve prejuízo ao BNB e que as garantias foram recompostas em 160,35% do saldo devedor, percentual inclusive superior aos 131,99% anteriormente aprovados por ocasião da substituição da fiança pela hipoteca. No mesmo sentido, alegam que não seria justo imputar negligência a suas condutas, considerando que o projeto financiado se encontrava em pleno andamento à época da operação, sendo considerado um sucesso e sem jamais estar descoberto no saldo devedor, somando-se um fundo de liquidez constituído quando da contratação da operação cujo saldo era de R$ 14,4 milhões.
Todavia, a despeito dos fatos mencionados pelos responsáveis, a irregularidade apenável nestes autos não depende do prejuízo como resultado, sendo suficiente a ocorrência de exposição indevida do BNB ao risco, com descumprimento das normas internas e flagrante omissão no dever de investigar a real condição dos bens ofertados em garantia, o que sem dúvida ocorreu na operação em questão.
Diversamente, se houvesse prejuízo, evidentemente que a apuração seria diferente e mais severa, ensejando até mesmo a instauração de tomada de contas especial para a recomposição do dano. No entanto, favoravelmente aos responsáveis, o acolhimento de parte das razões de justificativa, a inocorrência de prejuízos e as providências adotadas para recompor as garantias são circunstâncias a serem consideradas favoravelmente na responsabilização e dosimetria da multa a ser aplicada aos agentes do BNB.
IV
Desse modo, restando não justificada a irregularidade de omissão de cautelas dos agentes do BNB que possibilitou a aceitação de hipoteca sobre bens já alienados fiduciariamente a outra instituição financeira, fato conhecido pelo banco desde as origens do financiamento, manifestamo-nos de acordo com a proposta da SecexFinanças (peça 235) .
Nada obstante, alvitramos que o acolhimento das razões de justificativa quanto à outra irregularidade e as conclusões da unidade técnica pela ausência de prejuízos e pelas providências adotadas pelos responsáveis no sentido de recompor efetivamente as garantias lhes sejam consideradas como circunstâncias benéficas na responsabilização e na dosimetria das multas sugeridas na proposta de encaminhamento."  (grifos do original) 
	É o relatório.

8.1. Arnaldo de Morais Moreira Fernandes Vieira e outros, representando Banco do Nordeste do Brasil S.A.;
8.2. Alcimor Aguiar Rocha Neto (18457/OAB-CE), Francisco Érico Carvalho Silveira (16.881/OAB-CE), Mario Marrathma Lopes de Oliveira (29.699/OAB-CE) e outros, representando Luiza Leene Holanda de Lima, Isaias Matos Dantas, Manoel Lucena dos Santos, Paulo Sérgio Rebouças Ferraro, Romildo Carneiro Rolim, José Andrade Costa, Geraldo Moraes Junior, Francisco das Chagas Soares e Francisco José Araújo Bezerra; e
8.3. Bruno Queiroz Oliveira (15101-B/OAB-CE), representando Nelson Antonio de Souza.

Procurador Marinus Eduardo De Vries Marsico.

REPRESENTAÇÃO. CONHECIMENTO. ACEITAÇÃO DE GARANTIA HIPOTECÁRIA FORMADA POR BENS QUE JÁ SE ENCONTRAVAM ALIENADOS FIDUCIARIAMENTE A OUTRA INSTITUIÇÃO FINANCEIRA. ADOÇÃO DE PROVIDÊNCIAS PARA CORREÇÃO DA FALHA DE FORMA TEMPESTIVA. ATUAÇÃO IMEDIATA APÓS CIÊNCIA. CIRCUNSTÂNCIAS ATENUANTES. INEXISTÊNCIA DE DANO AO ERÁRIO. PROCEDÊNCIA PARCIAL. ACOLHIMENTO DAS RAZÕES DE JUSTIFICATIVA DOS RESPONSÁVEIS. DETERMINAÇÃO. CIÊNCIA AOS INTERESSADOS.

REPRESENTAÇÃO (REPR)

Secretaria de Controle Externo no Estado do Ceará (Secex/CE); Secretaria de Controle Externo da Fazenda Nacional (SecexFazenda); e Secretaria de Controle Externo do Sistema Financeiro Nacional e dos Fundos de Pensão (SecexFinanças).

Inicialmente, registro que atuo nos presentes autos por força do art. 152 do RI/TCU.
Em exame Representação encaminhada pela Procuradoria da República no Estado do Ceará sobre possíveis irregularidades na aprovação e constituição de garantia no âmbito do empréstimo concedido pelo Banco do Nordeste do Brasil S.A. (BNB) à empresa Cervejaria Petrópolis da Bahia Ltda. - pertencente ao Grupo Petrópolis -, para implantação de fábrica de cervejas no município de Alagoinhas/BA.
Conquanto já conste do relatório antecedente a transcrição da instrução técnica realizada no âmbito da Secretaria de Controle Externo do Sistema Financeiro Nacional e dos Fundos de Pensão - SecexFinanças (peça 235) , que traça detalhado histórico dos autos, julgo oportuno destacar o seguinte relato acerca dos fatos.
Segundo exposto na supracitada instrução da SecexFinanças, os responsáveis (integrantes do Comitê de Crédito, Concessão e Administração - Comac; da Diretoria Executiva; e do Conselho de Administração) foram ouvidos em audiência diante das seguintes condutas irregulares:
	"a) aprovação, em 17/9/2014, da substituição de garantias no contrato de financiamento firmado com empresa do Grupo Petrópolis, para implantação de fábrica de cervejas em Alagoinhas/BA, sem a inclusão de qualquer contrapartida compensatória para o Banco do Nordeste, a exemplo do reforço do fundo de reserva ou de liquidez já existente ou constituição de um novo, em razão da troca das fianças bancárias contratadas pela mutuária pela garantia hipotecária, muito mais vantajosa para a devedora, tendo o Banco do Nordeste negligenciado completamente o documento intitulado Revisão da Avaliação de Risco de Crédito Fundamentalista - Operações Renegociadas, produzido por técnicos da Central de Crédito de Clientes de Grande Porte em 16/9/2014, aprovado pelo Comac Concessão e Administração na mesma data, que prevê, explicitamente, a constituição de fundo de liquidez no valor de R$ 8.940.000,00, correspondente a duas parcelas mensais do financiamento;
	b) aceitação de garantia hipotecária, na troca das fianças bancárias referidas acima, formada pelos bens importados que já estavam alienados fiduciariamente ao banco Alemão Landesbank Baden-Wurtenberg, mesmo com o Banco do Nordeste já tendo conhecimento desde a época da aprovação do financiamento de que o referido banco estrangeiro seria o responsável pelo financiamento externo das máquinas e equipamentos da fábrica de cervejas, descumprindo, dessa forma, norma interna aplicável à troca de garantias que exigia cobertura hipotecária mínima de 130% do valor financiado."
Cabe destacar, a esse respeito, que o Ministro José Múcio Monteiro, à época relator do feito, determinou a audiência dos responsáveis em 09/04/2018, conforme despacho à peça 57.
Devidamente notificados, todos os responsáveis compareceram aos autos para apresentar suas razões de justificativa, as quais sofreram a primeira análise de mérito por parte da Secretaria de Controle Externo no Estado do Ceará - Secex/CE, que, em pronunciamentos uniformes (peças 192 a 194) , propôs conhecer da representação, para, no mérito, considerá-la parcialmente procedente, com aplicação da multa prevista no art. 58, II, da Lei 8.443/1992 aos responsáveis.
As razões de justificativas apresentadas pelos responsáveis e as respectivas análises realizadas pela Secex/CE encontram-se assim sintetizadas naquela instrução (peça 192) , verbis:
"108.	Em síntese, todos os responsáveis ouvidos negaram as irregularidades apontadas, no tocante: a) substituição da garantia do contrato sem a inclusão de contrapartida compensatória; b) aceitação de bens em garantia hipotecária já atribuídos em favor de outra instituição financeira.
109.	Em referência a primeira irregularidade, os responsáveis declararam a legalidade da operação, eis que não teria produzido prejuízo ao erário, e que era perfeitamente possível a substituição por outra garantia menos onerosa ao credor, dada a diminuição de risco da fase operacional. No que se refere a segunda irregularidade, os responsáveis informaram que foram induzidos em erro por parte do Cartório que forneceu as certidões e que ao tomar conhecimento adotou as medidas visando ao reestabelecidos dos percentuais fixados contratualmente.
110.	Realizados os exames das justificativas apresentadas, os argumentos produzidos foram rejeitados sob os pressupostos de que a constituição da garantia complementar era de natureza obrigatória, por imposição contratual, e que o erro a que foi induzido o Banco não encontra atenuante visto que a instituição detinha conhecimento prévio da alienação fiduciária desde o início da operação. Observaram-se, ainda, indícios da prática de ilícito penal tipificado no art. 297 do CP, na medida em que houve a substituição de documento de avaliação de risco por outro mais favorável à instituição beneficiária da operação de crédito, cuja conduta requer conhecimento ao Ministério Público Federal para adoção das medidas que entender cabíveis.
111.	Com relação à acusação de que a substituição da garantia, de que teria tramitado de maneira acelerada, possivelmente em razão do calendário eleitoral, verificou-se que o pedido de troca da fiança bancária foi apresentado ainda em junho de 2014, quando não haviam condições mínimas de aprovação do pleito. Um mês e meio depois, em 18/8/2014, deu-se início aos levantamentos necessários para instrução do pedido. Na semana de 10 a 17/9/2014 deu-se aprovação com a emissão de vários pareceres de comitês técnicos em um único dia, inclusive com o desaparecimento do parecer contrário e surgimento de outro mais favorável à empresa. Destacou-se que antes mesmo de a proposta de empréstimo ser ventilada pelo grupo, já havia dado entrada para fins de análise proposta de alteração da garantia, como se fosse dado como certa a aprovação do empréstimo. Assim, não resta de outra forma considerar que a tramitação da concessão e tramitação da operação foi anômala, indicando de forma assertiva que o assunto foi tratado de forma a beneficiar o grupo empresarial contratante." 
Após essa primeira análise de mérito, os responsáveis apresentaram novos elementos de defesa (peças 195 a 200) .  À luz de tais elementos, determinei a restituição dos autos à unidade técnica, para reinstrução da matéria, conforme despacho de peça 201.
Assim, foi procedida nova análise de mérito, dessa feita pela Secretaria de Controle Externo da Fazenda Nacional - SecexFazenda, que, também de maneira uniforme (peças 204 a 206) , ratificou a proposta de mérito originalmente apresentada pela Secex/CE.
Após essa segunda análise de mérito, ainda foram apresentados novos elementos de defesa (peças 213 a 223) , razão pela qual, mais uma vez, determinei o retorno dos autos à unidade técnica, especificando os pontos a serem analisados, conforme despacho de peça 224.
Desse modo, foi realizada a terceira e derradeira análise de mérito pela SecexFinanças (peças 235 a 237) , integralmente colacionada no relatório precedente, que acabou por acatar as razões de justificativa apresentadas pelos responsáveis em relação à substituição da garantia do contrato sem a inclusão de contrapartida compensatória (item 4, letra "a") ; não obstante, manteve o posicionamento pela rejeição das razões de justificativa no tocante à aceitação de bens em garantia hipotecária já atribuídos em favor de outra instituição financeira (item 4, letra "b") .  
O Ministério Público junto ao TCU (peça 250) , por sua vez, representado pelo Procurador Marinus Eduardo De Vries Marsico, considerando "não justificada a irregularidade de omissão de cautelas dos agentes do BNB que possibilitou a aceitação de hipoteca sobre bens já alienados fiduciariamente a outra instituição financeira, fato conhecido pelo banco desde as origens do financiamento", manifestou-se de acordo com a proposta da unidade técnica.
Realizado esse breve histórico, passo ao exame do feito.
Quanto à substituição da garantia do contrato sem a inclusão de contrapartida compensatória (irregularidade descrita no item 4, letra "a") , consoante bem exposto na última instrução técnica, realizada pela SecexFinanças (peça 235) , os elementos probatórios constantes dos autos, associados às informações obtidas no âmbito da sindicância interna instaurada pelo BNB, conduzem ao acolhimento das razões de justificativa apresentadas pelos responsáveis.
De fato, do conjunto probatório constante dos autos, infere-se que tanto os membros da Diretoria Executiva (com exceção do Sr. Paulo Sérgio Rebouças Ferraro) quanto os membros do Conselho de Administração não tinham conhecimento sobre a recomendação de constituição do fundo de reserva complementar consignada na versão original da Proposta Operacional Administrativa - POA 187.2014.1099 (peça 222) , recomendação essa que acabou sendo suprimida da versão final da aludida POA (peça 20, p. 47 a 64) , desconsiderando, assim, a análise apresentada na Revisão da Avaliação de Risco de Crédito (peça 21, p. 38 a 41) .
Dessa forma, como asseverado pela SecexFinanças em suas conclusões finais, foi elidida a responsabilidade dos gestores quanto a este ponto:
" (...) forçoso é reconhecer que não houve o negligenciamento apontado a documento propondo a constituição de fundo de liquidez complementar uma vez que tal documento não foi submetido à diretoria colegiada e ao conselho de administração, tendo sido alterado na fase negocial da proposta de troca da fiança bancária".  Isto é, "Não caberia supor inércia administrativa ou omissão em razão de ingerência indevida, não demonstrada nos autos, pois a proposta preenchia todos os requisitos normativos exigidos para a substituição da garantia. Dessa forma, pode-se considerar elidida a responsabilidade dos membros da diretoria que não participaram das negociações e do conselho de administração no tocante à responsabilidade pela irregularidade relativa à não constituição de fundo de liquidez ou outra contrapartida compatível com o benefício obtido pela mutuária com a operação". (grifei) .
E mais, como salientado pela unidade técnica, "a criação do fundo de liquidez não tinha previsão normativa", de forma que "cabia aos gestores avaliar criteriosamente se deveriam simplesmente impor ao cliente o reforço do fundo de liquidez já existente, ou abrir mão dessa possibilidade tendo em vista as concessões feitas e as potencialidades de negócios futuros que poderiam advir do bom relacionamento com um grupo econômico de porte e que vinha se instalar no Nordeste Brasileiro.  A opção de não impor ao grupo a imobilização dos recursos no fundo parece estar calcada em razões suficientes para tanto".
Assim sendo, no que tange a esse tópico, também devem ser elididas as responsabilidades do Sr. Paulo Sérgio Rebouças Ferraro (integrante da Diretoria Executiva, que esteve diretamente envolvido nas negociações relativas à troca da fiança) e dos membros do Comitê de Crédito, Concessão e Administração - Comac (órgão que convalidou o parecer da Central de Crédito de Clientes de Grande Porte) , eis que "as razões apontadas na sindicância para a alteração do parecer da agência e da superintendência, que deixou de propor a formação do fundo de liquidez, são robustas o suficiente para justificar a mudança de entendimento, não havendo indícios de que os responsáveis tenham interferido de modo indevido na alteração ou que tenham suprimido documento relevante à apreciação dos colegiados superiores da Instituição".  Logo, pelas mesmas razões, também restaram afastados os indícios da prática de ilícito penal tipificado no art. 297 do Código Penal, inicialmente suscitado na instrução técnica lançada pela Secex/CE (peça 192) .
Isso posto, no tocante à substituição da garantia do contrato sem a inclusão de contrapartida compensatória, manifesto minha anuência aos pronunciamentos uniformes da SecexFinanças (peças 235 a 237) , ratificado pelo Parquet especializado (peça 250) , para acolher as razões de justificativa dos responsáveis.
Quanto à aceitação de bens em garantia hipotecária já atribuídos em favor de outra instituição financeira (irregularidade descrita no item 4, letra "b") , em síntese, os responsáveis alegam que não tinham conhecimento da existência de gravames anteriores sobre tais bens e que havia certificação da inexistência de gravames expedida pelo Cartório de Imóveis de Alagoinhas/BA, o qual também exercia as atribuições de cartório de registro de títulos e documentos daquela municipalidade.  Argumentam, assim, que foram induzidos em erro por parte do Cartório que forneceu as certidões, dotadas de fé pública, e que ao tomarem conhecimento de tal irregularidade adotaram as medidas visando ao restabelecimento dos percentuais fixados contratualmente.
Asseveram, também, que na proposta levada ao conhecimento dos órgãos colegiados do BNB (Comitê de Crédito, Concessão e Administração - Comac; da Diretoria Executiva; e do Conselho de Administração) constava a observação de que "Os valores dos bens estabelecidos para garantia foram considerados como livres de ônus e sem gravames para com terceiros" [cf. peça 20, p. 63].  Logo, levando-se em conta que os órgãos colegiados decisórios basearam-se apenas e tão somente nos relatórios expedidos pelas unidades de negócios e de análise, não haveria como responsabilizá-los.
As unidades técnicas e o Ministério Público junto ao TCU propõem a rejeição das razões de justificativa apresentadas pelos responsáveis, por entenderem que o BNB teria conhecimento prévio da alienação fiduciária desde o início da operação, ao aprovar a LRP 187.2012.964, em março de 2013 (peça 20, p. 1 a 46) , ocasião em que a Cervejaria Petrópolis havia informado ao BNB que "o investimento referente a máquinas e equipamentos importados, no valor de R$ 123.797.783,00, será financiado com recursos externos, pelo Banco Landesbank Baden-Wurtemberg".
Em que pese a unidade técnica e o MP/TCU apontarem que, ao aprovar a LRP 187.2012.964, em março de 2013 (peça 20, p. 1 a 46) , o BNB teve acesso à informação de que o investimento referente às máquinas e aos equipamentos importados era financiado com recursos externos, pelo citado banco alemão, esse fato não quer dizer, necessariamente, que tais bens estariam alienados à operação. O próprio BNB cita exemplos, como o financiamento da construção civil do parque industrial da Cervejaria Petrópolis, em 2013, em que tais inversões financiadas, não foram vinculadas em garantia ao BNB.
Assim, ao contrário do que conclui a unidade técnica, aludido indício (alienação fiduciária dos bens ao Banco Landesbank Baden-Würtenberg) não levaria facilmente o BNB à conclusão de que os equipamentos estavam alienados. Tanto o caso não se mostra simples ou óbvio que processo de tomada de decisão no caso concreto, envolveu não somente os membros da Diretoria Executiva, mas também os do Conselho de Administração, que não foram capazes de identificar a falha ora apontada.
Ademais, cumpre destacar que o BNB fez três consultas ao cartório de registro de imóveis (25/6/2014, 11/9/2014 e 7/5/2015) e em todas as vezes obteve a certidão negativa de ônus que atestavam a ausência de alienação ou vinculação dos bens. Somente quando a CGU-CE iniciou trabalho de auditoria na operação e solicitou ao cartório de títulos e documentos a certidão negativa de ônus, em 29/7/2015, emergiu a informação de que os equipamentos financiados pelo banco estrangeiro estavam vinculados em garantia.
Quanto ao fato de a POA 187.2014.1099 (aprovada pelos órgãos colegiados do BNB, à peça 20, p. 47 a 64) apresentar informação no sentido de que os referidos bens encontravam-se livres de ônus, cumpre destacar que tal afirmação encontrava-se amparada por certidão expedida pelo Cartório de Imóveis de Alagoinhas/BA (peça 28, p. 60 a 65; e peça 244) .  Todavia, a pesquisa da existência de gravames sobre os aludidos bens deveria ter sido realizada no cartório de títulos e documentos, ao qual é conferida a atribuição legal para proceder ao registro de alienação fiduciária de coisa móvel (cf. art. 1.361, §1º, do Código Civil) .
Ocorre que a titular do citado Cartório de Imóveis, Sra. Alessandra Oliveira Moraes Sampaio, à época dos fatos, estava acumulando provisoriamente os serviços prestados pelo Cartório de Títulos e Documentos da Comarca de Alagoinhas/BA (cf. DJe do TJBA n. 1.245, de 04/08/2014, Cad. 1/p. 194) . Assim, o BNB obteve certidão de inteiro teor expedida pelo Cartório de Registro de Títulos e Documentos da Comarca de Alagoinhas/BA, em 07/05/2015, de titularidade provisória da mesma oficiala, que erroneamente certificou não ter sido encontrado registro de alienação fiduciária sobre os bens da empresa do Grupo Petrópolis (peça 123, p. 73; e peça 245) 
De qualquer forma, após tomar ciência do fato, o BNB adotou, de forma diligente, em 13/8/2015, ou seja, quinze dias após tomar ciência dos fatos, as medidas necessárias para que fossem apresentados outros bens para substituição ou recomposição das garantias (ofício BNB 18700000000742/2015) . Esse processo foi finalizado, com sucesso, em 29/12/2015. Cumpre ressaltar que a nova composição de garantias foi superior ao percentual anterior, passando de 131,99% para 160,35%. Atualmente, esse financiamento encontra-se em situação regular, sendo amortizado pontualmente pela empresa.
Vale destacar, portanto: 
a atuação dos gestores do BNB em regularizar a situação decorrente de sua indução ao erro, tendo cumprido com o dever de cuidado e diligência que lhes era exigido, 
a inexistência de dano ao Erário;
não locupletamento dos responsáveis.
Além disso, como preceitua a Lei de Introdução às Normas do Direito Brasileiro (Decreto-Lei nº 4.657/1942) com a redação dada pela Lei nº 12.376/2010, 13.655/2018 é preciso avaliar, caso a caso, as dificuldades reais enfrentadas pelo gestor, verbis:
"Art. 22. 	Na interpretação de normas sobre gestão pública, serão considerados os obstáculos e as dificuldades reais do gestor e as exigências das políticas públicas a seu cargo, sem prejuízo dos direitos dos administrados.
§ 1º Em decisão sobre regularidade de conduta ou validade de ato, contrato, ajuste, processo ou norma administrativa, serão consideradas as circunstâncias práticas que houverem imposto, limitado ou condicionado a ação do agente.
§ 2º Na aplicação de sanções, serão consideradas a natureza e a gravidade da infração cometida, os danos que dela provierem para a administração pública, as circunstâncias agravantes ou atenuantes e os antecedentes do agente.
§ 3º As sanções aplicadas ao agente serão levadas em conta na dosimetria das demais sanções de mesma natureza e relativas ao mesmo fato."
Pelo exposto, com base nos elementos constantes dos autos pode-se afirmar que o empreendimento em tela teve o devido acompanhamento gerencial no âmbito do BNB, tendo ocorrido a aprovação da substituição de garantias contratuais com o adequado e diligente exame dos documentos disponíveis acerca dessa operação pelas instâncias administrativas competentes.  
Dito isso, compreendo que os agentes do BNB foram induzidos em erro, o qual, diante das evidências colacionadas nos autos, afigura-se escusável, e julgo que suas razões de justificativa em relação à aceitação de bens em garantia hipotecária já atribuídos em favor de outra instituição financeira (irregularidade descrita no item 4, letra "b") devam ser acolhidas.
No que tange à responsabilização dos membros do Conselho de Administração, também divirjo do encaminhamento proposto pela unidade técnica, pelas razões que passo a expor.
A jurisprudência desta Corte de Contas é pacífica no sentido de que os pareceres técnicos e jurídicos não vinculam a decisão do gestor, que tem o dever de examinar-lhes a pertinência e a regularidade, não sendo capazes de isentá-lo da responsabilidade pela prática de atos irregulares. Citem-se, nesse sentido, os seguintes enunciados extraídos da jurisprudência selecionada do TCU, verbis:
"Em regra, pareceres técnicos e jurídicos não vinculam os gestores, os quais têm obrigação de analisar a correção do conteúdo desses documentos. O fato de o administrador seguir pareceres técnicos e jurídicos não o torna imune à responsabilização pelo TCU." (Acórdão 1001/2015-TCU-Plenário; Relator: Benjamin Zymler) 
"A decisão adotada com base em pareceres técnicos não afasta, por si só, a responsabilidade da autoridade hierarquicamente superior por atos considerados irregulares, uma vez que o parecer técnico não vincula o gestor, que tem a obrigação de examinar a sua correção, em razão do dever legal de supervisão que lhe cabe." (Acórdão 2781/2016-TCU-Plenário; Relator: Benjamin Zymler) 
Ademais, das lições que aprendi no Curso para Conselheiros de Administração ministrado pelo Instituto Brasileiro de Governança Corporativa - IBGC[footnoteRef:2], a Lei 6.404/1976, Lei das Sociedades Anônimas - à qual se submetem as sociedades de economia mista, nos termos de seu art. 235 -, há de ser utilizada como parâmetro legal para avaliar o desempenho da alta administração do BNB no caso em discussão. Como bem esclarecido pela unidade técnica, referida norma dispõe sobre as competências do conselho de administração e da diretoria, e estabelece os deveres e responsabilidades dos administradores de uma S.A. (igualmente aplicáveis a órgãos técnicos e consultivos) , especialmente o dever de cuidado e diligência. [2:  São Paulo, período de 16 a 20/09 e 14 a 18/10 de 2019.] 
Cabe salientar, todavia, que a jurisprudência desta Casa aponta para a natureza excepcional da responsabilização de membros de conselhos de administração.  Destaco, a esse respeito, os seguintes enunciados extraídos da jurisprudência selecionada do TCU, verbis:
"A responsabilidade dos conselhos de administração e fiscal não é genérica, mas decorrente de atos especificamente examinados e endossados. Em regra, os integrantes dos mencionados conselhos não respondem pelos atos praticados pela diretoria. A exceção ocorre nas situações em que os conselheiros podem ser responsabilizados por sua omissão, mormente quando esta se revela continuada." (Acórdão 760/2013-TCU-Plenário; Relatora: Ana Arraes) (grifei) 
"Os integrantes dos conselhos de administração e fiscal, em regra, não respondem pelos atos praticados pela diretoria. Há situações, contudo, na qual os conselheiros podem ser responsabilizados por sua omissão, mormente quando esta se revela continuada." (Acórdão 3258/2008-TCU-Segunda Câmara; Relator: Benjamin Zymler) (grifei) 
Como se vê, o descumprimento dos deveres e responsabilidades impostos aos administradores de uma S.A. (inclusive seus órgãos colegiados) configura ato passível de aplicação das sanções previstas na Lei 8.443/1992 e no art. 5º, inciso X, do Regimento Interno do TCU.  Há, entrementes, que se verificar, no caso concreto, se os órgãos colegiados em questão deixaram de observar o dever de cuidado e diligência que lhes é especialmente exigido.
Dito isso, como já adiantado acima, reputo descabida a responsabilização dos membros do Conselho de Administração do BNB, por entender que, no âmbito de suas competências de nível estratégico, cumpriram com o dever de cuidado e diligência que lhes era exigido.  O fato de a operação ora impugnada ter sido submetida à manifestação prévia do colegiado, por força do art. 20, VII, do Estatuto Social do BNB, vigente à época (peça 27, p. 34 a 75) , não é capaz de impor aos membros do Conselho de Administração um dever extraordinário de cuidado, no sentido de lhes exigir uma análise pormenorizada dos diversos documentos e pareceres que respaldavam a indigitada operação.  Repita-se, as competências do Conselho de Administração encontram-se em nível mais estratégico do que operacional, de forma que cabia ao referido órgão colegiado examinar tal operação sob um aspecto macro, avaliando as informações que lhe foram trazidas pelos órgãos técnicos.
Exatamente por tal razão, a própria Controladoria-Geral da União, ao examinar a prestação de contas anual do Fundo Constitucional de Financiamento do Nordeste, administrado pelo BNB (exercício de 2014) , assim se manifestou em relação à responsabilização dos membros do Conselho de Administração do BNB diante da irregularidade ora em análise (cf. Certificado de Auditoria Anual de Contas, peça 6 do TC-Processo 035.893/2015-0) , verbis:
"7.	Com relação à primeira operação de crédito, Cervejaria Petrópolis, foram consignadas duas constatações que resultaram em certificação por irregularidade: 
		"1.1.1.3 - Insuficiência de garantia para substituição de fiança bancária por hipoteca. Aceitação indevida de máquinas e equipamentos estrangeiros alienados fiduciariamente ao Landesbank Baden-Wurttemberg como garantia do financiamento da Cervejaria Petrópolis da Bahia Ltda" e 
		"1.1.1.5 - Descumprimento do Item 11-f do MA-OC-7-8, que exige que o empreendimento esteja estabilizado para que seja admitida a substituição da fiança bancária por garantia hipotecária". 
8.	Em que pesem as constatações acima terem resultado na certificação por irregularidade quanto à atuação dos membros da Diretoria Executiva; em relação à atuação dos membros do Conselho de Administração, a certificação foi por "regularidade com ressalvas", haja vista ter-se considerado que os membros deste colegiado se basearam em pareceres das áreas técnicas do Banco que apontavam pela normalidade na operação de substituição da garantia. Entretanto, registre-se que os fatos constatados são graves e representam elevação do risco da operação, podendo vir a comprometer os recursos públicos aplicados na operação e causar prejuízo ao Fundo." (grifei) 
Assim sendo, manifesto divergência das análises expostas pela unidade técnica e pelo Parquet especializado, pois não vejo como responsabilizar os membros do Conselho de Administração do BNB, eis que, ao aprovarem o POA 187.2014.1099 (operação ora considerada irregular) , o fizeram com base em informações prestadas pelos órgãos técnicos daquela instituição, informações essas que não espelhavam a realidade dos fatos. Até mesmo, porque o Conselho de Administração do BNB não dispõe de estrutura administrativa ou técnica.
Em verdade, de maneira geral, o empreendimento em tela teve o devido acompanhamento gerencial pelo Comac e pela Diretoria Executiva do BNB, tendo ocorrido a aprovação da substituição de garantias contratuais com o necessário exame dos documentos disponíveis acerca dessa operação, os quais não eram suficientes para identificar a falha ora analisada. Vale repisar que o BNB adotou as medidas cabíveis para sanar a irregularidade em questão, a qual não resultou em prejuízo.
Constam dos autos elementos que comprovam que o BNB adotou as medidas cabíveis para recompor as garantias em questão.  Destaco, a esse respeito, o asseverado pela Secex/CE em sua instrução de peça 42, verbis:
"50. Em janeiro do corrente, o Banco do Nordeste encaminhou à Polícia Federal cópia da "Escritura Pública de Terceiro Termo Aditivo de Retificação ao Contrato de Abertura de Crédito por Instrumento Particular nº 187.2012.964.2728, referente à operação B300002101/001, contratada entre a CERVEJARIA PETRÓPOLIS DA BAHIA LTDA. e este Banco do Nordeste S/A, no qual foram acrescentadas novas garantias no valor de R$ 342.968.121,84 (...) , gerando um grau de suficiência de garantias de 160,35%" (peça 37, p.1) ."
Aludida operação foi viabilizada, em 29/12/2015, por meio da aprovação da Proposta Operacional Administrativa - POA 187.2015.1991, que vinculou novas garantias em substituição aos bens que já se encontravam onerados ao banco alemão, gerando um grau de suficiência superior ao exigido para esse tipo de operação (peça 123, p. 113 a 126) .
Assim, considero que as falhas apontadas pela unidade técnica não são suficientes para justificar eventual apenação dos gestores responsáveis do BNB, haja vista a inexistência de indícios de má-fé ou de locupletamento de sua parte. Ademais, observo que tais falhas não resultaram em dano ao Erário. As questões em análise devem ser avaliadas quanto ao seu impacto na integralidade da gestão dos responsáveis, considerando a magnitude dos valores envolvidos frente à totalidade dos recursos geridos, a existência ou não de débito, de reincidência e de má-fé dos responsáveis.
Por todo o exposto, no tocante à aceitação de bens em garantia hipotecária já atribuídos em favor de outra instituição financeira, como visto, deixo de acolher as análises e as conclusões expostas pela SecexFinanças (peças 235 a 237) e pelo Parquet especializado (peça 250) .
Assim, quanto a essa irregularidade (descrita no item 4, letra "b") , acollho as razões de justificativa dos membros do Conselho de Administração do BNB, dos membros do Comac e da Diretoria Executiva do BNB.
Nesse passo, quanto ao mérito, a Representação deve ser considerada parcialmente procedente, acolhendo-se as razões de justificativa apresentadas pelos responsáveis e determinando-se ao BNB que que implemente medidas institucionais com vistas a disciplinar os procedimentos necessários à verificação da regularidade das garantias hipotecárias oferecidas ao Banco, a fim de que a falha identificada nos presentes autos não se repita, informando ao TCU, no prazo de 30 dias, as medidas adotadas.
Por fim, quanto às restrições de sigilo suscitadas pela SecexFinanças (peça 235, itens 60 a 63) , vale elucidar que os presentes autos não foram classificados como sigilosos.  Conforme despacho por mim proferido no início do saneamento dos autos (peça 15) , tão somente foram consideradas sigilosas "as peças que se enquadrem nos requisitos da Lei Complementar 105/2001, a exemplo de dados relativos à quebra de sigilo bancário de responsáveis e empresas".
Portanto, não vejo óbice em submeter o presente processo à apreciação deste Colegiado em Sessão Pública, fato esse que não prejudica a proteção de sigilo já conferida aos diversos documentos fornecidos pelo BNB.  Exatamente por tal razão, a própria SecexFinanças propõe seja dada publicidade ao "Acórdão que vier a ser proferido, bem como do Relatório e Voto que o fundamentarem, preservando-se, no entanto, o sigilo das demais peças que contenham informações protegidas por sigilo bancário". 
******
Estando o processo pautado para julgamento na Sessão Ordinária do Plenário, prevista para o dia 24/06/2020, foram juntados aos autos novos elementos de defesa, abaixo descritos:
Carta da Cervejaria Petrópolis da Bahia Ltda ao BNB, datada de 26/06/2014 (peça 251) ;
Depoimento de Alessandra Oliveira Moraes à Polícia Federal, datada de 22/12/2017 (peça 252) ; e
Depoimento de Jacqueline Machado Lima de Oliveira à Polícia Federal, datada de 22/12/2017 (peça 253) .
Também foi apresentado por um dos responsáveis, Sr. Fabrício da Soller, pedido de retirada de pauta, a fim de que fossem analisadas as novas informações trazidas aos autos pelo BNB, como também diante das razões apresentadas nos memoriais apresentados à peça 254.
A esse respeito, vale salientar que o art. 160 do Regimento Interno do TCU apenas prevê a possibilidade de juntada de documentos novos pelas partes antes do término da fase de instrução, o que não prejudica o direito de apresentação de memoriais quando da inclusão do processo em pauta, sendo que tal documento, por sua natureza jurídica, não condiciona a avaliação do julgador, que inclusive pode não autorizar a sua juntada aos autos, conforme entendimento pacífico desta Corte de Contas.
De qualquer forma, segundo verificado por minha assessoria, os documentos acima listados já constavam dos autos (respectivamente: à peça 20, p. 106; peça 242; e peça 243) , os quais sofreram a devida análise por parte das unidades técnicas e do Parquet de Contas.  Ademais, por meio dos indigitados memoriais o responsável apenas insiste nos argumentos já exaustivamente enfrentados nos autos.  Não vejo, assim, qualquer razão para postergar, ainda mais, o andamento do feito.
54.	Em razão do exposto, VOTO por que o Tribunal adote o Acórdão que ora submeto à apreciação deste Colegiado.
TCU, Sala das Sessões Ministro Luciano Brandão Alves de Souza, em 24 de junho de 2020.
RAIMUNDO CARREIRO 
Relator

GRUPO II -  CLASSE VII - Plenário
TC Processo 001.976/2015-0
Natureza: Representação.
Entidade: Banco do Nordeste do Brasil S.A.
Responsáveis: Demétrius Ferreira e Cruz (248.680.188-09) ; Dyogo Henrique de Oliveira (768.643.671-34) ; Fabrício da Soller (912.223.979-00) ; Francisco José Araújo Bezerra (166.111.283-87) ; Francisco das Chagas Soares (011.229.083-34) ; Geraldo Moraes Junior (219.821.473-34) ; Isaias Matos Dantas (061.872.185-15) ; José Andrade Costa (231.476.283-53) ; Luiza Leene Holanda de Lima (109.957.063-87) ; Manoel Lucena dos Santos (098.282.304-53) ; Nelson Antonio de Souza (153.095.253-00) ; Paulo Sérgio Rebouças Ferraro (211.556.905-91) ; Romildo Carneiro Rolim (264.904.043-20) ; Zilana Melo Ribeiro (162.836.353-34) .
Representação legal: Arnaldo de Morais Moreira Fernandes Vieira e outros, representando Banco do Nordeste do Brasil S.A.;  Alcimor Aguiar Rocha Neto (18457/OAB-CE) , Francisco Érico Carvalho Silveira (16.881/OAB-CE) , Mario Marrathma Lopes de Oliveira (29.699/OAB-CE) e outros, representando Luiza Leene Holanda de Lima, Isaias Matos Dantas, Manoel Lucena dos Santos, Paulo Sérgio Rebouças Ferraro, Romildo Carneiro Rolim, José Andrade Costa, Geraldo Moraes Junior, Francisco das Chagas Soares e Francisco José Araújo Bezerra;  Bruno Queiroz Oliveira (15101-B/OAB-CE) , representando Nelson Antonio de Souza.
SUMÁRIO: REPRESENTAÇÃO. CONHECIMENTO. INDÍCIOS DE CONCESSÃO DE TRATAMENTO PRIVILEGIADO E IRREGULAR AO GRUPO PETRÓPOLIS PELO BNB. INDÍCIOS DE IRREGULARIDADES NÃO ABRANGIDOS PELAS AUDIÊNCIAS JÁ REALIZADAS. NECESSIDADE DE REALIZAÇÃO DE NOVAS AUDIÊNCIAS. INDÍCIOS DE OCORRÊNCIA DE ALGUMAS IRREGULARIDADES GRAVES NÃO ANALISADAS. NECESSIDADE DE APROFUNDAMENTO DAS ANÁLISES ATÉ AGORA REALIZADAS. INSTAURAÇÃO DE PROCESSO APARTADO. 
 
VOTO REVISOR COMPLEMENTAR
 
Embora respeite e louve os votos do e. Ministro Raimundo Carreiro e as novas informações que trouxe, com as vênias de praxe, mantenho, com alterações que serão detalhadas a seguir, minha proposta já apresentada no voto revisor. Entendo ser necessário revisitar algumas questões narradas e documentadas nos autos e, ao final, em razão das conclusões que externarei, oferecerei, neste voto complementar, proposta divergente à apresentada por S. Exa.
2.	Passo a analisar as questões que entendo relevantes.
I - Irregularidades objeto das audiências nos autos e da proposta de acórdão sob revisão
5.	Em seu voto, o eminente relator tratou de duas irregularidades que teriam subsistido às análises iniciais nos autos, a respeito das quais os responsáveis foram ouvidos em audiência, então vazadas nos seguintes termos (§ 109, item "I", subitens "a" e "b da instrução - peça 42, e § 7º da instrução - peça 192, negritos meus) :
	"a) aprovação, em 17/9/2014, da substituição de garantias no contrato de financiamento firmado com empresa do Grupo Petrópolis, para implantação de fábrica de cervejas em Alagoinhas/BA, sem a inclusão de qualquer contrapartida compensatória para o Banco do Nordeste, a exemplo do reforço do fundo reserva ou de liquidez já existente ou constituição de um novo, em razão da troca das fianças bancárias contratadas pela mutuária pela garantia hipotecária, muito mais vantajosa para a devedora, tendo o Banco do Nordeste negligenciado completamente o documento intitulado Revisão da Avaliação de Risco de Crédito Fundamentalista - Operações Renegociadas, produzido por técnicos da Central de Crédito de Clientes de Grande Porte em 16/9/2014, aprovado pelo Comac Concessão e Administração na mesma data, que prevê, explicitamente, a constituição de fundo de liquidez no valor de R$ 8.940.000,00, correspondente a duas parcelas mensais do financiamento;
	b) aceitação de garantia hipotecária, na troca das fianças bancárias referida acima, formada pelos bens importados que já estavam alienados fiduciariamente ao banco Alemão Landesbank Baden-Wurtenberg, mesmo com o Banco do Nordeste já tendo conhecimento desde a época da aprovação do financiamento de que o referido banco estrangeiro seria o responsável pelo financiamento externo das máquinas e equipamentos da fábrica de cervejas, descumprindo, dessa forma, norma interna aplicável à troca de garantias que exigia cobertura hipotecária mínima de 130% do valor financiado.".  
6.	As análises apresentadas no voto, que conduziram às conclusões contidas na proposta de acórdão apresentada pelo relator, são no sentido de que as razões de justificativas apresentadas em relação a ambas às irregularidades devem ser acatadas, no primeiro caso acompanhando posicionamento da unidade técnica e do MPTCU, no segundo caso divergindo do posicionamento de ambos.
7.	Conquanto respeite a proposta e a posição de S. Exa., delas divirjo.
8.	Relativamente à primeira irregularidade (conforme descrita no § 5º, item "a", retro) , entendo que, a despeito de ter sido objeto de análise por parte da unidade técnica em quatro oportunidades (peças 42, 192, 204 e 235) , alguns aspectos restaram, a meu ver, não integralmente esclarecidos.
9.	Entendo que tal irregularidade detém escopo mais amplo do que o que lhe foi dado nos autos, devendo, nesse sentido, ser caracterizada como "concessão de tratamento privilegiado e irregular dado pelo Banco ao Grupo Petrópolis quando da troca de garantias", o que abrangeria outros indícios de irregularidades além daqueles contidos no texto da audiência, retro transcrito. 
10.	Posto nesses termos, as conclusões da Secretaria no sentido de que a troca da garantia (i) não era vedada por normativos ou práticas bancárias e de que (ii) não havia norma que obrigasse a constituição de compensação pela elevação do risco da operação, desde que observadas outras condições; não são suficientes a superar todas as irregularidades observadas e não eliminam, a meu ver, e com a devida licença, a necessidade da ponderação e do perfeito esclarecimento de outros aspectos relacionados à questão, que, sob o enfoque da "concessão de tratamento privilegiado", não restaram suficientemente esclarecidos. 
11.	Ainda que tenha sido demonstrado que algumas análises haviam sido realizadas em período de tempo anterior ao inicialmente apontado na representação, nenhuma explicação razoável, a meu ver, foi apresentada como justificativa para a adoção de um trâmite aparentemente acelerado, consistente em a proposta de troca de garantia (financiamento da fábrica da Bahia) ter transitado por cinco instâncias colegiadas do BNB, aí incluída uma reunião da diretoria executiva às 20hs, em um único dia (16/09/2014) , em ter sido aprovada no dia seguinte, pela manhã, pelo Conselho de Administração, e em ter sido assinado, nesse mesmo dia (17/09/2014) , o aditivo referente à troca das garantias (§§ 24 a 28 e 84 a 86 da instrução - peça 42) . Em outras palavras, não restou clara a urgência ou necessidade de análise e aprovação de uma alteração contratual tão significativa em prazo tão curto. 
12.	Além disso, e apesar de ter sido apontado que a diretoria executiva, ao apreciar a Proposta Operacional Administrativa - POA relativa à troca de garantia, não teria tomado conhecimento da proposta apresentada pela Central de Crédito de Clientes de Grande Porte, inserida no documento denominado Revisão da Avaliação de Risco de Crédito Fundamentalista, acerca da constituição de fundo de liquidez complementar como condição para efetivação da troca de garantias, não restou suficientemente esclarecido, a meu ver, a velocidade, as razões e a forma pelas quais tal proposta foi excluída do conhecimento da diretoria colegiada apenas a partir de uma alegada reunião telefônica, realizada no mesmo dia da aprovação serial pelos comitês, reunião essa que, inclusive, não contou com qualquer registro formal de seu conteúdo (§§ 87 a 94 da instrução - peça 192; § 46 da instrução - peça 204; e §§ 51, 54 e 55 da instrução - peça 235) .
13.	Com relação ao mesmo cliente, restou demonstrado nos autos que a outra operação financeira sob análise nos autos, o financiamento para implantação da fábrica de Pernambuco, foi aprovada pelos mesmos comitês decisórios também em um único dia, em 10/04/2014, ainda que nesse caso o Conselho de Administração tenha aprovado a operação apenas em 16/04/2014 (§ 27 da instrução - peça 42) . Isso, a meu ver, pode ser considerado mais um indício de que pode ter sido concedido, ao Grupo Petrópolis, pelo BNB, tratamento privilegiado e irregular, salvo se demonstrado que esses ritos e velocidade de aprovação eram o padrão de atendimento dado a todos clientes, ainda que apenas aos de grande porte. Entretanto, tal aspecto, que considero fundamental, não restou investigado ou esclarecido nos autos.  
14.	Também encontram-se insuficientemente analisados, a meu ver, o fato que pode ser grave de o pedido de substituição da garantia ter sido analisado e deferido antes que o projeto estivesse "em fase de reembolso" e antes que estivesse "estabilizado", condições essas que se encontravam expressamente estabelecidas no Manual Auxiliar - Operações de Crédito - 2101-7-8, em seu parágrafo 11, item "f" (§§ 12, 20, 21, 42, 87 e 88 da instrução - peça 42) . 
15.	Relativamente a não "estabilização do projeto", as justificativas apresentadas exigem sejam aceitas interpretações sobre o significado da expressão "estabilização" não consentâneas com as especificações contidas nas normas do banco, e a remessa da questão para deliberação em outro processo, conforme aventado pela unidade técnica, não tem, a meu ver, o condão de esclarecer a questão neste processo, o que entendo imprescindível (§§ 87 e 88 da instrução - peça 42) . 
16.	Quanto à "fase de reembolso", uma vez que o aditivo para antecipação do início dos pagamentos, que ocorreria meses depois, só foi assinado em 21/10/2014, a troca de garantia, assinada em 17/09/2014, acabou sendo comprovadamente realizada antes que a operação estivesse efetiva e formalmente na referida "fase", pelo que não restou atendida, mesmo a despeito da utilização desse artifício, a exigência prevista no Manual Auxiliar (§ 28 da instrução - peça 42) .
17. 	Quanto a esses aspectos, novamente, não foi analisado, nos autos, se a aprovação de troca de garantias com elevação do risco para o banco era normalmente autorizada pelo BNB, especialmente antes da "estabilização dos projetos" e antes da "fase de reembolso", o que, a meu ver, é essencial à análise da eventual ocorrência de concessão de tratamento privilegiado e irregular ao Grupo Petrópolis. Também não foi analisado se a diretoria executiva colegiada e o conselho de administração tomaram conhecimento de que a aprovação da operação estava sendo proposta sem atendimento literal da condição de "o projeto já se encontrar estabilizado" e com antecipação, por aditivo, da condição de "a operação já se encontrar em fase de reembolso".  
18.	Importante deixar consignado que as audiências foram propostas e aprovadas a partir dos elementos constantes na instrução contida na peça 42 (§ 109, item "I", subitens "a" e "b", da mesma) , razão pela qual utilizo seu conteúdo para fundamentar minhas observações. Conforme se pode observar, o texto da audiência retro transcrita (§ 5º, item "a") não abrange as questões retro debatidas (§§ 9º a 18) , razão pela qual deixaram de ser analisadas nos autos e pela qual não estão agora colocadas para apreciação por este Colegiado. 
19.	Minha proposta quanto a isso, portanto, será a realização de audiência complementar aos responsáveis membros do Comac Conc e Adm e Diretoria Executiva, uma vez que os aspectos retro discutidos dizem respeito às respectivas funções e condutas. 
20.	Acresço aqui a primeira alteração em relação ao voto inicial apresentado. Verifiquei que os membros do Conselho de Administração não podem ser responsabilizados, nestes autos, por essas questões, uma vez já tiveram suas condutas relativamente a essa operação de troca de garantia no financiamento da fábrica da Bahia analisadas no TC Processo 035.893/2015-0, prestação de contas do FNE do exercício de 2014, tendo sido julgadas regulares com ressalva, por meio do Acórdão 2422/2017-TCU-Plenário, referindo-se a ressalva expressamente à ausência de alguns cuidados na aprovação dessa operação.  Tal óbice não se aplica à diretoria executiva, que, na oportunidade, teve suas contas sobrestadas em relação a essa operação. 
21.	Com relação à segunda irregularidade objeto das audiências, anuo ao entendimento exposto pela Unidade Técnica e corroborado pelo MPTCU em seu parecer, o qual transcrevo a seguir: 
" (...) 
Por outro lado, ao final, na análise foi considerada não justificada a irregularidade da aceitação de hipoteca de bens que já estavam alienados fiduciariamente a outra instituição financeira. Apesar do esforço argumentativo dos responsáveis pelo BNB em atribuir tal irregularidade somente ao erro do cartório que indevidamente emitiu certidão negativa de ônus, entendemos que isso não justifica o afastamento de suas responsabilidades.
Sobretudo, porque desde a origem do financiamento o BNB sabia que o banco alemão Landesbank Baden-Würtenberg financiou o maquinário e os equipamentos da futura fábrica de cervejas do mutuário (peça 192, p. 38-40) , descumprindo a norma interna aplicável à troca de garantias que exigia efetivamente uma cobertura hipotecária mínima de 130% do valor financiado. Não bastasse esse conhecimento prévio de que a mutuária obteve financiamento externo para adquirir aqueles mesmos bens indevidamente aceitos em hipoteca, é forçoso reconhecer que simples consulta realizada a cartório de registro de imóveis - aliás, em que pese o registro de alienação fiduciária ser, na verdade, competência do cartório registro de títulos e documentos - não é medida prudencial compatível com um vultoso financiamento de R$ 375 milhões.
Ademais, conforme ressaltado na análise, a recomposição de garantias mencionada pelos responsáveis somente foi providenciada pelos agentes do BNB após a irregularidade se tornar notória por meio de matérias jornalísticas e apurações correlatas, o que retira daquelas medidas adotadas pelo banco o caráter de espontaneidade no dever de vigilância de seus negócios. Nesse caso, é de se imaginar como estaria na atualidade a garantia do financiamento se a condição de prévia oneração dos bens não alcançasse o conhecimento público. 
 De tal responsabilidade não podem se escusar as instâncias superiores do BNB (Comac, Diretoria e Conselho de Administração) , independentemente da alegação de rotinas e procedimentos internos que as isentem de responsabilidade pela análise da operação ou não as municie dos mínimos subsídios para realizar o exame de sua legalidade e economicidade, sob pena da deliberação daqueles colegiados ser convertida em mera formalidade.
A propósito, não vislumbramos circunstâncias subjetivas para isentar ou diferenciar responsabilidades entre os vários agentes do BNB elencados no item 76, "d", da proposta de encaminhamento (peça 235, p. 18) . Nesse aspecto, os responsáveis pugnam por individualização de condutas que não se aplica na irregularidade em questão, para a qual concorreram na prolação de deliberações colegiadas, a nosso ver, todos eles com domínio do fato para terem diligenciado no sentido de obter a confirmação da real situação de bens dados em garantia hipotecária.
Asseveramos que o valor financiado era altíssimo e que a substituição de garantias do financiamento era possível, mas aumentaria o nível de risco da garantia de 8,75 (AA) para 6,05 (B)  - uma maior exposição que inclusive motivou o registro do provisionamento adicional no balanço do BNB, conforme exigência do Bacen -, contexto no qual uma minuciosa avaliação sobre a efetividade dos bens ofertados em hipoteca figura justamente como sendo o aspecto mais importante. Nada obstante, os agentes do BNB decidiram sobre esse aspecto da operação com base apenas em certidão negativa de ônus indevidamente emitida por cartório após realizar pesquisa incompleta no registro do bem, expondo indevidamente a estatal a elevado risco naquela operação.
Conforme ressaltado na análise, numa operação aprovada por vários colegiados internos em um único dia não se vislumbra conduta diligente por parte dos agentes do BNB no sentido de assegurar a legalidade e a efetividade naquela troca de garantias. Diferentemente, seria razoável terem requisitado os documentos e subsídios necessários para deliberar sobre uma operação de tamanho vulto para o patrimônio do banco. Nessas condições, alegações de desconhecimento do gravame sobre os bens aceitos em hipoteca não condizem com os deveres de informação e de investigação que deveriam preceder uma deliberação dessa materialidade.
Os responsáveis também se empenham em argumentar que não houve prejuízo ao BNB e que as garantias foram recompostas em 160,35% do saldo devedor, percentual inclusive superior aos 131,99% anteriormente aprovados por ocasião da substituição da fiança pela hipoteca. No mesmo sentido, alegam que não seria justo imputar negligência a suas condutas, considerando que o projeto financiado se encontrava em pleno andamento à época da operação, sendo considerado um sucesso e sem jamais estar descoberto no saldo devedor, somando-se um fundo de liquidez constituído quando da contratação da operação cujo saldo era de R$ 14,4 milhões.
Todavia, a despeito dos fatos mencionados pelos responsáveis, a irregularidade apenável nestes autos não depende do prejuízo como resultado, sendo suficiente a ocorrência de exposição indevida do BNB ao risco, com descumprimento das normas internas e flagrante omissão no dever de investigar a real condição dos bens ofertados em garantia, o que sem dúvida ocorreu na operação em questão.
Diversamente, se houvesse prejuízo, evidentemente que a apuração seria diferente e mais severa, ensejando até mesmo a instauração de tomada de contas especial para a recomposição do dano. No entanto, favoravelmente aos responsáveis, o acolhimento de parte das razões de justificativa, a inocorrência de prejuízos e as providências adotadas para recompor as garantias são circunstâncias a serem consideradas favoravelmente na responsabilização e dosimetria da multa a ser aplicada aos agentes do BNB." (grifei) .
22.	Reitero que os membros do Conselho de Administração não podem ser responsabilizados, nestes autos, também por essa segunda questão, pela mesma razão já anteriormente apontada: já tiveram suas condutas relativamente a essa operação de troca de garantia no financiamento da fábrica da Bahia analisadas no TC Processo 035.893/2015-0, prestação de contas do FNE, exercício de 2014, tendo sido julgadas regulares com ressalva, por meio do Acórdão 2422/2017-TCU-Plenário, referindo-se a ressalva exatamente à ausência de alguns cuidados na aprovação dessa operação.  Também aqui tal óbice não se aplica à diretoria executiva, que, na oportunidade, teve suas contas sobrestadas em relação a essa operação.
23.	Assim, e com relação às irregularidades que foram objeto das audiências nestes autos, minhas análises e conclusões, mesmo agora, levam-me a divergir das propostas apresentadas pelo Eminente Relator em seu voto, tanto em razão de entender necessário refazer a audiência, quanto em razão de entender que os elementos dos autos conduzem a decisão de mérito divergente. 
	Por essas razões, proporei seja diferida a apreciação de mérito em relação ao objeto das duas audiências, enquanto se processa à referida audiência complementar, dos responsáveis já ouvidos nos autos, integrantes do Comac Conc Administração e da Diretoria Executiva, para que apresentem razões de justificativas em relação aos indícios de irregularidades abaixo descritos, não suficientemente esclarecidas nos autos (seção I do voto) : 
	a) adoção de trâmite acelerado na análise e aprovação do pedido de troca de garantia do financiamento para implantação da fábrica na Bahia, apresentado pelo Grupo Petrópolis, ao BNB, com possíveis prejuízos à qualidade da deliberação então adotada; cabendo, se for o caso,  demonstração de que tal trâmite acelerado era normalmente adotado em análises e aprovações em operações de grande porte;
	b) exclusão da proposta de constituição de fundo de liquidez complementar como condição para efetivação da troca de garantias, integrante da Proposta Operacional Administrativa - POA a ser submetida à Diretoria Executiva Colegiada do BNB, em trâmite acelerado, por meio de uma reunião telefônica que não contou com registro formal de seu conteúdo, e consequente elaboração de nova POA, no mesmo dia; cabendo, se for o caso, demonstração de que propostas incluídas no POA eram normalmente alteradas e reelaboradas, em trâmite acelerado, pelo procedimento retro descrito;
	c) recomendação de aprovação e final aprovação da alteração de garantia antes que o projeto objeto do financiamento estivesse "estabilizado", conforme condição então contida no Manual Auxiliar - Operações de Crédito - 2101-7-8, § 11, item "f"; cabendo, se for o caso, demonstração de que a interpretação de "estabilização"  então adotada correspondia ao entendimento então vigente no banco;
	d) recomendação de  aprovação e final aprovação da alteração de garantia antes que o projeto objeto do financiamento estivesse "em fase de reembolso", conforme condição então contida no Manual Auxiliar - Operações de Crédito - 2101-7-8, § 11, item "f"; cabendo, se for o caso, demonstração de que a antecipação dos reembolsos mediante celebração de aditivo era solução corriqueiramente adotada na instituição para superação do obstáculo regulamentar; e
	e) assinatura do aditivo contratual relativo à troca de garantia antes que a operação estivesse formal e efetivamente "em fase de reembolso";
24.	Ao analisar os elementos contidos na presente representação na busca de conhecer as questões tratadas nas audiências, acabei descortinando a possibilidade de terem ocorrido outras irregularidades relacionadas aos dois financiamentos, as quais ainda não foram, a meu ver, suficientemente analisadas. 
25.	Passo a descrevê-las. 
II - Indícios de falhas na comprovação da adequada e integral aplicação dos recursos nas finalidades contratadas
26.	Na instrução em que analisou as informações recebidas do BNB em resposta à diligência (peça 42) , a unidade técnica apresentou os seguintes comentários (negritos meus) :
"58.	Caberia, diversamente, perquirir acerca do cabimento do financiamento pelo motivo oposto, isto é, por excesso de capacidade de pagamento ou liquidez do Grupo Petrópolis. Note-se que tanto a fábrica da Bahia, em Alagoinhas, como a de Pernambuco, em Itapissuma, tiveram seus empréstimos aprovados quando já estavam em fase avançada de implantação física. Quando a fábrica da Bahia entrou em operação, em setembro de 2013, o Banco do Nordeste não havia liberado ainda nem um quarto do financiamento concedido (v. quadro do item 86, abaixo) , cabendo observar que, do total financiado (R$ 375.046.805,05) , cerca de R$ 110 milhões destinaram-se à parte de construções civis.
59.	No caso da fábrica de Pernambuco, a celebração do contrato de financiamento e o início das operações ocorreram no mesmo mês de abril de 2014 (aprovação à peça 30, p. 40; contrato à peça 30, p. 146; e declaração de entrada em operação à peça 20, alínea "f", POA 1099) . O financiamento concedido abrangia a quase totalidade, cerca de 97,7%, das obras civis, que normalmente são executadas nas fases iniciais do empreendimento. As obras tiveram início em 4/6/2013, a julgar pela data de emissão da Licença de Instalação 01.13.06.002165-3, citada na LRP 187.2014.296, que aprovou o empréstimo (peça 30, p. 40/92) . Deduz-se que o grupo bancou as obras civis das duas fábricas muito antes de receber os recursos a elas reservados nos financiamentos aprovados pelo Banco do Nordeste.
60.	O Manual de Operações de Crédito, versão 72 do Banco do Nordeste veda a realização de operações para recuperação de capital próprio ou pagamento de dívidas contraídas antes do recebimento das parcelas do empréstimo e aplicadas nos itens financiados. Nos contratos de financiamento há também cláusulas expressas prevendo o desembolso das parcelas diretamente ao fornecedor dos equipamentos ou prestador dos serviços previstos (cf. peça 20, p. 124, cláusula oitava) .  
61.	Considerando que há excepcionalidades à vedação às operações de recuperação de capital e a natureza inquestionavelmente estratégica dos investimentos para a Região Nordeste e, ainda, que a matéria escapa ao objetivo principal da presente representação, deixamos de propor o aprofundamento da investigação no tocante ao possível descabimento dos financiamentos ao Grupo Petrópolis, em razão da possibilidade de os empréstimos prestarem-se meramente à finalidade de manter a liquidez do grupo econômico beneficiado.".  
27.	Esses parágrafos indicam a possibilidade de recursos financeiros oriundos do Fundo Constitucional de Desenvolvimento do Nordeste - FNE, destinada à promoção de investimentos na Região Nordeste, terem sido ao final desvinculados de suas finalidades contratuais, que seria a implantação de duas fábricas de cerveja nos estados da Bahia e de Pernambuco. 
28.	Conforme deles se depreende, as duas fábricas já se encontravam em avançado estágio de implantação quando da celebração dos respectivos contratos. O contrato relativo ao financiamento da fábrica da Bahia foi assinado em 21/03/2013 (peça 20, pág. 158) e a fábrica entrou em operação 6 meses depois, em setembro de 2013 (instrução peça 42, § 5º) . O contrato relativo à fábrica de Pernambuco foi assinado em 29/04/2014 (peça 31) e a fábrica entrou em operação no mesmo mês (instrução peça 42, § 5º) . 
29. 	Adentro outro ponto em que promovo alteração na análise feita no voto inicial que apresentei, reforçando a necessidade de análise mais detida, em processo apartado, das operações de financiamento em foco . 
29.	Como apontado pela unidade técnica, no § 61 do trecho retro transcrito, e também o e. ministro Relator, existe exceção na utilização de financiamentos ao abrigo do FNE na recuperação de capital próprio já investido, a teor da versão então vigente do Manual Básico de Operações de Crédito, Título 2, Capítulo 1, item 7.14, nos seguintes termos (negritos meus) : 
"MANUAL BÁSICO - OPERAÇÕES DE CRÉDITO - TÍTULO 2, CAPÍTULO 1, ITEM 7.14 Itens e Empreendimentos Não-financiáveis 
7 Veda-se, em qualquer programa de crédito, o financiamento do que se segue. 
 (...) 
7.14 Recuperação de capitais já investidos e pagamento de dívidas efetivados antes da apresentação de carta-consulta, se houver, ou da proposta de financiamento ao Banco, o que ocorrer primeiro, podendo, porém, quando utilizados recursos do FNE, exceto no âmbito do crédito rural, ser objeto de financiamento quando se referirem a itens financiáveis integrantes do projeto ou proposta, os quais tenham sido efetuados e pagos, com comprovação física e financeira, até o 6º mês anterior à entrada do projeto ou proposta na agência." 
30.	Em outras palavras, havia uma regra geral, no manual de operações de crédito do BNB, no sentido de permitir a utilização recursos financeiros na recuperação de capitais já investidos ou no pagamento de dívidas desde que os investimentos ou pagamentos tivessem sido efetivados depois da apresentação da carta-consulta ou da proposta de financiamento ao banco. Adicionalmente, e caso os recursos financeiros tivessem origem no FNE, tal permissão se estendia à recuperação de capitais e pagamento de dívida efetivados até (i) o 6º mês anterior à entrada do projeto ou proposta (e não mais carta-consulta) em qualquer agência do banco; desde que se referissem a (ii) itens financiáveis integrantes do projeto ou proposta; e desde que (iii) efetuados e pagos com comprovação física e financeira.  Como se vê, são três as condições para se admitir a exceção.
Em relação ao financiamento à fábrica da Bahia, a proposta de financiamento foi apresentada ao banco em 14/11/2012 (peça 20, pág. 1) , pelo que os recursos advindos do FNE poderiam ser utilizados para recuperar investimentos ou pagamentos desde 14/05/2012, 14 meses antes da inauguração da fábrica, em setembro de 2013. Quanto à fábrica em Pernambuco, a proposta de financiamento foi apresentada ao banco em 01/04/2014 (peça 30, pág. 27) , pelo que os recursos advindos do FNE poderiam ser utilizados nessas finalidades desde 01/10/2013, seis meses antes da inauguração da fábrica, em abril de 2014.
Com relação à comprovação da utilização dos recursos advindos do financiamento da fábrica da Bahia, o órgão de controle interno, em relatório integrante do TC Processo 035.893/2015-0, prestação de contas do FNE, exercício de 2014, apontou a possibilidade de existência de dano na operação, registrou várias dificuldades na análise da documentação fornecida pelo banco e, ao final, recomendou ao banco que providenciasse junto ao Grupo Petrópolis a restituição de aproximadamente R$ 42 milhões, nos seguintes termos (negritos e sublinhado meus) :
" (...) 
2. 8 Ocorrências com dano ou prejuízo 
Entre as constatações identificadas pela equipe, aquelas nas quais foi estimada ocorrência de dano ao erário são as seguintes: 
1.1.1.2 Fragilidade no acompanhamento da operação de financiamento B300002101/001 com relação ao processo de comprovação financeira da utilização dos recursos.'.
 (...) 
Fato 1.1.1.2 CONSTATAÇÃO
 	Fragilidade no acompanhamento da operação de financiamento B300002101/001 com relação ao processo de comprovação financeira da utilização dos recursos.  
O Manual de Procedimentos - Operações de Crédito 3102, Título 12 -Desembolso do crédito, Capítulo 1 - Financiamentos - disposições gerais esclarece conforme a seguir: a) Compete ao gerente de negócios titular da carteira à qual pertença o cliente ou, não existindo vinculação a nenhuma carteira, ao gerente da agência tomar as providências e zelar para que sejam cumpridos todos os procedimentos necessários para o desembolso de crédito, cumprindo-se todas as obrigações e formalidades do contrato, da fonte de recursos e dos normativos internos, em busca de garantir a excelência no atendimento do cliente e ainda preservando o melhor interesse do Banco do Nordeste; b) O desembolso do crédito ocorrerá desde que o cliente, ao realizar o serviço ou adquirir o bem, apresente, prévia ou concomitantemente, a 1ª via da nota fiscal/fatura emitida pelo fornecedor dos bens ou dos serviços especializados e, dentre outros, seja comprovado o pagamento já efetuado ao fornecedor dos bens ou serviços especializados, por meio da apresentação, prévia ou concomitantemente, de duplicata quitada ou recibo de quitação, emitidos pelo fornecedor, ou comprovante de emissão de TED, DOC ou depósito identificado, emitido pelo cliente em favor do fornecedor; c) No caso dos valores correspondentes aos insumos da construção civil, o desembolso limitar-se-á ao valor criticado de tais itens no orçamento apresentado quando da análise de crédito; d) Nos desembolsos de parcela (s) de financiamento cuja quantidade de notas fiscais seja maior que 20, o cliente deverá apresentar uma relação desses documentos fiscais, conforme Formulário de Comprovação Financeira de Projetos, a ser utilizada obrigatoriamente para finalidade de comprovação. Referido formulário deverá conter a discriminação de todos os pagamentos efetuados: data da emissão, valor, série, nº , fornecedor, descrição dos investimentos, etc., de acordo com o modelo publicado na página oficial do Banco; e) De posse do Formulário de Comprovação Financeira de Projetos, a Agência informará ao cliente quais as notas fiscais que deverão ser entregues ao Banco (para verificação de autenticidade e comprovação financeira) cujo critério de seleção será feito de forma aleatória, obedecendo às faixas abaixo indicadas (...) ; f) Adotados os procedimentos insertos nos subitens 31.5 a 31.7, anteriores, deverá ser determinado o tamanho da amostra e a análise da mesma, ficando decidido, caso haja glosa nas notas, que o percentual de glosa (total ou parcial) será extrapolado, proporcionalmente pelo valor representativo, não podendo as notas fiscais glosadas por inidoneidade (ou motivo semelhante) , serem reapresentadas posteriormente; g) Registre-se que as demais notas não exigidas pela amostra, de que trata o subitem 31.3 anterior, deverão permanecer com o cliente podendo, o Banco, a qualquer tempo, vir a solicitá-las para exame e/ou para atender pedidos dos órgãos de controle. 
O Manual supra, no Título 16 - exame de documentos fiscais, Capítulo 1 - orientações gerais, esclarece ainda que: a) O valor das aquisições e dos serviços financiados que, após a formalização do financiamento, forem objeto de descontos ou redução ou de acréscimos de preço por parte do fornecedor dos bens ou mercadorias ou pelo prestador dos serviços será liberado conforme o seguinte, observados os demais requisitos normativos previstos para desembolso de operação: ¿ no caso de desconto ou redução de preço por parte do fornecedor dos bens ou mercadorias ou pelo prestador dos serviços, na liberação dos recursos aplicar-se-á sobre o valor do bem ou serviço já descontado ou reduzido o percentual de financiamento pactuado para aquele item, baixando-se o respectivo saldo COMIN gerado (exemplo: valor contratado para o item de inversão de R$ 100.000,00, sendo 80% financiado [R$ 80.000,00] e 20% de recursos próprios [R$ 20.000,00]; o item foi, porém, adquirido por apenas R$ 50.000,00, sendo liberados R$ 40.000,00 [80%], pagos R$ 10.000,00 [20%] de recursos próprios e baixados R$ 50.000,00 de saldo COMIN) ; ¿ no caso de acréscimo, a liberação será no mesmo valor previsto no orçamento do respectivo instrumento de crédito para o (s) bem (ens) ou serviço (s) constantes no documento fiscal apresentado, correndo a diferença por conta do mutuário. 
Da análise do dossiê da Operação de Crédito nº B300002101/001 (fábrica na Bahia) , verificou-se, por meio do exame dos laudos de vistoria e dos formulários de comprovação financeira de projetos (FCFP) , que os desembolsos estão sendo realizados somente com base nos referidos laudos e não guardam conformidade com os formulários supra, os quais, além de não suportar os desembolsos realizados, apresentam diversas inconsistências, evidenciando fragilidade no processo de comprovação financeira dos recursos. 
Constatou-se a existência de cinco formulários de FCFP's contendo notas fiscais emitidas em períodos coincidentes, impossibilitando a aferição do valor total executado do projeto, conforme quadro a seguir: Quadro - FCFP's relativos à Operação de Crédito nº B300002101/001. Nº Formulário Período de emissão das notas fiscais Total (R$) 1 Referente ao Laudo de Vistoria 187.2012.419. Junho a novembro de 2012 28.952.815,78 (i) 2 Referente ao Laudo de Vistoria 187.2013.241. Junho a dezembro de 2013 128.186.207,57 (ii) 3 Nome do arquivo: 'Carta Última liberação CP Bahia - Anexo 2'. 1º de março de 2014 a 22 de janeiro de 2015 47.745.221,85 (ii) 4 Nome do Arquivo: 'Planilha - Pagamentos Bahia -01_01_2013 a 31-03_2014'. 1º de janeiro de 2013 a 31 de março de 2014. 338.741.583,76 (iii) 5 Nome do Arquivo: 'Relação Notas Fiscais-BA'. 4 de junho de 2012 a 27 de novembro de 2013 316.123.093,96 (iv) 570.032.169,86 (ii) Fonte: dossiê da Operação de Crédito nº B300002101/001 (fábrica na Bahia) (i) Não há detalhamento na planilha se esse valor refere-se ao total das notas fiscais ou ao valor total pago aos fornecedores pelo mutuário. (ii) valor pago aos fornecedores pelo mutuário. (iii) valor total das notas fiscais. Não consta o valor total pago aos fornecedores pelo mutuário. (iv) valor total das notas fiscais. Desse fato, resulta inviável a aplicação de percentual sobre o financiamento pactuado no caso da ocorrência de descontos. 
Ressalte-se que, caso seja calculada uma aproximação dos valores 'comprovados financeiramente', descartando planilhas que superpõem o período de emissão das notas fiscais, chegar-se-á a um valor aproximado de 'despesas comprovadas financeiramente' da ordem de R$ 363.868.315,48  (somatório do valor total pago pelo mutuário aos fornecedores nas planilhas 3 e 5) . 
Considerando, por fim, que o valor total do projeto, excetuando-se as inversões para capital de giro, foi orçado em R$ 570.026.538,04, o Banco se comprometeu em financiar R$ 375.046.805,05 e só houve 'comprovação financeira' de 63,8% dos recursos, deveria ter sido aplicado redução desse mesmo percentual com relação ao financiamento pactuado, resultando em desembolso de R$ 239.279.861,62 ao invés dos R$ 356.221.706,15 efetivamente realizados pelo Banco (houve liberação, portanto, de 94,98% dos recursos previstos e a comprovação financeira é somente de 63,8%) . Ademais, vale ressaltar a existência de diversas inconsistências nos FCFP's, as quais podem ser detectadas somente por meio de uma análise superficial das planilhas apresentadas pelo mutuário, conforme a seguir: 
I. Planilha 1 - Referente ao Laudo de Vistoria 187.2012.419 a) no item 'Móveis e Utensílios', estão listadas descrições de notas fiscais de aquisição de bens mobiliários, a exemplo de 'Mesa', 'Cadeira', 'Ar condicionado'; 'TV 20 polegada', sofá, 'armário', os quais não fazem parte do detalhamento do item em comento. No referido detalhamento, que se encontra no anexo do contrato de financiamento, constam outros tipos de bens mobiliários, a exemplo de 'Cervejeira Dupla', 'Cervejeira 4cxs', 'Garrafeira de 1L', 'Vasilhame de 1L', 'Pallets'; b) não há o valor total pago aos fornecedores pelo mutuário, constando somente a descrição e o valor das notas fiscais emitidas. 
II. Planilha 4 - 'Planilha - Pagamentos Bahia -01_01_2013 a 31-03_2014' a) existência do item 'Aquisição/Desenvolvimento de Software', o qual não figura no rol de inversões financiadas, uma vez que não consta do anexo do Contrato nº 187.2012.964.2728; b) no item 'Máquinas e Equipamentos Nacionais', em que deveria constar os equipamentos nacionais elencados no anexo do Contrato de Financiamento nº 187.2012.964.2728, como 'Rotuladora para selos em lata', 'Transportador de paletes', estão listadas descrições de notas fiscais que não guardam relação com o item, tais como: 'Elaboração de planos diretores / estudos, 'Pipe rack para tubulações; 'cabos flexíveis', 'tubos eletroduto pvc' etc. III. Planilha 5 - 'Relação Notas Fiscais-BA' a) o somatório do valor total das notas fiscais listadas (R$ 316.123.093,96) é menor que o somatório do valor total pago pelo mutuário aos fornecedores (R$ 570.032.169,86) ; b) no item 'Máquinas e Equipamentos', novamente estão listadas descrições de notas fiscais de insumos e despesas que não guardam correlação com o item tais como bloco de concreto, energia elétrica, conta de telefone, óleo diesel, lona plástica preta, canaleta, etc; c) no item 'Móveis e Utensílios', mais uma vez estão listadas descrições de notas fiscais de insumos e despesas que não guardam conformidade com o item, tais como 'brita graduada', 'pano de chão para limpeza', 'refeição', 'disjuntor'; d) existência do item 'Software', o qual não tem previsão de financiamento, conforme já mencionado anteriormente, com relação de notas fiscais cujas descrições são insumos e despesas que não guardam correlação com o item, tais como: 'brita graduada', 'tintura e lavanderia', 'estrutura metálica para pipe rack'. Com efeito, solicitaram-se as notas fiscais dos itens elencados na tabela a seguir, as quais não foram fornecidas à equipe de auditoria, o que caracteriza ausência de comprovação financeira de recursos da ordem de R$ 141.381.361,32: Tabela - Total de NF solicitadas e não fornecidas pelo BNB Item do Anexo do Contrato Descrição Valor Orçado (R$) 1 Tanque inox de processo (E.T.A) 7.560.843,32 7 Caldeira Mission 3-Pass 7.665.000,00 21 Linha de Cerveja 88.183.120,34 22 Equipamento para linhas de vidro 34.781.262,66 35 Montagem e Instalações 1.569.979,00 36 Montagem Instalações 1.621.156,00 Total 141.381.361,32 
Os fatos apresentados constituem descumprimento de normas supracitadas, quais sejam: Manual de Procedimentos de Operações de Crédito  (3102) , Título 12 (desembolso do crédito - financiamento - disposições gerais) e Título16 (Exames de documentos fiscais - orientações gerais) , ambos do Capítulo 1. Ressalte-se que fragilidades no acompanhamento da comprovação financeira dos recursos desembolsados podem distorcer a operação, considerando que o projeto pode ser executado com um custo menor que o previsto e o Banco findar aportando um percentual real bem maior de recursos do que o pactuado.
Fato Causa
 Falha do gerente de negócios titular da carteira a qual pertence o cliente ou, não existindo vinculação a nenhuma carteira, do gerente da agência, que não tomou as devidas providências para que fossem cumpridos os procedimentos de desembolso relativos à comprovação financeira dos recursos financiados. 
Manifestação da Unidade Examinada
 O BNB, por meio do Ofício 2015 978 007, oriundo da Central de Crédito de Clientes de Médio Porte da Bahia, apresentou a seguinte manifestação: ' (...) item 1 - Com relação à Operação B300002101/001, Cervejaria Petrópolis Bahia Ltda, é o que se segue: As planilhas foram consolidadas em arquivo único, para os tens (sic) Construção Civil, Móveis e Utensílios e Estudos e Projetos, tem-se as seguintes considerações:  A Cervejaria Petrópolis apresentou 04 planilhas de comprovação financeira listando todas as notas fiscais. Para o item Construção Civil foi apresentado uma planilha que totalizava R$ 213.097.766,29, porém só foi considerado para efeito de comprovação pelo Banco o valor de R$ 111.668.573,72, na planilha consolidada anexa, foram excluídas notas fiscais dos itens que poderiam ser objeto de dúvida e mesmo assim a comprovação financeira seria de R$ 165.379.969,02, sendo considerado pelo Banco o valor de R$ 111.668.573,72; (...)  Para o item Móveis e Utensílios, consta no Programa de Inversões o financiamento dos seguintes itens: Garrafeiras 1 litro; Garrafeiras 600 ml; Mesas e Cadeiras PVenda; Pallets; Vasilhames 1 litro; Vasilhames 600 ml, encontra-se na planilha consolidada a discriminação de cada item comprovado com o respectivo valor acatado pelo Banco. Cabe esclarecer que a planilha de comprovação de recursos foi padronizada em Agosto/2014, com a divulgação da publicação Orientações sobre Desembolso de Crédito (Anexo 3) em agosto de 2014, antes desta data cada empresa poderia utilizar o modelo próprio desde que tivesse os dados mínimos (número da NF com a respectiva data de emissão, fornecedor e valor) .' 
Análise do Controle Interno
 Não houve manifestação do Banco para os seguintes itens da constatação: I. b) ; II. a) , b) ; III. a) , b) , d) . 
Em anexo à manifestação, o gestor enviou arquivo em formato excel contendo seis planilhas (Anexo 3) relativas à Operação de Crédito nº B300002101/001 (fábrica na Bahia) , que não foram apresentadas à equipe durante os trabalhos de campo da auditoria, com os seguintes títulos: (1) 'Programa de Inversões', na qual consolida todos os itens constantes do projeto aprovado, informando, dentre outras, o valor total de notas fiscais apresentado pelo mutuário e o valor total considerado pelo Banco, após as glosas; (2) 'Construção Civil'; (3) 'Estudos e Projetos'; (4) 'Móveis e Utensílios'; (5) 'Máquinas e Equipamentos Nacionais' e (6) 'Instalações'. 
Do exame feito sobre a nova planilha alusiva ao item 'Móveis e Utensílios', em que pese esta não apresentar as mesmas inconsistências da planilha fornecida anteriormente à equipe de auditoria, em relação às descrições das notas fiscais, surgiu outra inconsistência: enquanto que na planilha em comento o valor total de notas apresentadas pelo mutuário é R$ 16.562.583,55, na planilha 'Programa de Inversões', consta a informação de que o valor total de notas consideradas pelo Banco para o item 'Móveis e Utensílios' é R$ 46.858739,79, após as glosas. Por outro lado, consta da planilha 'Máquinas e Eq. Nacionais' diversos itens que deveriam estar na planilha de 'Móveis e Utensílios', tais como: Cervejeira 4cxs, Cervejeira 4cxs, Freezer Horizontal. Fato que confirma a fragilidade no acompanhamento financeiro por parte do Banco. Por fim, outra inconsistência. Consta na planilha 'Programa de Inversões', a informação de que Banco considerou comprovado financeiramente o valor de R$ 483.590.269,63 em notas fiscais, que representa 83,81% do valor inicialmente previsto para o financiamento da Cervejaria Petrópolis da Bahia Ltda., que foi R$ 577.026.538,04 (valor total do projeto-R$ 628.353.280,04 menos o capital de giro-R$ 51.326.742,00, pois não está previsto financiamento para esse item) , considerando o aporte de recursos do FNE e do mutuário. 
De acordo com o Manual de Procedimentos - Operações de Crédito 3102, Título 16 - exame de documentos fiscais, Capítulo 1 - orientações gerais supra mencionado, deveria ter sido aplicado redução ou desconto do percentual do financiamento pactuado. Dessa forma, levando-se em conta que o valor total de recursos do FNE previsto para ser financiado era R$ 375.046.805,05, deveria ter sido desembolsado 83,81% desse valor, que corresponde a R$ 314.326.727,31. Ocorre que foram liberados R$ 356.221.706,15. Verifica-se, portanto, conforme alertado no campo 'Fato' desta constatação, que a proporcionalidade entre as fontes de financiamento (FNE/recursos próprios) da operação foi distorcida, já que estava previsto que o BNB, por meio do FNE, financiaria 65% do valor total do projeto da fábrica da Cervejaria Petrópolis da Bahia Ltda., sem o item capital de giro, e se o valor total das notas fiscais consideradas pelo Banco reflete o custo de execução do empreendimento, o BNB terminou financiando 73,66% do total previsto, tendo desembolsado R$ 41.894.978,84 a mais do que deveria. 
Quanto às notas fiscais solicitadas durante os trabalhos de campo e não fornecidas, todas foram enviadas, com exceção das relativas ao item 36 - Montagens e Instalações ABB, que foi orçado em R$ 1.621.156,00. Ressalte-se que, de acordo com a planilha 'Programa de Inversões', o mutuário apresentou R$ 11.699.349,93 em notas fiscais para esse item e o Banco considerou R$ 1.621.156,00. Releva ressaltar que o Banco, sem qualquer justificativa durante os trabalhos de campo, não disponibilizou as notas fiscais solicitadas, fornecendo-as somente após a emissão do relatório preliminar desta auditoria. Da mesma forma, solicitou desconsiderar as planilhas apresentadas para fins de exame, disponibilizando novo arquivo com outras seis planilhas (Anexo 3) , completamente distintas das fornecidas durante os trabalhos de campo.
Com efeito, a ausência de fornecimento de documentos injustificada durante os trabalhos de campo e a apresentação destes documentos somente após a emissão do relatório preliminar; ou mesmo a troca de documentos fornecidos durante os trabalhos de campo, após todo trabalho de análise da equipe, por outros, após a emissão do relatório preliminar, às vezes durante a reunião de busca conjunta de soluções, vem ocorrendo em diversos trabalhos de fiscalização e/ou auditoria realizados por esta CGU no BNB. Essa atitude compromete a integridade das informações fornecidas pelo Banco e acarreta severos contratempos nos exames executados, com perda de esforço em análises que ficam total ou parcialmente perdidas, e, por conseguinte, afetam os cronogramas planejados para realização dos trabalhos de auditoria/fiscalização. 
Recomendações: 
Recomendação 1: Promover o devido ajuste financeiro da operação, de modo a manter os percentuais previstos inicialmente entre recursos financiados pelo Banco e recursos próprios aportados pelo mutuário, reavendo, junto à Cervejaria Petrópolis da Bahia, o desembolso indevido de R$ 41.894.978,84.". (grifei) 
Solicitei a minha assessoria que obtivesse, com o auxílio da unidade técnica deste Tribunal responsável pelas contas do BNB, notícias acerca do eventual cumprimento dessa recomendação pelo banco, mas até o momento não foi possível obter uma resposta. 
Assim, e no caso do financiamento da fábrica da Bahia, seria necessário esclarecer (a) se os lançamentos considerados pela CGU na comprovação da adequada utilização dos recursos financeiros encontram-se todos abrangidos no espaço temporal retro referido e (b) se a restituição do valor de quase R$ 42 milhões, recomendada pelo CGU em seu relatório, foi providenciada pelo banco.
Não foram encontradas análises semelhantes da CGU em relação ao financiamento à fábrica de Pernambuco. Não obstante, o espaço temporal, nesse caso, é consideravelmente mais estreito e, conforme registrado pela unidade técnica, nesse caso o financiamento previa a execução de 97% das obras civis, que normalmente são realizadas e pagas, mediante medição, no início da implantação de uma fábrica. Restaria, assim, examinar se a utilização da integralidade do valor do financiamento, a partir de 01/10/2013, seis meses antes da inauguração da fábrica, foi adequadamente comprovada.
Uma vez que relatório da CGU deixa entrever a possibilidade de ocorrência de falhas e irregularidades na comprovação de despesas e na liberação de recursos nos financiamentos sob análise, torna-se necessário averiguar, ademais, se medidas corretivas já foram adotadas pelo banco no sentido de evitar novas ocorrências da espécie. Essas questões também deverão ser analisadas no apartado.
Por essas razões, mantenho a proposta de instauração de processo apartado, em cujo âmbito deverão ser esclarecidas todas essas questões e apresentadas respostas seguras a este Tribunal. 
III - Do conteúdo do apartado
Em meu voto revisor inicial, eu havia suscitado várias consequências possíveis a partir de indícios que então considerava fortes e graves. Naquela oportunidade, suscitei que a possibilidade de existirem "exceções" que justificassem o aparente desvio de finalidade não devia impedir que a necessária análise dos indícios fosse realizada, antes o contrário, havendo indícios de irregularidades, este Tribunal teria o dever de investigá-los (§ 28 do voto revisor) . 
Esclarecida, apenas agora, a possibilidade de utilização dos recursos na recuperação de capitais já investidos e no pagamento de dívidas, desde que constantes do projeto,  desde que realizados na janela temporal autorizada e desde que haja a comprovação da efetiva aplicação dos recursos, concluo que tal possibilidade não exclui a necessidade de análise do Tribunal sobre a regularidade das operações financeiras, sobretudo em face das falhas e fragilidades apontadas pela CGU na execução das operações.
Uma vez mantida a proposta de instauração do apartado, entendo que vários aspectos relacionados à análise, aprovação e acompanhamento das duas operações devam ter sua análise aprofundada. Neste ponto trago alterações em relação ao voto inicial, em especial ao dar nova redação ao conteúdo a ser analisado no processo apartado. Entendo que as seguintes dúvidas permanecem: 
as informações fornecidas nas duas solicitações de financiamento espelhavam a realidade do estágio de implantação das fábricas e das necessidades financeiras do Grupo Petrópolis?;
os financiamentos, a partir das respectivas solicitações, foram adequadamente executados de acordo com as normas do BNB e devidamente acompanhados?;
os recursos financeiros transferidos ao Grupo Petrópolis foram integral e comprovadamente (conforme normas que regem a matéria) utilizados nas finalidades previstas nos respectivos contratos?;
houve concessão de tratamento privilegiado e indevido ao Grupo Petrópolis pelo BNB?.
IV - Conclusões
Em conclusão, entendo que as irregularidades objeto das audiências devem ser reanalisadas tendo como escopo também  "a possibilidade de concessão de tratamento privilegiado e irregular ao Grupo Petrópolis pelo BNB na concessão de troca de garantias no financiamento concedido para implantação da fábrica da Bahia" e, portanto, proponho que a audiência seja refeita, nestes autos, de forma a incluir nesse escopo os outros indícios de irregularidades acima mencionados que não foram analisados e não foram submetidos ao contraditório e à ampla defesa dos responsáveis (seção I deste voto revisor complementar) . 
Além disso, entendo necessário seja instaurado processo apartado, com o objetivo de aprofundar as análises relativas aos financiamentos concedidos pelo BNB ao Grupo Petrópolis para implantação das fábricas da Bahia e de Pernambuco, em especial em relação à efetiva comprovação da utilização dos recursos financeiros, conforme normas incidentes, nas finalidades contratadas (seção II deste voto revisor complementar) ; o que exigirá sejam verificados os procedimentos de análise das solicitações de financiamento, de aprovação e de acompanhamento das operações e de comprovação da utilização dos recursos (seção III deste voto revisor complementar) .
Em última alteração à proposta contida no Voto inicial, no que tange à possibilidade de apresentação pelo Grupo Petrópolis de informações inverídicas ou ideologicamente falsas ao Banco quanto às finalidades na aplicação dos recursos, considerando o aprofundamento da questão no âmbito do processo apartado a ser instaurado, no qual será possível aferir com maior precisão a ocorrência ou não da irregularidade, deixo de propor, neste momento processual, o encaminhamento de notícia à Procuradoria da República no Estado do Ceará.
	Por todas essas razões, embora louve e respeite o voto apresentado pelo digno Relator, elevo à consideração deste Colegiado a seguinte proposta de acórdão revisor.
TCU, Sala das Sessões Ministro Luciano Brandão Alves de Souza, em 17 de novembro de 2020.
AUGUSTO SHERMAN CAVALCANTI
Revisor
	O presente processo estava pautado na sessão telepresencial do Plenário realizada em 26/8/2020, mas a apreciação foi adiada em razão do pedido de vista formulado pelo Ministro-Substituto Augusto Sherman Cavalcanti, então convocado para substituir o Ministro Vital do Rêgo.
2.	É importante ressaltar que foi autorizado que os interessados, que haviam declinado de realizar as sustentações orais, apresentassem suas defesas orais quando o processo retornasse à pauta, o que se dá na presente data.
3.	Inicialmente, agradeço ao Revisor o envio adiantado de seu Voto ao meu Gabinete, em 29/10/2020. Registro, entretanto, que em razão do feriado prolongado que ocorreu entre os dias 30 de outubro e 2 de novembro, não tive tempo hábil para analisar com a atenção necessária, os argumentos apresentados pelo Revisor em seu denso voto, para a Sessão do dia 4 de novembro.
4.	Por essa razão, solicitei, com base no art. 113, inciso I, do RI/TCU, o adiamento do julgamento do presente processo.
5.	O Revisor propõe determinar que seja realizada audiência complementar dos responsáveis já ouvidos nos autos, integrantes da Diretoria Executiva e do Conselho de Administração, para que apresentem razões de justificativas em relação aos seguintes indícios de irregularidades, que ele julga não estarem suficientemente esclarecidas:
 - possibilidade de concessão de tratamento privilegiado e irregular ao Grupo Petrópolis pelo BNB na concessão de troca de garantias no financiamento concedido para implantação da fábrica da Bahia;
 - falsidade ideológica incorrida pelo Grupo Petrópolis; 
 - fraude na obtenção dos financiamentos;
 - desvio de finalidade na aplicação dos recursos oriundos dos financiamentos;
 - ocorrência de danos ao Fundo Constitucional do Nordeste (FNE) ;
 - ocorrência de enriquecimento sem causa do Grupo Petrópolis às custas do erário, com a eventual participação de empregados do BNB;
 - ausência de fiscalização na aplicação dos recursos financeiros liberados;
6.	O Revisor entende que "...alguns aspectos restaram [...] não integralmente esclarecidos." Na verdade, essas questões, que derivam do zelo do ilustre Revisor, surgem sem que nenhum indício tenha sido identificado na exaustiva análise procedida pela unidade técnica e pelo MP/TCU. 
7.	Diferentemente do Revisor, julgo que ao longo das quatro instruções, todas corroboradas pelos respectivos diretor e secretários (peças 43, 44, 193, 194, 205, 206 236 e 237) , a unidade técnica foi capaz de exaurir as questões inquinadas nos presentes autos. Lembro que os autos foram, ainda, alvo de análise pelo Ministério Público junto ao TCU, por mim solicitada conforme o Despacho à peça 224, de 4 de julho de 2019.
8.	Além disso, vale lembrar a inspeção que a unidade técnica procedeu, conforme descrito à peça 8:
"I - a realização de inspeção junto ao Banco do Nordeste do Brasil S/A - BNB, conforme discriminado a seguir, com objetivo de proceder a análise dos dois empréstimos abaixo identificados, a fim de avaliar a lisura dos procedimentos adotados por aquela instituição na substituição da carta-fiança por outras garantias, já consumado no primeiro empréstimo, bem como se há solicitação de substituição da carta-fiança, em relação ao segundo empréstimo, devendo-se verificar, dentre outros aspectos considerados relevantes, a pertinência dos estudos técnicos de capacidade de pagamento e garantias oferecidas, visando resguardar o patrimônio daquela instituição financeira pública:
a) primeiro empréstimo: no valor de R$ 375.000.000,00, destinado à construção da fábrica em Alagoinhas, localizado na Bahia; e
b) segundo empréstimo: no valor de 452.000.000,00, destinado à construção outra fábrica da Itaipava, em Pernambuco.
	PARTICIPANTES
	ÓRGÃO
	NÚMERO DE DIAS

	Dois AUFC
	Banco do Nordeste do Brasil S/A.
	5 (cinco) dias úteis - Planejamento

			5 (cinco) dias úteis- Execução

			5 (dez) dias úteis - Relatório"

9.	Portanto, julgo desnecessário que sejam feitas audiências complementares para investigar os pontos que foram exaustivamente analisados nestes autos.
10.	O Revisor destaca, também, que unidade técnica apontou que a troca da garantia teria sido desvantajosa para o BNB. Porém, conforme já registrei em me Voto, o que ocorreu foi justamente o contrário, tendo em vista que a nova composição de garantias foi superior ao percentual anterior, passando de 131,99% para 160,35%.
11.	Passo a tratar dos demais pontos levantados pelo Revisor.
Adoção de trâmite acelerado na análise e aprovação do pedido de troca de garantia do financiamento para implantação da fábrica na Bahia, apresentado pelo Grupo Petrópolis
12.	Quanto à celeridade do processo que culminou com a troca da garantia, ressalto que não se tratava de um processo ordinário, mas da correção de um erro descrito ao longo do meu Voto (aceitação de garantia já dada em garantia em outra operação) e, obviamente, necessitava ser tratado com urgência que o caso requeria. Não vislumbro, assim, qualquer irregularidade quanto a este ponto.
Tratamento privilegiado ao Grupo Petrópolis por parte do BNB
13.	No que concerne à alegada suposta concessão de tratamento privilegiado ao Grupo Petrópolis por parte do BNB, como já mencionei, assim como a unidade técnica e o MP/TCU, também não identifiquei indícios de irregularidades que possam levar a essa conclusão, razão pela qual, de fato, não foram feitas audiências a respeito nem julgo necessário que sejam procedidas.
14.	Repisando, essa questão não foi objeto de audiência porque a unidade técnica, ao longo de suas quatro instruções, nunca vislumbrou, da mesma forma que também não vislumbro, indícios suficientes que levem à conclusão de que houve qualquer irregularidade nesse sentido. 
Falsidade ideológica
15.	Em relação aos apontados indícios de falsidade ideológica, o fato de o Grupo Petrópolis ter seus empréstimos aprovados quando suas fábricas já estavam em fase de implantação, não me parece indício suficiente para se concluir que podem ter sido fornecidas e utilizadas informações ideologicamente falsas. O financiamento destinava-se, contratualmente, à execução de obras civis das fábricas ou aquisição de equipamentos pesado.
16.	Ademais, como demonstrarei adiante no presente Voto Complementar, considerando a data da proposta (30/10/12) apresentada pelo Grupo Petrópolis, o Banco do Nordeste poderia admitir a liberação de recursos, para itens financiáveis pelo FNE, para inversões implementadas pelo Cliente no empreendimento com retroatividade de até 6 meses (30/04/2012) .
Possível dano ao Erário
17.	Quanto ao possível dano sofrido pelo Fundo Constitucional de Financiamento do Nordeste (FNE) , em razão da baixa taxa de juros aplicada ao empréstimo concedido ao Grupo Petrópolis, entendo que o objetivo de promover o desenvolvimento regional, foi alcançado. E é justamente o alcance desse objetivo que justifica o valor da taxa.
18.	Ademais, as operações de crédito envolvem questões acessórias, não sendo possível analisar, nos presentes autos, sem elementos que corroborem os estudos, todos os fatores considerados pelo BNB para estipular suas taxas remuneratórias para cada operação, ainda mais em se tratando de grandes operadores.
19.	O Revisor cita que no § 63 da instrução (peça 42) , o empréstimo relativo à construção da fábrica em Alagoinhas - BA previa juros efetivos de 3% a.a. (3,53% - 15% de bônus de adimplência) , ou seja, nos exercícios seguintes o tomador do financiamento pagaria ao BNB uma taxa efetiva 3% ao ano sobre o saldo devedor.
20.	Na sequência o Revisor discorre acerca da evolução dos juros básicos no Brasil nos anos seguintes, verbis:
40.	A partir de 2013, ano no qual foi celebrado o financiamento, os juros básicos no Brasil sofreram rápida elevação. A taxa Selic anual real foi de 9,9% em 2013, 11,15% em 2014, 14,15% em 2015, 13,65% em 2016, 7,4% em 2017, 6,4% em 2018 e 4,9% em 2019[footnoteRef:2].  [2:  Fonte Bacen.] 
21.	Com base nessas informações o Revisor conclui que houve um "ônus suportado pelo Estado pode ser considerado dano ao erário provocado por aqueles que deram causa ao desvio inicial."
22.	Em primeiro lugar, considero não ser exigível que os gestores previssem a evolução da taxa de juros nos anos posteriores ao contrato de financiamento seria exacerbado, visto que tal habilidade extrapola as suas competências. 
23.	Em segundo lugar, ressalto que os encargos financeiros das operações realizadas com recursos dos Fundos Constitucionais de Financiamento de que trata o art. 1º da Lei nº 10.177, de 12 de janeiro de 2001, foram definidos pela Resolução do Banco Central 4.818, de 7 de janeiro de 2013 (Publicado em: 08/01/2013, Edição: 5, Seção: 1, Página: 10) , que estabeleceu em seu art. 1º, verbis:
"Art. 1º Os encargos financeiros das operações realizadas com recursos dos Fundos Constitucionais de Financiamento de que trata o art. 1º da Lei nº 10.177, de 12 de janeiro de 2001, contratadas no período de 1º de janeiro de 2013 a 30 de junho de 2013 serão os seguintes:
I - nas operações rurais com a finalidade de investimento, inclusive com custeio ou capital de
giro associado: taxa efetiva de juros de 3,53% a.a. (três inteiros e cinquenta e três centésimos porcento ao
ano) ;
II - nas operações com os demais setores com a finalidade de investimento, inclusive com custeio ou capital de giro associado: taxa efetiva de juros de 3,53% a.a. (três inteiros e cinquenta e três centésimos por cento ao ano) ."  (grifei) 
24.	A contratação do empréstimo se deu em 21/3/2013, dentro, portanto, do período estabelecido pela Resolução do Banco Central 4.818, de 7 de janeiro de 2013.
25.	Relembrando que para o alcance do objetivo do Fundo Constitucional de Financiamento do Nordeste (FNE) , o desenvolvimento regional, as taxas de juros são, de fato, subsidiadas. Trata-se de uma política pública.
Ocorrência de "espécie de carry trade interno"
26.	Sobre a questão do Grupo Petrópolis poder ter se utilizado dos recursos obtidos para realização de "espécie de carry trade interno", nas palavras do Revisor, ressalto que também sobre esse ponto, não há nos autos nenhum indício, elemento ou, sequer, notícia de que esse fato possa ter ocorrido. 
27.	O simples fato de a fábrica estar em construção quando da concessão do empréstimo ao BNB não é suficiente para fundamentar as conclusões a que chega o Revisor. 
28.	Me parece natural que os empréstimos sejam concedidos a empresas que tenham boa saúde financeira, que tem por consequência, entre outras questões, em a empresa ter dinheiro em caixa. Como o Grupo Petrópolis teve sua proposta aprovada, podemos concluir que ele poderia ter recursos próprios para começar a fábrica enquanto buscava os recursos do FNE, o que não era vedado, como explicarei adiante, no presente Voto. 
29.	Eventual análise favorável sobre a capacidade de pagamento de um empreendimento ou sobre a sua liquidez para realização de investimentos não exclui a possibilidade de aprovação de um financiamento pelo Banco do Nordeste. O fato de uma empresa ter boa situação econômico-financeira, demonstrando liquidez em seus ativos, não é fator impeditivo para concessão de crédito com recursos do FNE.
30.	Aliás, a existência de solidez financeira é, na verdade, aspecto positivo para análise do crédito, sendo fator ponderado nas matrizes de avaliação de risco do cliente e do projeto utilizadas pelo BNB, com atribuições de redutores na nota do cliente/projeto na medida em que se avalia como negativa a situação econômico-financeira de determinado cliente.
31.	O fato de o Grupo Petrópolis ter avançado na implantação do empreendimento com recursos próprios, não é fator impeditivo à liberação de crédito pelo BNB. Não há vedação legal ou normativa para a realização de operações para recuperação de capital próprio, desde que seja comprovado que os gastos efetuados ocorreram, no máximo, até o 6º mês anterior da apresentação da proposta ou projeto no Banco. A apresentação da proposta do Grupo Petrópolis ao BNB se deu em 30/10/2012.
32.	Para esclarecer essa questão é importante lembrar que o BNB pode admitir a liberação de recursos para itens financiáveis pelo FNE para inversões já implementadas pelo cliente no empreendimento com retroatividade de até 6 meses da entrada do pleito. É o que diz o Manual Básico - Operações de Crédito - Título 2, Capítulo 1, em seu item 7.14, Versão 095, de 10/01/2013, vigente na data da aprovação do crédito para a Cervejaria Petrópolis da Bahia Ltda, que dispõe, verbis:
MANUAL BÁSICO - OPERAÇÕES DE CRÉDITO - TÍTULO 2, CAPÍTULO 1, ITEM 7.14 
"Itens e Empreendimentos Não-financiáveis 
7 Veda-se, em qualquer programa de crédito, o financiamento do que se segue. 
[...] 
7.14 Recuperação de capitais já investidos e pagamento de dívidas efetivados antes da apresentação de carta-consulta, se houver, ou da proposta de financiamento ao Banco, o que ocorrer primeiro, podendo, porém, quando utilizados recursos do FNE, exceto no âmbito do crédito rural, ser objeto de financiamento quando se referirem a itens financiáveis integrantes do projeto ou proposta, os quais tenham sido efetuados e pagos, com comprovação física e financeira, até o 6º mês anterior à entrada do projeto ou proposta na agência." 
33.	Da mesma forma, o citado normativo, em sua versão 99, de 8/1/2014, vigente à época do deferimento da proposta de concessão de crédito para a Cervejaria Petrópolis de Pernambuco Ltda,  previa a possibilidade de financiamento de itens de investimento, mesmo com a configuração de recuperação de capitais investidos, desde que atendida a condição temporal de 6 meses, como já mencionei.
34.	A entrada da proposta do Grupo Petrópolis no BNB se deu em 30/10/2012. Considerando essa data o Banco do Nordeste poderia admitir a liberação de recursos, para itens financiáveis pelo FNE, para inversões implementadas pelo Grupo Petrópolis no empreendimento em questão, com retroatividade de até 6 meses, ou seja, 30/04/2012.
Comprovação na aplicação dos recursos financeiros
35.	Sem me alongar em relação à "ausência de fiscalização e de exigências de comprovação na aplicação dos recursos financeiros" ressalto que a fábrica foi construída e concluída, o que indica que o objetivo do empréstimo foi alcançado, considerando que, de fato, a unidade fabril de Alagoinhas foi implementada. Não há elementos que levem à conclusão de que os recursos não foram aplicados na implantação da fábrica, mas em aplicações financeiras, como alude o Revisor.
36.	Por fim, lembro que estamos tratando de recursos provenientes de um empréstimo tomado por uma empresa privada, que serão devolvidos ao BNB com os juros acordados. E ressalto, por oportuno, que o Grupo Petrópolis está adimplente com suas obrigações contratuais junto ao BNB, no caso em análise.
"CONCESSÃO DO CRÉDITO PARA IMPLANTAÇÃO DA FÁBRICA DE CERVEJA EM ALAGOINHAS - BAHIA:
- PROJETO - VALOR TOTAL: R$ 628.353.280,04, SENDO:
 	- FINANCIAMENTO - FNE INDUSTRIAL....R$ 375.046.805,05 (59,69 %) 
	- RECURSOS PRÓPRIOS.....................R$ 253.306.474,99 (40,31 %) 
	FINANCIAMENTO - R$ 375.046.805,05:		
	- CONTRATAÇÃO: 21/03/2013
	- JUROS DO FINANCIAMENTO: 3,53, COM BONUS DE ADIMPLÊNCIA DE 15 % (Juros definido pelo CMN através da Resolução 4.181, de 07/01/2013) 
	- PRAZO: TOTAL DE 132 MESES, INCLUÍDO 24 MESES DE CARÊNCIA
	- VENCIMENTO FINAL: 21/03/2024
	- SALDO DEVEDOR ATUAL: R$ 169.134.226,85
	- VALORES REEMBOLSADOS: R$ 244.111.819,94
	- ENTRADA DA PROPOSTA NO BANCO DO NORDESTE: 30/10/2012
- APROVAÇÃO DO PROJETO: 20/03/2013
- 1º DESEMBOLSO REALIZADO COM BASE EM EXECUÇÕES DA OBRA (COMPROVAÇAO FÍSICA E FINANCEIRA) NO PERÍODO DE JUN A NOV/2012 - LAUDO 187.2012.419, DE 21/12/2012"
37.	De certo que o TCU tem competência para fiscalizar a aplicação desses recursos emprestados a juros subsidiados. Mas, repiso, não há elementos nos autos que justifiquem a realização de audiências complementares, como entende necessário o Revisor.
38.	Ante o exposto, ratifico a proposta por mim apresentada anteriormente a este Plenário.
TCU, Sala das Sessões Ministro Luciano Brandão Alves de Souza, em 18 de novembro de 2020.
RAIMUNDO CARREIRO 
Relator

Embora respeite e louve os votos do e. Ministro Raimundo Carreiro e as novas informações que trouxe, com as vênias de praxe, mantenho, com alterações que serão detalhadas a seguir, minha proposta já apresentada no voto revisor. Entendo ser necessário revisitar algumas questões narradas e documentadas nos autos e, ao final, em razão das conclusões que externarei, oferecerei, neste voto complementar, proposta divergente à apresentada por S. Exa.
2.	Passo a analisar as questões que entendo relevantes.
I - Irregularidades objeto das audiências nos autos e da proposta de acórdão sob revisão
5.	Em seu voto, o eminente relator tratou de duas irregularidades que teriam subsistido às análises iniciais nos autos, a respeito das quais os responsáveis foram ouvidos em audiência, então vazadas nos seguintes termos (§ 109, item "I", subitens "a" e "b da instrução - peça 42, e § 7º da instrução - peça 192, negritos meus) :
	"a) aprovação, em 17/9/2014, da substituição de garantias no contrato de financiamento firmado com empresa do Grupo Petrópolis, para implantação de fábrica de cervejas em Alagoinhas/BA, sem a inclusão de qualquer contrapartida compensatória para o Banco do Nordeste, a exemplo do reforço do fundo reserva ou de liquidez já existente ou constituição de um novo, em razão da troca das fianças bancárias contratadas pela mutuária pela garantia hipotecária, muito mais vantajosa para a devedora, tendo o Banco do Nordeste negligenciado completamente o documento intitulado Revisão da Avaliação de Risco de Crédito Fundamentalista - Operações Renegociadas, produzido por técnicos da Central de Crédito de Clientes de Grande Porte em 16/9/2014, aprovado pelo Comac Concessão e Administração na mesma data, que prevê, explicitamente, a constituição de fundo de liquidez no valor de R$ 8.940.000,00, correspondente a duas parcelas mensais do financiamento;
	b) aceitação de garantia hipotecária, na troca das fianças bancárias referida acima, formada pelos bens importados que já estavam alienados fiduciariamente ao banco Alemão Landesbank Baden-Wurtenberg, mesmo com o Banco do Nordeste já tendo conhecimento desde a época da aprovação do financiamento de que o referido banco estrangeiro seria o responsável pelo financiamento externo das máquinas e equipamentos da fábrica de cervejas, descumprindo, dessa forma, norma interna aplicável à troca de garantias que exigia cobertura hipotecária mínima de 130% do valor financiado.".  
6.	As análises apresentadas no voto, que conduziram às conclusões contidas na proposta de acórdão apresentada pelo relator, são no sentido de que as razões de justificativas apresentadas em relação a ambas às irregularidades devem ser acatadas, no primeiro caso acompanhando posicionamento da unidade técnica e do MPTCU, no segundo caso divergindo do posicionamento de ambos.
7.	Conquanto respeite a proposta e a posição de S. Exa., delas divirjo.
8.	Relativamente à primeira irregularidade (conforme descrita no § 5º, item "a", retro) , entendo que, a despeito de ter sido objeto de análise por parte da unidade técnica em quatro oportunidades (peças 42, 192, 204 e 235) , alguns aspectos restaram, a meu ver, não integralmente esclarecidos.
9.	Entendo que tal irregularidade detém escopo mais amplo do que o que lhe foi dado nos autos, devendo, nesse sentido, ser caracterizada como "concessão de tratamento privilegiado e irregular dado pelo Banco ao Grupo Petrópolis quando da troca de garantias", o que abrangeria outros indícios de irregularidades além daqueles contidos no texto da audiência, retro transcrito. 
10.	Posto nesses termos, as conclusões da Secretaria no sentido de que a troca da garantia (i) não era vedada por normativos ou práticas bancárias e de que (ii) não havia norma que obrigasse a constituição de compensação pela elevação do risco da operação, desde que observadas outras condições; não são suficientes a superar todas as irregularidades observadas e não eliminam, a meu ver, e com a devida licença, a necessidade da ponderação e do perfeito esclarecimento de outros aspectos relacionados à questão, que, sob o enfoque da "concessão de tratamento privilegiado", não restaram suficientemente esclarecidos. 
11.	Ainda que tenha sido demonstrado que algumas análises haviam sido realizadas em período de tempo anterior ao inicialmente apontado na representação, nenhuma explicação razoável, a meu ver, foi apresentada como justificativa para a adoção de um trâmite aparentemente acelerado, consistente em a proposta de troca de garantia (financiamento da fábrica da Bahia) ter transitado por cinco instâncias colegiadas do BNB, aí incluída uma reunião da diretoria executiva às 20hs, em um único dia (16/09/2014) , em ter sido aprovada no dia seguinte, pela manhã, pelo Conselho de Administração, e em ter sido assinado, nesse mesmo dia (17/09/2014) , o aditivo referente à troca das garantias (§§ 24 a 28 e 84 a 86 da instrução - peça 42) . Em outras palavras, não restou clara a urgência ou necessidade de análise e aprovação de uma alteração contratual tão significativa em prazo tão curto. 
12.	Além disso, e apesar de ter sido apontado que a diretoria executiva, ao apreciar a Proposta Operacional Administrativa - POA relativa à troca de garantia, não teria tomado conhecimento da proposta apresentada pela Central de Crédito de Clientes de Grande Porte, inserida no documento denominado Revisão da Avaliação de Risco de Crédito Fundamentalista, acerca da constituição de fundo de liquidez complementar como condição para efetivação da troca de garantias, não restou suficientemente esclarecido, a meu ver, a velocidade, as razões e a forma pelas quais tal proposta foi excluída do conhecimento da diretoria colegiada apenas a partir de uma alegada reunião telefônica, realizada no mesmo dia da aprovação serial pelos comitês, reunião essa que, inclusive, não contou com qualquer registro formal de seu conteúdo (§§ 87 a 94 da instrução - peça 192; § 46 da instrução - peça 204; e §§ 51, 54 e 55 da instrução - peça 235) .
13.	Com relação ao mesmo cliente, restou demonstrado nos autos que a outra operação financeira sob análise nos autos, o financiamento para implantação da fábrica de Pernambuco, foi aprovada pelos mesmos comitês decisórios também em um único dia, em 10/04/2014, ainda que nesse caso o Conselho de Administração tenha aprovado a operação apenas em 16/04/2014 (§ 27 da instrução - peça 42) . Isso, a meu ver, pode ser considerado mais um indício de que pode ter sido concedido, ao Grupo Petrópolis, pelo BNB, tratamento privilegiado e irregular, salvo se demonstrado que esses ritos e velocidade de aprovação eram o padrão de atendimento dado a todos clientes, ainda que apenas aos de grande porte. Entretanto, tal aspecto, que considero fundamental, não restou investigado ou esclarecido nos autos.  
14.	Também encontram-se insuficientemente analisados, a meu ver, o fato que pode ser grave de o pedido de substituição da garantia ter sido analisado e deferido antes que o projeto estivesse "em fase de reembolso" e antes que estivesse "estabilizado", condições essas que se encontravam expressamente estabelecidas no Manual Auxiliar - Operações de Crédito - 2101-7-8, em seu parágrafo 11, item "f" (§§ 12, 20, 21, 42, 87 e 88 da instrução - peça 42) . 
15.	Relativamente a não "estabilização do projeto", as justificativas apresentadas exigem sejam aceitas interpretações sobre o significado da expressão "estabilização" não consentâneas com as especificações contidas nas normas do banco, e a remessa da questão para deliberação em outro processo, conforme aventado pela unidade técnica, não tem, a meu ver, o condão de esclarecer a questão neste processo, o que entendo imprescindível (§§ 87 e 88 da instrução - peça 42) . 
16.	Quanto à "fase de reembolso", uma vez que o aditivo para antecipação do início dos pagamentos, que ocorreria meses depois, só foi assinado em 21/10/2014, a troca de garantia, assinada em 17/09/2014, acabou sendo comprovadamente realizada antes que a operação estivesse efetiva e formalmente na referida "fase", pelo que não restou atendida, mesmo a despeito da utilização desse artifício, a exigência prevista no Manual Auxiliar (§ 28 da instrução - peça 42) .
17. 	Quanto a esses aspectos, novamente, não foi analisado, nos autos, se a aprovação de troca de garantias com elevação do risco para o banco era normalmente autorizada pelo BNB, especialmente antes da "estabilização dos projetos" e antes da "fase de reembolso", o que, a meu ver, é essencial à análise da eventual ocorrência de concessão de tratamento privilegiado e irregular ao Grupo Petrópolis. Também não foi analisado se a diretoria executiva colegiada e o conselho de administração tomaram conhecimento de que a aprovação da operação estava sendo proposta sem atendimento literal da condição de "o projeto já se encontrar estabilizado" e com antecipação, por aditivo, da condição de "a operação já se encontrar em fase de reembolso".  
18.	Importante deixar consignado que as audiências foram propostas e aprovadas a partir dos elementos constantes na instrução contida na peça 42 (§ 109, item "I", subitens "a" e "b", da mesma) , razão pela qual utilizo seu conteúdo para fundamentar minhas observações. Conforme se pode observar, o texto da audiência retro transcrita (§ 5º, item "a") não abrange as questões retro debatidas (§§ 9º a 18) , razão pela qual deixaram de ser analisadas nos autos e pela qual não estão agora colocadas para apreciação por este Colegiado. 
19.	Minha proposta quanto a isso, portanto, será a realização de audiência complementar aos responsáveis membros do Comac Conc e Adm e Diretoria Executiva, uma vez que os aspectos retro discutidos dizem respeito às respectivas funções e condutas. 
20.	Acresço aqui a primeira alteração em relação ao voto inicial apresentado. Verifiquei que os membros do Conselho de Administração não podem ser responsabilizados, nestes autos, por essas questões, uma vez já tiveram suas condutas relativamente a essa operação de troca de garantia no financiamento da fábrica da Bahia analisadas no TC Processo 035.893/2015-0, prestação de contas do FNE do exercício de 2014, tendo sido julgadas regulares com ressalva, por meio do Acórdão 2422/2017-TCU-Plenário, referindo-se a ressalva expressamente à ausência de alguns cuidados na aprovação dessa operação.  Tal óbice não se aplica à diretoria executiva, que, na oportunidade, teve suas contas sobrestadas em relação a essa operação. 
21.	Com relação à segunda irregularidade objeto das audiências, anuo ao entendimento exposto pela Unidade Técnica e corroborado pelo MPTCU em seu parecer, o qual transcrevo a seguir: 
" (...) 
Por outro lado, ao final, na análise foi considerada não justificada a irregularidade da aceitação de hipoteca de bens que já estavam alienados fiduciariamente a outra instituição financeira. Apesar do esforço argumentativo dos responsáveis pelo BNB em atribuir tal irregularidade somente ao erro do cartório que indevidamente emitiu certidão negativa de ônus, entendemos que isso não justifica o afastamento de suas responsabilidades.
Sobretudo, porque desde a origem do financiamento o BNB sabia que o banco alemão Landesbank Baden-Würtenberg financiou o maquinário e os equipamentos da futura fábrica de cervejas do mutuário (peça 192, p. 38-40) , descumprindo a norma interna aplicável à troca de garantias que exigia efetivamente uma cobertura hipotecária mínima de 130% do valor financiado. Não bastasse esse conhecimento prévio de que a mutuária obteve financiamento externo para adquirir aqueles mesmos bens indevidamente aceitos em hipoteca, é forçoso reconhecer que simples consulta realizada a cartório de registro de imóveis - aliás, em que pese o registro de alienação fiduciária ser, na verdade, competência do cartório registro de títulos e documentos - não é medida prudencial compatível com um vultoso financiamento de R$ 375 milhões.
Ademais, conforme ressaltado na análise, a recomposição de garantias mencionada pelos responsáveis somente foi providenciada pelos agentes do BNB após a irregularidade se tornar notória por meio de matérias jornalísticas e apurações correlatas, o que retira daquelas medidas adotadas pelo banco o caráter de espontaneidade no dever de vigilância de seus negócios. Nesse caso, é de se imaginar como estaria na atualidade a garantia do financiamento se a condição de prévia oneração dos bens não alcançasse o conhecimento público. 
 De tal responsabilidade não podem se escusar as instâncias superiores do BNB (Comac, Diretoria e Conselho de Administração) , independentemente da alegação de rotinas e procedimentos internos que as isentem de responsabilidade pela análise da operação ou não as municie dos mínimos subsídios para realizar o exame de sua legalidade e economicidade, sob pena da deliberação daqueles colegiados ser convertida em mera formalidade.
A propósito, não vislumbramos circunstâncias subjetivas para isentar ou diferenciar responsabilidades entre os vários agentes do BNB elencados no item 76, "d", da proposta de encaminhamento (peça 235, p. 18) . Nesse aspecto, os responsáveis pugnam por individualização de condutas que não se aplica na irregularidade em questão, para a qual concorreram na prolação de deliberações colegiadas, a nosso ver, todos eles com domínio do fato para terem diligenciado no sentido de obter a confirmação da real situação de bens dados em garantia hipotecária.
Asseveramos que o valor financiado era altíssimo e que a substituição de garantias do financiamento era possível, mas aumentaria o nível de risco da garantia de 8,75 (AA) para 6,05 (B)  - uma maior exposição que inclusive motivou o registro do provisionamento adicional no balanço do BNB, conforme exigência do Bacen -, contexto no qual uma minuciosa avaliação sobre a efetividade dos bens ofertados em hipoteca figura justamente como sendo o aspecto mais importante. Nada obstante, os agentes do BNB decidiram sobre esse aspecto da operação com base apenas em certidão negativa de ônus indevidamente emitida por cartório após realizar pesquisa incompleta no registro do bem, expondo indevidamente a estatal a elevado risco naquela operação.
Conforme ressaltado na análise, numa operação aprovada por vários colegiados internos em um único dia não se vislumbra conduta diligente por parte dos agentes do BNB no sentido de assegurar a legalidade e a efetividade naquela troca de garantias. Diferentemente, seria razoável terem requisitado os documentos e subsídios necessários para deliberar sobre uma operação de tamanho vulto para o patrimônio do banco. Nessas condições, alegações de desconhecimento do gravame sobre os bens aceitos em hipoteca não condizem com os deveres de informação e de investigação que deveriam preceder uma deliberação dessa materialidade.
Os responsáveis também se empenham em argumentar que não houve prejuízo ao BNB e que as garantias foram recompostas em 160,35% do saldo devedor, percentual inclusive superior aos 131,99% anteriormente aprovados por ocasião da substituição da fiança pela hipoteca. No mesmo sentido, alegam que não seria justo imputar negligência a suas condutas, considerando que o projeto financiado se encontrava em pleno andamento à época da operação, sendo considerado um sucesso e sem jamais estar descoberto no saldo devedor, somando-se um fundo de liquidez constituído quando da contratação da operação cujo saldo era de R$ 14,4 milhões.
Todavia, a despeito dos fatos mencionados pelos responsáveis, a irregularidade apenável nestes autos não depende do prejuízo como resultado, sendo suficiente a ocorrência de exposição indevida do BNB ao risco, com descumprimento das normas internas e flagrante omissão no dever de investigar a real condição dos bens ofertados em garantia, o que sem dúvida ocorreu na operação em questão.
Diversamente, se houvesse prejuízo, evidentemente que a apuração seria diferente e mais severa, ensejando até mesmo a instauração de tomada de contas especial para a recomposição do dano. No entanto, favoravelmente aos responsáveis, o acolhimento de parte das razões de justificativa, a inocorrência de prejuízos e as providências adotadas para recompor as garantias são circunstâncias a serem consideradas favoravelmente na responsabilização e dosimetria da multa a ser aplicada aos agentes do BNB." (grifei) .
22.	Reitero que os membros do Conselho de Administração não podem ser responsabilizados, nestes autos, também por essa segunda questão, pela mesma razão já anteriormente apontada: já tiveram suas condutas relativamente a essa operação de troca de garantia no financiamento da fábrica da Bahia analisadas no TC Processo 035.893/2015-0, prestação de contas do FNE, exercício de 2014, tendo sido julgadas regulares com ressalva, por meio do Acórdão 2422/2017-TCU-Plenário, referindo-se a ressalva exatamente à ausência de alguns cuidados na aprovação dessa operação.  Também aqui tal óbice não se aplica à diretoria executiva, que, na oportunidade, teve suas contas sobrestadas em relação a essa operação.
23.	Assim, e com relação às irregularidades que foram objeto das audiências nestes autos, minhas análises e conclusões, mesmo agora, levam-me a divergir das propostas apresentadas pelo Eminente Relator em seu voto, tanto em razão de entender necessário refazer a audiência, quanto em razão de entender que os elementos dos autos conduzem a decisão de mérito divergente. 
	Por essas razões, proporei seja diferida a apreciação de mérito em relação ao objeto das duas audiências, enquanto se processa à referida audiência complementar, dos responsáveis já ouvidos nos autos, integrantes do Comac Conc Administração e da Diretoria Executiva, para que apresentem razões de justificativas em relação aos indícios de irregularidades abaixo descritos, não suficientemente esclarecidas nos autos (seção I do voto) : 
	a) adoção de trâmite acelerado na análise e aprovação do pedido de troca de garantia do financiamento para implantação da fábrica na Bahia, apresentado pelo Grupo Petrópolis, ao BNB, com possíveis prejuízos à qualidade da deliberação então adotada; cabendo, se for o caso,  demonstração de que tal trâmite acelerado era normalmente adotado em análises e aprovações em operações de grande porte;
	b) exclusão da proposta de constituição de fundo de liquidez complementar como condição para efetivação da troca de garantias, integrante da Proposta Operacional Administrativa - POA a ser submetida à Diretoria Executiva Colegiada do BNB, em trâmite acelerado, por meio de uma reunião telefônica que não contou com registro formal de seu conteúdo, e consequente elaboração de nova POA, no mesmo dia; cabendo, se for o caso, demonstração de que propostas incluídas no POA eram normalmente alteradas e reelaboradas, em trâmite acelerado, pelo procedimento retro descrito;
	c) recomendação de aprovação e final aprovação da alteração de garantia antes que o projeto objeto do financiamento estivesse "estabilizado", conforme condição então contida no Manual Auxiliar - Operações de Crédito - 2101-7-8, § 11, item "f"; cabendo, se for o caso, demonstração de que a interpretação de "estabilização"  então adotada correspondia ao entendimento então vigente no banco;
	d) recomendação de  aprovação e final aprovação da alteração de garantia antes que o projeto objeto do financiamento estivesse "em fase de reembolso", conforme condição então contida no Manual Auxiliar - Operações de Crédito - 2101-7-8, § 11, item "f"; cabendo, se for o caso, demonstração de que a antecipação dos reembolsos mediante celebração de aditivo era solução corriqueiramente adotada na instituição para superação do obstáculo regulamentar; e
	e) assinatura do aditivo contratual relativo à troca de garantia antes que a operação estivesse formal e efetivamente "em fase de reembolso";
24.	Ao analisar os elementos contidos na presente representação na busca de conhecer as questões tratadas nas audiências, acabei descortinando a possibilidade de terem ocorrido outras irregularidades relacionadas aos dois financiamentos, as quais ainda não foram, a meu ver, suficientemente analisadas. 
25.	Passo a descrevê-las. 
II - Indícios de falhas na comprovação da adequada e integral aplicação dos recursos nas finalidades contratadas
26.	Na instrução em que analisou as informações recebidas do BNB em resposta à diligência (peça 42) , a unidade técnica apresentou os seguintes comentários (negritos meus) :
"58.	Caberia, diversamente, perquirir acerca do cabimento do financiamento pelo motivo oposto, isto é, por excesso de capacidade de pagamento ou liquidez do Grupo Petrópolis. Note-se que tanto a fábrica da Bahia, em Alagoinhas, como a de Pernambuco, em Itapissuma, tiveram seus empréstimos aprovados quando já estavam em fase avançada de implantação física. Quando a fábrica da Bahia entrou em operação, em setembro de 2013, o Banco do Nordeste não havia liberado ainda nem um quarto do financiamento concedido (v. quadro do item 86, abaixo) , cabendo observar que, do total financiado (R$ 375.046.805,05) , cerca de R$ 110 milhões destinaram-se à parte de construções civis.
59.	No caso da fábrica de Pernambuco, a celebração do contrato de financiamento e o início das operações ocorreram no mesmo mês de abril de 2014 (aprovação à peça 30, p. 40; contrato à peça 30, p. 146; e declaração de entrada em operação à peça 20, alínea "f", POA 1099) . O financiamento concedido abrangia a quase totalidade, cerca de 97,7%, das obras civis, que normalmente são executadas nas fases iniciais do empreendimento. As obras tiveram início em 4/6/2013, a julgar pela data de emissão da Licença de Instalação 01.13.06.002165-3, citada na LRP 187.2014.296, que aprovou o empréstimo (peça 30, p. 40/92) . Deduz-se que o grupo bancou as obras civis das duas fábricas muito antes de receber os recursos a elas reservados nos financiamentos aprovados pelo Banco do Nordeste.
60.	O Manual de Operações de Crédito, versão 72 do Banco do Nordeste veda a realização de operações para recuperação de capital próprio ou pagamento de dívidas contraídas antes do recebimento das parcelas do empréstimo e aplicadas nos itens financiados. Nos contratos de financiamento há também cláusulas expressas prevendo o desembolso das parcelas diretamente ao fornecedor dos equipamentos ou prestador dos serviços previstos (cf. peça 20, p. 124, cláusula oitava) .  
61.	Considerando que há excepcionalidades à vedação às operações de recuperação de capital e a natureza inquestionavelmente estratégica dos investimentos para a Região Nordeste e, ainda, que a matéria escapa ao objetivo principal da presente representação, deixamos de propor o aprofundamento da investigação no tocante ao possível descabimento dos financiamentos ao Grupo Petrópolis, em razão da possibilidade de os empréstimos prestarem-se meramente à finalidade de manter a liquidez do grupo econômico beneficiado.".  
27.	Esses parágrafos indicam a possibilidade de recursos financeiros oriundos do Fundo Constitucional de Desenvolvimento do Nordeste - FNE, destinada à promoção de investimentos na Região Nordeste, terem sido ao final desvinculados de suas finalidades contratuais, que seria a implantação de duas fábricas de cerveja nos estados da Bahia e de Pernambuco. 
28.	Conforme deles se depreende, as duas fábricas já se encontravam em avançado estágio de implantação quando da celebração dos respectivos contratos. O contrato relativo ao financiamento da fábrica da Bahia foi assinado em 21/03/2013 (peça 20, pág. 158) e a fábrica entrou em operação 6 meses depois, em setembro de 2013 (instrução peça 42, § 5º) . O contrato relativo à fábrica de Pernambuco foi assinado em 29/04/2014 (peça 31) e a fábrica entrou em operação no mesmo mês (instrução peça 42, § 5º) . 
29. 	Adentro outro ponto em que promovo alteração na análise feita no voto inicial que apresentei, reforçando a necessidade de análise mais detida, em processo apartado, das operações de financiamento em foco . 
29.	Como apontado pela unidade técnica, no § 61 do trecho retro transcrito, e também o e. ministro Relator, existe exceção na utilização de financiamentos ao abrigo do FNE na recuperação de capital próprio já investido, a teor da versão então vigente do Manual Básico de Operações de Crédito, Título 2, Capítulo 1, item 7.14, nos seguintes termos (negritos meus) : 
"MANUAL BÁSICO - OPERAÇÕES DE CRÉDITO - TÍTULO 2, CAPÍTULO 1, ITEM 7.14 Itens e Empreendimentos Não-financiáveis 
7 Veda-se, em qualquer programa de crédito, o financiamento do que se segue. 
 (...) 
7.14 Recuperação de capitais já investidos e pagamento de dívidas efetivados antes da apresentação de carta-consulta, se houver, ou da proposta de financiamento ao Banco, o que ocorrer primeiro, podendo, porém, quando utilizados recursos do FNE, exceto no âmbito do crédito rural, ser objeto de financiamento quando se referirem a itens financiáveis integrantes do projeto ou proposta, os quais tenham sido efetuados e pagos, com comprovação física e financeira, até o 6º mês anterior à entrada do projeto ou proposta na agência." 
30.	Em outras palavras, havia uma regra geral, no manual de operações de crédito do BNB, no sentido de permitir a utilização recursos financeiros na recuperação de capitais já investidos ou no pagamento de dívidas desde que os investimentos ou pagamentos tivessem sido efetivados depois da apresentação da carta-consulta ou da proposta de financiamento ao banco. Adicionalmente, e caso os recursos financeiros tivessem origem no FNE, tal permissão se estendia à recuperação de capitais e pagamento de dívida efetivados até (i) o 6º mês anterior à entrada do projeto ou proposta (e não mais carta-consulta) em qualquer agência do banco; desde que se referissem a (ii) itens financiáveis integrantes do projeto ou proposta; e desde que (iii) efetuados e pagos com comprovação física e financeira.  Como se vê, são três as condições para se admitir a exceção.
Em relação ao financiamento à fábrica da Bahia, a proposta de financiamento foi apresentada ao banco em 14/11/2012 (peça 20, pág. 1) , pelo que os recursos advindos do FNE poderiam ser utilizados para recuperar investimentos ou pagamentos desde 14/05/2012, 14 meses antes da inauguração da fábrica, em setembro de 2013. Quanto à fábrica em Pernambuco, a proposta de financiamento foi apresentada ao banco em 01/04/2014 (peça 30, pág. 27) , pelo que os recursos advindos do FNE poderiam ser utilizados nessas finalidades desde 01/10/2013, seis meses antes da inauguração da fábrica, em abril de 2014.
Com relação à comprovação da utilização dos recursos advindos do financiamento da fábrica da Bahia, o órgão de controle interno, em relatório integrante do TC Processo 035.893/2015-0, prestação de contas do FNE, exercício de 2014, apontou a possibilidade de existência de dano na operação, registrou várias dificuldades na análise da documentação fornecida pelo banco e, ao final, recomendou ao banco que providenciasse junto ao Grupo Petrópolis a restituição de aproximadamente R$ 42 milhões, nos seguintes termos (negritos e sublinhado meus) :
" (...) 
2. 8 Ocorrências com dano ou prejuízo 
Entre as constatações identificadas pela equipe, aquelas nas quais foi estimada ocorrência de dano ao erário são as seguintes: 
1.1.1.2 Fragilidade no acompanhamento da operação de financiamento B300002101/001 com relação ao processo de comprovação financeira da utilização dos recursos.'.
 (...) 
Fato 1.1.1.2 CONSTATAÇÃO
 	Fragilidade no acompanhamento da operação de financiamento B300002101/001 com relação ao processo de comprovação financeira da utilização dos recursos.  
O Manual de Procedimentos - Operações de Crédito 3102, Título 12 -Desembolso do crédito, Capítulo 1 - Financiamentos - disposições gerais esclarece conforme a seguir: a) Compete ao gerente de negócios titular da carteira à qual pertença o cliente ou, não existindo vinculação a nenhuma carteira, ao gerente da agência tomar as providências e zelar para que sejam cumpridos todos os procedimentos necessários para o desembolso de crédito, cumprindo-se todas as obrigações e formalidades do contrato, da fonte de recursos e dos normativos internos, em busca de garantir a excelência no atendimento do cliente e ainda preservando o melhor interesse do Banco do Nordeste; b) O desembolso do crédito ocorrerá desde que o cliente, ao realizar o serviço ou adquirir o bem, apresente, prévia ou concomitantemente, a 1ª via da nota fiscal/fatura emitida pelo fornecedor dos bens ou dos serviços especializados e, dentre outros, seja comprovado o pagamento já efetuado ao fornecedor dos bens ou serviços especializados, por meio da apresentação, prévia ou concomitantemente, de duplicata quitada ou recibo de quitação, emitidos pelo fornecedor, ou comprovante de emissão de TED, DOC ou depósito identificado, emitido pelo cliente em favor do fornecedor; c) No caso dos valores correspondentes aos insumos da construção civil, o desembolso limitar-se-á ao valor criticado de tais itens no orçamento apresentado quando da análise de crédito; d) Nos desembolsos de parcela (s) de financiamento cuja quantidade de notas fiscais seja maior que 20, o cliente deverá apresentar uma relação desses documentos fiscais, conforme Formulário de Comprovação Financeira de Projetos, a ser utilizada obrigatoriamente para finalidade de comprovação. Referido formulário deverá conter a discriminação de todos os pagamentos efetuados: data da emissão, valor, série, nº , fornecedor, descrição dos investimentos, etc., de acordo com o modelo publicado na página oficial do Banco; e) De posse do Formulário de Comprovação Financeira de Projetos, a Agência informará ao cliente quais as notas fiscais que deverão ser entregues ao Banco (para verificação de autenticidade e comprovação financeira) cujo critério de seleção será feito de forma aleatória, obedecendo às faixas abaixo indicadas (...) ; f) Adotados os procedimentos insertos nos subitens 31.5 a 31.7, anteriores, deverá ser determinado o tamanho da amostra e a análise da mesma, ficando decidido, caso haja glosa nas notas, que o percentual de glosa (total ou parcial) será extrapolado, proporcionalmente pelo valor representativo, não podendo as notas fiscais glosadas por inidoneidade (ou motivo semelhante) , serem reapresentadas posteriormente; g) Registre-se que as demais notas não exigidas pela amostra, de que trata o subitem 31.3 anterior, deverão permanecer com o cliente podendo, o Banco, a qualquer tempo, vir a solicitá-las para exame e/ou para atender pedidos dos órgãos de controle. 
O Manual supra, no Título 16 - exame de documentos fiscais, Capítulo 1 - orientações gerais, esclarece ainda que: a) O valor das aquisições e dos serviços financiados que, após a formalização do financiamento, forem objeto de descontos ou redução ou de acréscimos de preço por parte do fornecedor dos bens ou mercadorias ou pelo prestador dos serviços será liberado conforme o seguinte, observados os demais requisitos normativos previstos para desembolso de operação: ¿ no caso de desconto ou redução de preço por parte do fornecedor dos bens ou mercadorias ou pelo prestador dos serviços, na liberação dos recursos aplicar-se-á sobre o valor do bem ou serviço já descontado ou reduzido o percentual de financiamento pactuado para aquele item, baixando-se o respectivo saldo COMIN gerado (exemplo: valor contratado para o item de inversão de R$ 100.000,00, sendo 80% financiado [R$ 80.000,00] e 20% de recursos próprios [R$ 20.000,00]; o item foi, porém, adquirido por apenas R$ 50.000,00, sendo liberados R$ 40.000,00 [80%], pagos R$ 10.000,00 [20%] de recursos próprios e baixados R$ 50.000,00 de saldo COMIN) ; ¿ no caso de acréscimo, a liberação será no mesmo valor previsto no orçamento do respectivo instrumento de crédito para o (s) bem (ens) ou serviço (s) constantes no documento fiscal apresentado, correndo a diferença por conta do mutuário. 
Da análise do dossiê da Operação de Crédito nº B300002101/001 (fábrica na Bahia) , verificou-se, por meio do exame dos laudos de vistoria e dos formulários de comprovação financeira de projetos (FCFP) , que os desembolsos estão sendo realizados somente com base nos referidos laudos e não guardam conformidade com os formulários supra, os quais, além de não suportar os desembolsos realizados, apresentam diversas inconsistências, evidenciando fragilidade no processo de comprovação financeira dos recursos. 
Constatou-se a existência de cinco formulários de FCFP's contendo notas fiscais emitidas em períodos coincidentes, impossibilitando a aferição do valor total executado do projeto, conforme quadro a seguir: Quadro - FCFP's relativos à Operação de Crédito nº B300002101/001. Nº Formulário Período de emissão das notas fiscais Total (R$) 1 Referente ao Laudo de Vistoria 187.2012.419. Junho a novembro de 2012 28.952.815,78 (i) 2 Referente ao Laudo de Vistoria 187.2013.241. Junho a dezembro de 2013 128.186.207,57 (ii) 3 Nome do arquivo: 'Carta Última liberação CP Bahia - Anexo 2'. 1º de março de 2014 a 22 de janeiro de 2015 47.745.221,85 (ii) 4 Nome do Arquivo: 'Planilha - Pagamentos Bahia -01_01_2013 a 31-03_2014'. 1º de janeiro de 2013 a 31 de março de 2014. 338.741.583,76 (iii) 5 Nome do Arquivo: 'Relação Notas Fiscais-BA'. 4 de junho de 2012 a 27 de novembro de 2013 316.123.093,96 (iv) 570.032.169,86 (ii) Fonte: dossiê da Operação de Crédito nº B300002101/001 (fábrica na Bahia) (i) Não há detalhamento na planilha se esse valor refere-se ao total das notas fiscais ou ao valor total pago aos fornecedores pelo mutuário. (ii) valor pago aos fornecedores pelo mutuário. (iii) valor total das notas fiscais. Não consta o valor total pago aos fornecedores pelo mutuário. (iv) valor total das notas fiscais. Desse fato, resulta inviável a aplicação de percentual sobre o financiamento pactuado no caso da ocorrência de descontos. 
Ressalte-se que, caso seja calculada uma aproximação dos valores 'comprovados financeiramente', descartando planilhas que superpõem o período de emissão das notas fiscais, chegar-se-á a um valor aproximado de 'despesas comprovadas financeiramente' da ordem de R$ 363.868.315,48  (somatório do valor total pago pelo mutuário aos fornecedores nas planilhas 3 e 5) . 
Considerando, por fim, que o valor total do projeto, excetuando-se as inversões para capital de giro, foi orçado em R$ 570.026.538,04, o Banco se comprometeu em financiar R$ 375.046.805,05 e só houve 'comprovação financeira' de 63,8% dos recursos, deveria ter sido aplicado redução desse mesmo percentual com relação ao financiamento pactuado, resultando em desembolso de R$ 239.279.861,62 ao invés dos R$ 356.221.706,15 efetivamente realizados pelo Banco (houve liberação, portanto, de 94,98% dos recursos previstos e a comprovação financeira é somente de 63,8%) . Ademais, vale ressaltar a existência de diversas inconsistências nos FCFP's, as quais podem ser detectadas somente por meio de uma análise superficial das planilhas apresentadas pelo mutuário, conforme a seguir: 
I. Planilha 1 - Referente ao Laudo de Vistoria 187.2012.419 a) no item 'Móveis e Utensílios', estão listadas descrições de notas fiscais de aquisição de bens mobiliários, a exemplo de 'Mesa', 'Cadeira', 'Ar condicionado'; 'TV 20 polegada', sofá, 'armário', os quais não fazem parte do detalhamento do item em comento. No referido detalhamento, que se encontra no anexo do contrato de financiamento, constam outros tipos de bens mobiliários, a exemplo de 'Cervejeira Dupla', 'Cervejeira 4cxs', 'Garrafeira de 1L', 'Vasilhame de 1L', 'Pallets'; b) não há o valor total pago aos fornecedores pelo mutuário, constando somente a descrição e o valor das notas fiscais emitidas. 
II. Planilha 4 - 'Planilha - Pagamentos Bahia -01_01_2013 a 31-03_2014' a) existência do item 'Aquisição/Desenvolvimento de Software', o qual não figura no rol de inversões financiadas, uma vez que não consta do anexo do Contrato nº 187.2012.964.2728; b) no item 'Máquinas e Equipamentos Nacionais', em que deveria constar os equipamentos nacionais elencados no anexo do Contrato de Financiamento nº 187.2012.964.2728, como 'Rotuladora para selos em lata', 'Transportador de paletes', estão listadas descrições de notas fiscais que não guardam relação com o item, tais como: 'Elaboração de planos diretores / estudos, 'Pipe rack para tubulações; 'cabos flexíveis', 'tubos eletroduto pvc' etc. III. Planilha 5 - 'Relação Notas Fiscais-BA' a) o somatório do valor total das notas fiscais listadas (R$ 316.123.093,96) é menor que o somatório do valor total pago pelo mutuário aos fornecedores (R$ 570.032.169,86) ; b) no item 'Máquinas e Equipamentos', novamente estão listadas descrições de notas fiscais de insumos e despesas que não guardam correlação com o item tais como bloco de concreto, energia elétrica, conta de telefone, óleo diesel, lona plástica preta, canaleta, etc; c) no item 'Móveis e Utensílios', mais uma vez estão listadas descrições de notas fiscais de insumos e despesas que não guardam conformidade com o item, tais como 'brita graduada', 'pano de chão para limpeza', 'refeição', 'disjuntor'; d) existência do item 'Software', o qual não tem previsão de financiamento, conforme já mencionado anteriormente, com relação de notas fiscais cujas descrições são insumos e despesas que não guardam correlação com o item, tais como: 'brita graduada', 'tintura e lavanderia', 'estrutura metálica para pipe rack'. Com efeito, solicitaram-se as notas fiscais dos itens elencados na tabela a seguir, as quais não foram fornecidas à equipe de auditoria, o que caracteriza ausência de comprovação financeira de recursos da ordem de R$ 141.381.361,32: Tabela - Total de NF solicitadas e não fornecidas pelo BNB Item do Anexo do Contrato Descrição Valor Orçado (R$) 1 Tanque inox de processo (E.T.A) 7.560.843,32 7 Caldeira Mission 3-Pass 7.665.000,00 21 Linha de Cerveja 88.183.120,34 22 Equipamento para linhas de vidro 34.781.262,66 35 Montagem e Instalações 1.569.979,00 36 Montagem Instalações 1.621.156,00 Total 141.381.361,32 
Os fatos apresentados constituem descumprimento de normas supracitadas, quais sejam: Manual de Procedimentos de Operações de Crédito  (3102) , Título 12 (desembolso do crédito - financiamento - disposições gerais) e Título16 (Exames de documentos fiscais - orientações gerais) , ambos do Capítulo 1. Ressalte-se que fragilidades no acompanhamento da comprovação financeira dos recursos desembolsados podem distorcer a operação, considerando que o projeto pode ser executado com um custo menor que o previsto e o Banco findar aportando um percentual real bem maior de recursos do que o pactuado.
Fato Causa
 Falha do gerente de negócios titular da carteira a qual pertence o cliente ou, não existindo vinculação a nenhuma carteira, do gerente da agência, que não tomou as devidas providências para que fossem cumpridos os procedimentos de desembolso relativos à comprovação financeira dos recursos financiados. 
Manifestação da Unidade Examinada
 O BNB, por meio do Ofício 2015 978 007, oriundo da Central de Crédito de Clientes de Médio Porte da Bahia, apresentou a seguinte manifestação: ' (...) item 1 - Com relação à Operação B300002101/001, Cervejaria Petrópolis Bahia Ltda, é o que se segue: As planilhas foram consolidadas em arquivo único, para os tens (sic) Construção Civil, Móveis e Utensílios e Estudos e Projetos, tem-se as seguintes considerações:  A Cervejaria Petrópolis apresentou 04 planilhas de comprovação financeira listando todas as notas fiscais. Para o item Construção Civil foi apresentado uma planilha que totalizava R$ 213.097.766,29, porém só foi considerado para efeito de comprovação pelo Banco o valor de R$ 111.668.573,72, na planilha consolidada anexa, foram excluídas notas fiscais dos itens que poderiam ser objeto de dúvida e mesmo assim a comprovação financeira seria de R$ 165.379.969,02, sendo considerado pelo Banco o valor de R$ 111.668.573,72; (...)  Para o item Móveis e Utensílios, consta no Programa de Inversões o financiamento dos seguintes itens: Garrafeiras 1 litro; Garrafeiras 600 ml; Mesas e Cadeiras PVenda; Pallets; Vasilhames 1 litro; Vasilhames 600 ml, encontra-se na planilha consolidada a discriminação de cada item comprovado com o respectivo valor acatado pelo Banco. Cabe esclarecer que a planilha de comprovação de recursos foi padronizada em Agosto/2014, com a divulgação da publicação Orientações sobre Desembolso de Crédito (Anexo 3) em agosto de 2014, antes desta data cada empresa poderia utilizar o modelo próprio desde que tivesse os dados mínimos (número da NF com a respectiva data de emissão, fornecedor e valor) .' 
Análise do Controle Interno
 Não houve manifestação do Banco para os seguintes itens da constatação: I. b) ; II. a) , b) ; III. a) , b) , d) . 
Em anexo à manifestação, o gestor enviou arquivo em formato excel contendo seis planilhas (Anexo 3) relativas à Operação de Crédito nº B300002101/001 (fábrica na Bahia) , que não foram apresentadas à equipe durante os trabalhos de campo da auditoria, com os seguintes títulos: (1) 'Programa de Inversões', na qual consolida todos os itens constantes do projeto aprovado, informando, dentre outras, o valor total de notas fiscais apresentado pelo mutuário e o valor total considerado pelo Banco, após as glosas; (2) 'Construção Civil'; (3) 'Estudos e Projetos'; (4) 'Móveis e Utensílios'; (5) 'Máquinas e Equipamentos Nacionais' e (6) 'Instalações'. 
Do exame feito sobre a nova planilha alusiva ao item 'Móveis e Utensílios', em que pese esta não apresentar as mesmas inconsistências da planilha fornecida anteriormente à equipe de auditoria, em relação às descrições das notas fiscais, surgiu outra inconsistência: enquanto que na planilha em comento o valor total de notas apresentadas pelo mutuário é R$ 16.562.583,55, na planilha 'Programa de Inversões', consta a informação de que o valor total de notas consideradas pelo Banco para o item 'Móveis e Utensílios' é R$ 46.858739,79, após as glosas. Por outro lado, consta da planilha 'Máquinas e Eq. Nacionais' diversos itens que deveriam estar na planilha de 'Móveis e Utensílios', tais como: Cervejeira 4cxs, Cervejeira 4cxs, Freezer Horizontal. Fato que confirma a fragilidade no acompanhamento financeiro por parte do Banco. Por fim, outra inconsistência. Consta na planilha 'Programa de Inversões', a informação de que Banco considerou comprovado financeiramente o valor de R$ 483.590.269,63 em notas fiscais, que representa 83,81% do valor inicialmente previsto para o financiamento da Cervejaria Petrópolis da Bahia Ltda., que foi R$ 577.026.538,04 (valor total do projeto-R$ 628.353.280,04 menos o capital de giro-R$ 51.326.742,00, pois não está previsto financiamento para esse item) , considerando o aporte de recursos do FNE e do mutuário. 
De acordo com o Manual de Procedimentos - Operações de Crédito 3102, Título 16 - exame de documentos fiscais, Capítulo 1 - orientações gerais supra mencionado, deveria ter sido aplicado redução ou desconto do percentual do financiamento pactuado. Dessa forma, levando-se em conta que o valor total de recursos do FNE previsto para ser financiado era R$ 375.046.805,05, deveria ter sido desembolsado 83,81% desse valor, que corresponde a R$ 314.326.727,31. Ocorre que foram liberados R$ 356.221.706,15. Verifica-se, portanto, conforme alertado no campo 'Fato' desta constatação, que a proporcionalidade entre as fontes de financiamento (FNE/recursos próprios) da operação foi distorcida, já que estava previsto que o BNB, por meio do FNE, financiaria 65% do valor total do projeto da fábrica da Cervejaria Petrópolis da Bahia Ltda., sem o item capital de giro, e se o valor total das notas fiscais consideradas pelo Banco reflete o custo de execução do empreendimento, o BNB terminou financiando 73,66% do total previsto, tendo desembolsado R$ 41.894.978,84 a mais do que deveria. 
Quanto às notas fiscais solicitadas durante os trabalhos de campo e não fornecidas, todas foram enviadas, com exceção das relativas ao item 36 - Montagens e Instalações ABB, que foi orçado em R$ 1.621.156,00. Ressalte-se que, de acordo com a planilha 'Programa de Inversões', o mutuário apresentou R$ 11.699.349,93 em notas fiscais para esse item e o Banco considerou R$ 1.621.156,00. Releva ressaltar que o Banco, sem qualquer justificativa durante os trabalhos de campo, não disponibilizou as notas fiscais solicitadas, fornecendo-as somente após a emissão do relatório preliminar desta auditoria. Da mesma forma, solicitou desconsiderar as planilhas apresentadas para fins de exame, disponibilizando novo arquivo com outras seis planilhas (Anexo 3) , completamente distintas das fornecidas durante os trabalhos de campo.
Com efeito, a ausência de fornecimento de documentos injustificada durante os trabalhos de campo e a apresentação destes documentos somente após a emissão do relatório preliminar; ou mesmo a troca de documentos fornecidos durante os trabalhos de campo, após todo trabalho de análise da equipe, por outros, após a emissão do relatório preliminar, às vezes durante a reunião de busca conjunta de soluções, vem ocorrendo em diversos trabalhos de fiscalização e/ou auditoria realizados por esta CGU no BNB. Essa atitude compromete a integridade das informações fornecidas pelo Banco e acarreta severos contratempos nos exames executados, com perda de esforço em análises que ficam total ou parcialmente perdidas, e, por conseguinte, afetam os cronogramas planejados para realização dos trabalhos de auditoria/fiscalização. 
Recomendações: 
Recomendação 1: Promover o devido ajuste financeiro da operação, de modo a manter os percentuais previstos inicialmente entre recursos financiados pelo Banco e recursos próprios aportados pelo mutuário, reavendo, junto à Cervejaria Petrópolis da Bahia, o desembolso indevido de R$ 41.894.978,84.". (grifei) 
Solicitei a minha assessoria que obtivesse, com o auxílio da unidade técnica deste Tribunal responsável pelas contas do BNB, notícias acerca do eventual cumprimento dessa recomendação pelo banco, mas até o momento não foi possível obter uma resposta. 
Assim, e no caso do financiamento da fábrica da Bahia, seria necessário esclarecer (a) se os lançamentos considerados pela CGU na comprovação da adequada utilização dos recursos financeiros encontram-se todos abrangidos no espaço temporal retro referido e (b) se a restituição do valor de quase R$ 42 milhões, recomendada pelo CGU em seu relatório, foi providenciada pelo banco.
Não foram encontradas análises semelhantes da CGU em relação ao financiamento à fábrica de Pernambuco. Não obstante, o espaço temporal, nesse caso, é consideravelmente mais estreito e, conforme registrado pela unidade técnica, nesse caso o financiamento previa a execução de 97% das obras civis, que normalmente são realizadas e pagas, mediante medição, no início da implantação de uma fábrica. Restaria, assim, examinar se a utilização da integralidade do valor do financiamento, a partir de 01/10/2013, seis meses antes da inauguração da fábrica, foi adequadamente comprovada.
Uma vez que relatório da CGU deixa entrever a possibilidade de ocorrência de falhas e irregularidades na comprovação de despesas e na liberação de recursos nos financiamentos sob análise, torna-se necessário averiguar, ademais, se medidas corretivas já foram adotadas pelo banco no sentido de evitar novas ocorrências da espécie. Essas questões também deverão ser analisadas no apartado.
Por essas razões, mantenho a proposta de instauração de processo apartado, em cujo âmbito deverão ser esclarecidas todas essas questões e apresentadas respostas seguras a este Tribunal. 
III - Do conteúdo do apartado
Em meu voto revisor inicial, eu havia suscitado várias consequências possíveis a partir de indícios que então considerava fortes e graves. Naquela oportunidade, suscitei que a possibilidade de existirem "exceções" que justificassem o aparente desvio de finalidade não devia impedir que a necessária análise dos indícios fosse realizada, antes o contrário, havendo indícios de irregularidades, este Tribunal teria o dever de investigá-los (§ 28 do voto revisor) . 
Esclarecida, apenas agora, a possibilidade de utilização dos recursos na recuperação de capitais já investidos e no pagamento de dívidas, desde que constantes do projeto,  desde que realizados na janela temporal autorizada e desde que haja a comprovação da efetiva aplicação dos recursos, concluo que tal possibilidade não exclui a necessidade de análise do Tribunal sobre a regularidade das operações financeiras, sobretudo em face das falhas e fragilidades apontadas pela CGU na execução das operações.
Uma vez mantida a proposta de instauração do apartado, entendo que vários aspectos relacionados à análise, aprovação e acompanhamento das duas operações devam ter sua análise aprofundada. Neste ponto trago alterações em relação ao voto inicial, em especial ao dar nova redação ao conteúdo a ser analisado no processo apartado. Entendo, considerando ainda as manifestações do e. Ministro Benjamin Zymler durante a sessão de julgamento, que as seguintes dúvidas permanecem: 
os financiamentos, a partir das respectivas solicitações, foram adequadamente aprovados, executados de acordo com as normas do BNB e devidamente acompanhados?;
os recursos financeiros transferidos ao Grupo Petrópolis foram integral e comprovadamente (conforme normas que regem a matéria) utilizados nas finalidades previstas nos respectivos contratos?;
houve concessão de tratamento privilegiado e indevido ao Grupo Petrópolis pelo BNB?.
IV - Conclusões
Em conclusão, entendo que as irregularidades objeto das audiências devem ser reanalisadas tendo como escopo também  "a possibilidade de concessão de tratamento privilegiado e irregular ao Grupo Petrópolis pelo BNB na concessão de troca de garantias no financiamento concedido para implantação da fábrica da Bahia" e, portanto, proponho que a audiência seja refeita, nestes autos, de forma a incluir nesse escopo os outros indícios de irregularidades acima mencionados que não foram analisados e não foram submetidos ao contraditório e à ampla defesa dos responsáveis (seção I deste voto revisor complementar) . 
Além disso, entendo necessário seja instaurado processo apartado, com o objetivo de aprofundar as análises relativas aos financiamentos concedidos pelo BNB ao Grupo Petrópolis para implantação das fábricas da Bahia e de Pernambuco, em especial em relação à efetiva comprovação da utilização dos recursos financeiros, conforme normas incidentes, nas finalidades contratadas (seção II deste voto revisor complementar) ; o que exigirá sejam verificados os procedimentos de análise das solicitações de financiamento, de aprovação e de acompanhamento das operações e de comprovação da utilização dos recursos (seção III deste voto revisor complementar) .
Em última alteração à proposta contida no Voto inicial, no que tange à possibilidade de apresentação pelo Grupo Petrópolis de informações inverídicas ou ideologicamente falsas ao Banco quanto às finalidades na aplicação dos recursos, considerando o aprofundamento da questão no âmbito do processo apartado a ser instaurado, no qual será possível aferir com maior precisão a ocorrência ou não da irregularidade, deixo de propor, neste momento processual, o encaminhamento de notícia à Procuradoria da República no Estado do Ceará.
	Por todas essas razões, embora louve e respeite o voto apresentado pelo digno Relator, elevo à consideração deste Colegiado a seguinte proposta de acórdão revisor:
"9.1. conhecer da presente representação, satisfeitos os requisitos de admissibilidade previstos nos arts. 235 e 237, incisos I e III, do Regimento Interno deste Tribunal e no art. 103, § 1º, da Resolução - TCU 259/2014;
9.2. determinar a realização de audiência complementar dos responsáveis já ouvidos nos autos, integrantes do Comac Conc Administração e da Diretoria Executiva, para que apresentem razões de justificativas em relação aos indícios de irregularidades abaixo descritos, não suficientemente esclarecidas nos autos (seção I do voto) : 
9.2.1. adoção de trâmite acelerado na análise e aprovação do pedido de troca de garantia do financiamento para implantação da fábrica na Bahia, apresentado pelo Grupo Petrópolis, ao BNB, com possíveis prejuízos à qualidade da deliberação então adotada; cabendo, se for o caso,  demonstração de que tal trâmite acelerado era normalmente adotado em análises e aprovações em operações de grande porte;
9.2.2. exclusão da proposta de constituição de fundo de liquidez complementar como condição para efetivação da troca de garantias, integrante da Proposta Operacional Administrativa - POA a ser submetida à Diretoria Executiva Colegiada do BNB, em trâmite acelerado, por meio de uma reunião telefônica que não contou com registro formal de seu conteúdo, e consequente elaboração de nova POA, no mesmo dia; cabendo, se for o caso, demonstração de que propostas incluídas no POA eram normalmente alteradas e reelaboradas, em trâmite acelerado, pelo procedimento retro descrito; 
9.2.3. recomendação de aprovação e final aprovação da alteração de garantia antes que o projeto objeto do financiamento estivesse "estabilizado", conforme condição então contida no Manual Auxiliar - Operações de Crédito - 2101-7-8, § 11, item "f"; cabendo, se for o caso, demonstração de que a interpretação de "estabilização"  então adotada correspondia ao entendimento então vigente no banco;
9.2.4. recomendação de  aprovação e final aprovação da alteração de garantia antes que o projeto objeto do financiamento estivesse "em fase de reembolso", conforme condição então contida no Manual Auxiliar - Operações de Crédito - 2101-7-8, § 11, item "f"; cabendo, se for o caso, demonstração de que a antecipação dos reembolsos mediante celebração de aditivo era solução corriqueiramente adotada na instituição para superação do obstáculo regulamentar;
9.2.5. assinatura do aditivo contratual relativo à troca de garantia antes que a operação estivesse formal e efetivamente "em fase de reembolso";
 
9.3. determinar a instauração de apartado, do tipo representação, para o qual deverá ser levada cópia integral dos presentes autos, em cujo âmbito deverão ser aprofundadas análises relativamente à comprovação da integral e adequada utilização dos recursos financeiros liberados pelo BNB ao Grupo Petrópolis ao abrigo dos financiamentos para implantação das fábricas de cerveja nos estados da Bahia e de Pernambuco (conforme seção II do voto revisor complementar que fundamenta este acórdão) , e verificados os seguintes aspectos (conforme seção III do voto revisor complementar) , sem prejuízo de outros que sejam considerados relevantes: 
9.3.1. se os financiamentos, a partir das respectivas solicitações, foram adequadamente aprovados, executados de acordo com as normas do BNB e devidamente acompanhados;
9.3.2. se os recursos financeiros transferidos ao Grupo Petrópolis foram integral e comprovadamente (conforme normas que regiam a matéria) utilizados nas finalidades previstas nos respectivos contratos; 
9.3.3. se houve concessão de tratamento privilegiado e indevido ao Grupo Petrópolis pelo BNB; e
9.3.4. se foi dado o devido cumprimento à recomendação contida no relatório da CGU nas contas do FNE, exercício 2014, no sentido de que o BNB obtivesse, junto ao Grupo Petrópolis, a restituição de parcela de crédito indevidamente liberada no valor original aproximado de R$ 42 milhões (transcrita para a seção II do voto revisor complementar que fundamenta este acórdão) ;
9.4. preservar o sigilo das peças que contenham informações protegidas por sigilo fiscal, bancário, comercial ou outros previstos em lei, na forma do art. 166, § 2º, do RI/TCU."
TCU, Sala das Sessões Ministro Luciano Brandão Alves de Souza, em 17 de novembro de 2020.
AUGUSTO SHERMAN CAVALCANTI
Revisor